---
title: "crops_analysis"
author: "Roni Yunis"
date: "2023-08-23"
output: html_document
---

# 1. Deskripsi
Tujuan penelitian adalah menghasilkan model prediksi tanaman pangan melalui analisis big data. Temuan dari penelitian ini akan menjadi landasan penting dalam pembangunan sistem big data nasional yang difokuskan pada bidang pertanian, sehingga dapat mendukung program pemerintah dalam pengambilan keputusan untuk meningkatkan ketahanan pangan nasional. Untuk pengujian dan analisis akan menggunakan dataset tanaman pangan yang ada di wilayah Sumatera Utara. Data tanaman pangan yang akan di analisis meliputi: tanaman Jagung, Kacang Hijau, Kacang Kedelai, Kacang Tanah, Ubi Jalar, Ubi Kayu dan Padi, serta data curah hujan.

# 2. Load Library
```{r}
library(dplyr)
library(ggplot2)
library(lubridate)
library(summarytools)
library(readxl)
```

# 3. Data Padi
## Obstain - Load Dataset
```{r}
padi_sumut <- read_excel("dataset/bps-Padi.xlsx")
padi_sumut
```
## Scrub Data
Proses Scrub yang akan dilakukan adalah merubah type data dan menghapus data yang tidak penting atau data yang kosng (not available). Berdasarkan data_sumut dapat dilihat bahwa type data dari kolom Tahun adalah double, rata-rata produksi, produksi dan luas panen bertype karakter. Maka untuk mendukung proses analisis maka type data Tahun harus dirubah ke type Date, dan data yg bertype karakter dirubah kedalam type numeric

### a. Merubah type data
```{r}
# Merubah type data karakter menjadi numeric
padi_sumut$`Rata-rata produksi` <- as.numeric(padi_sumut$`Rata-rata produksi`)
padi_sumut$Produksi <- as.numeric(padi_sumut$Produksi)
padi_sumut$`Luas Panen` <- as.numeric(padi_sumut$`Luas Panen`)
padi_sumut
```

```{r}
# Merubah type Tahun menjadi Date
padi_sumut$Tahun <- make_date(padi_sumut$Tahun)
glimpse(padi_sumut)
```
```{r}
# Merubah nama variabel Kabupaten Kota, Rata-rata Produksi dan Luas Panen
names(padi_sumut)[names(padi_sumut) == "Kabupaten Kota"] <- "Kabupaten_kota"
names(padi_sumut)[names(padi_sumut) == "Rata-rata produksi"] <- "Rata_rata_produksi"
names(padi_sumut)[names(padi_sumut) == "Luas Panen"] <- "Luas_panen"
glimpse(padi_sumut)
```
```{r}
tail(padi_sumut)
head(padi_sumut)
```
### b. Menghapus Data Kosong
```{r}
# Menampikan variabel dengan baris kosong
colSums(is.na(padi_sumut))
```
```{r}
# Menghapus data NA's
padisumut_clean <- na.omit(padi_sumut)
summary(padisumut_clean)
```
```{r}
colSums(is.na(padisumut_clean))
```
Semua data NA's sudah dihapus. Data padi di wilayah sumut mulai dari Tahun 2010 - 2020 dengan frekuensi data per Tahun. Dalam dataset padisumut_clean masih terdapat data dari provinsi Sumatera Utara keseluruhan. Agar memudahkan dalam tahap analisis selanjutnya maka data padisumut_clean yang diambil hanya berdasarkan kabupaten/kota saja. Sekarang data final yang siap dianalisis adalah sebanyak 359 baris observasi dengan 5 kolom variabel

```{r}
padisumutfilter <- padisumut_clean[padisumut_clean$Kabupaten_kota != "Sumatera Utara",]
padisumutfilter
```

## Eksplorasi Data Analisis (EDA)
### Jumlah Produksi Padi per Kabupaten/Kota
```{r}
plot <- ggplot(padisumutfilter, aes(x = Tahun, y = Produksi, group = Kabupaten_kota, color = Kabupaten_kota)) +
  geom_line() +
  labs(title = "Jumlah Produksi Padi", x = "Tahun", y = "Produksi Padi (Ha)") +
  scale_y_continuous(labels = scales::comma) +
  theme_minimal() +
  theme(legend.position = "right")
plot

```

```{r}
# Hitung total produksi per kabupaten/kota
totproduksi <- padisumutfilter %>% 
  mutate(first_date_month = floor_date(Tahun, unit = "year")) %>% 
  group_by(Kabupaten_kota) %>% 
  summarise(jumlahproduksi = sum(Produksi)) %>% 
  arrange(jumlahproduksi)
totproduksi
```

```{r}
# Turn off dplyr summarise() warning
options(dplyr.summarise.inform = FALSE)

# Hitung total produksi per kabupaten/tahun
totproduksi <- padisumutfilter %>% 
  group_by(Tahun, Kabupaten_kota, .drop = FALSE) %>%  # Add .drop argument
  summarise(total_produksi = sum(Produksi))

totproduksi
```
### Tren Produksi Padi per Kabupaten/Kota
```{r}
# Visualisasi Tren Produksi Padi
plot <- ggplot(totproduksi, aes(x = Tahun, y = total_produksi, color = Kabupaten_kota)) +
  geom_line() +
  geom_point() +
  labs(title = "Tren Produksi Padi", x = "Tahun", y = "Total Produksi (Ton)") +
  scale_y_continuous(labels = scales::comma) +
  theme_minimal() +
  theme(legend.position = "right")
plot
```
### Perbandingan Produksi Padi per Kabupaten/Kota
```{r}

# Hitung total produksi padi per Kabupaten/Kota
totproduksi_kabkota <- padisumutfilter %>% 
  group_by(Kabupaten_kota) %>% 
  summarise(total_produksi = sum(Produksi))

# Visualisasi dengan barplot
plot <- ggplot(totproduksi_kabkota, aes(x = Kabupaten_kota, y = total_produksi, fill = Kabupaten_kota)) +
  geom_bar(stat = "identity") +
  labs(title = "Perbandingan Produksi Padi antara Kabupaten/Kota", x = "Kabupaten/Kota", y = "Total Produksi (Ton)") +
  scale_y_continuous(labels = scales::comma) +
  theme_minimal() +
  theme(legend.position = "none")  # hilangkan legend

# Rotasi sumbu x agar mudah dibaca
plot + theme(axis.text.x = element_text(angle = 45, hjust = 1))


```
Perbandingan produksi padi dalam kurun waktu 2010 - 2020 adalah dari Kabupaten Simalungun dengan Jumlah Produksi 4814941.97 ton


## Model
## Interpretasi

# 4. Data Jagung
# 5. Data Kacang Hijau
# 6. Data Kacang Kedelai
# 7. Data Kacang Tanah
# 8. Data Ubi Jalar
# 9. Data Ubi Kayu

