---
title: "Analisis Prediksi Produksi Padi (Sumut) dengan Model Machine Learning"
author: "Nurul Aina Tasya"
date: "2023-10-29"
output: html_document
---

# 1. Load Library/Packages
```{r}
# library untuk manipulasi data
library(dplyr)
library(tidyverse)
# library untuk manipulasi data tanggal
library(lubridate)
# library untuk menampilkan hasil statistik deskriptif
library(summarytools)
# library untuk visualisasi data
library (ggplot2)
# library untuk membaca data dari file Excel (.xlsx)
library(readxl)
# library untuk model Random Forest
library(randomForest)
# library untuk model SVR
library(e1071)
# library Untuk partisi dataset
library(caret)
# library untuk evaluasi model
library(Metrics)
# library untuk model Prophet
library (prophet)
```


# 2. Obstain Data

## a.Import Data
```{r}
padi_sumut <- read_excel("dataset/padi-sumut_update.xlsx")
padi_sumut
```

## b.Menampilkan Contoh Data
```{r}
# Menampilkan 6 data teratas
head(padi_sumut)
```
```{r}
# Menampilkan 6 data terbawah
tail(padi_sumut)
```
```{r}
glimpse(padi_sumut)
```


# 3. Scrub Data

## a. Merubah type data
```{r}
# Merubah type data karakter menjadi numeric
padi_sumut$`Rata-rata produksi` <- as.numeric(padi_sumut$`Rata-rata produksi`)
padi_sumut$Produksi <- as.numeric(padi_sumut$Produksi)
padi_sumut$`Luas Panen` <- as.numeric(padi_sumut$`Luas Panen`)
padi_sumut
```
```{r}
# Merubah type Tahun menjadi Date
padi_sumut$Tahun <- make_date(padi_sumut$Tahun)
glimpse(padi_sumut)
```
```{r}
# Merubah nama variabel Kabupaten Kota, Rata-rata Produksi dan Luas Panen
names(padi_sumut)[names(padi_sumut) == "Kabupaten Kota"] <- "Kabupaten_kota"
names(padi_sumut)[names(padi_sumut) == "Rata-rata produksi"] <- "Rata_rata_produksi"
names(padi_sumut)[names(padi_sumut) == "Luas Panen"] <- "Luas_panen"
glimpse(padi_sumut)
```
```{r}
tail(padi_sumut)
```
```{r}
head(padi_sumut)
```

## b. Menghapus Data Kosong
```{r}
# Menampilkan variabel dengan baris kosong
glimpse(padi_sumut)
colSums(is.na(padi_sumut))
```
Jumlah data : 442 Record. Dari 5 variabel terhadap 3 buah variabel dengan data NA'S

```{r}
# Menghapus data NA'S
padisumut_clean <- na.omit(padi_sumut)
colSums(is.na(padisumut_clean))
summary(padisumut_clean)
```
Berdasarkan hasil diatas bisa dilihat semua variabel tidak ada lagi data
yang kosong atau NA'
```{r}
glimpse(padisumut_clean)
```
Jumlah data setelah dihapus data NA' menjadi 435 baris observasi dengan 5 variabel.

```{r}
padisumutfilter <- padisumut_clean[padisumut_clean$Kabupaten_kota != "Sumatera Utara",]
padisumutfilter
```



# 4. Eksplorasi Data Analisis (EDA)

## a. Jumlah Produksi Padi per Kabupaten/Kota

```{r}
plot_1 <- ggplot(padisumutfilter, aes(x = Tahun, y = Produksi, group = Kabupaten_kota, color = Kabupaten_kota)) +
  geom_line() +
  labs(title = "Jumlah Produksi Padi", x = "Tahun", y = "Produksi Padi (Ha)") +
  scale_y_continuous(labels = scales::comma) +
  theme_minimal() +
  theme(legend.position = "right")
plot_1

```

```{r}
# Hitung total produksi per kabupaten/kota
totproduksi <- padisumutfilter %>% 
  mutate(first_date_month = floor_date(Tahun, unit = "year")) %>% 
  group_by(Kabupaten_kota) %>% 
  summarise(jumlahproduksi = sum(Produksi)) %>% 
  arrange(jumlahproduksi)
totproduksi
```

```{r}
# Turn off dplyr summarise() warning
options(dplyr.summarise.inform = FALSE)

# Hitung total produksi per kabupaten/tahun
totproduksi <- padisumutfilter %>% 
  group_by(Tahun, Kabupaten_kota, .drop = FALSE) %>%  # Add .drop argument
  summarise(total_produksi = sum(Produksi))

totproduksi
```

## b. Tren Produksi Padi per Kabupaten/Kota

```{r}
# Visualisasi Tren Produksi Padi
plot_2 <- ggplot(totproduksi, aes(x = Tahun, y = total_produksi, color = Kabupaten_kota)) +
  geom_line() +
  geom_point() +
  labs(title = "Tren Produksi Padi", x = "Tahun", y = "Total Produksi (Ton)") +
  scale_y_continuous(labels = scales::comma) +
  theme_minimal() +
  theme(legend.position = "right")
plot_2
```

## c. Perbandingan Produksi Padi per Kabupaten/Kota

```{r}

# Hitung total produksi padi per Kabupaten/Kota
totproduksi_kabkota <- padisumutfilter %>% 
  group_by(Kabupaten_kota) %>% 
  summarise(total_produksi = sum(Produksi))
totproduksi_kabkota

# Visualisasi dengan barplot
plot_3 <- ggplot(totproduksi_kabkota, aes(x = Kabupaten_kota, y = total_produksi, fill = Kabupaten_kota)) +
  geom_bar(stat = "identity") +
  labs(title = "Perbandingan Produksi Padi antara Kabupaten/Kota", x = "Kabupaten/Kota", y = "Total Produksi (Ton)") +
  scale_y_continuous(labels = scales::comma) +
  theme_minimal() +
  theme(legend.position = "none")  # hilangkan legend

# Rotasi sumbu x agar mudah dibaca
plot_3 + theme(axis.text.x = element_text(angle = 45, hjust = 1))


```
Perbandingan produksi padi dalam kurun waktu 2010 - 2022 adalah dari
Deli Serdang yang terbanyak dengan Jumlah Produksi Padi sebesar
5213178.41	Ton

## d. Perbandingan Rata-rata produksi Padi per Kabupaten/Kota

```{r}
# Turn off dplyr summarise() warning
options(dplyr.summarise.inform = FALSE)

# Melihat tren rata-rata produksi padi
rataproduksi <- padisumutfilter %>% 
  group_by(Tahun, Kabupaten_kota, .drop = FALSE) %>%  # Add .drop argument
  summarise(Rata_rata_produksi = sum(Rata_rata_produksi))
rataproduksi
```

```{r}

# Hitung total rata-rata produksi padi per Kabupaten/Kota
totrataproduksi_kabkota <- padisumutfilter %>% 
  group_by(Kabupaten_kota) %>% 
  summarise(total_rataproduksi = sum(Rata_rata_produksi))

# Visualisasi dengan barplot
plot_4 <- ggplot(totrataproduksi_kabkota, aes(x = Kabupaten_kota, y = total_rataproduksi, fill = Kabupaten_kota)) +
  geom_bar(stat = "identity") +
  labs(title = "Perbandingan Rata_rata Produksi Padi antara Kabupaten/Kota", x = "Kabupaten/Kota", y = "Rata_rata Produksi (Ton)") +
  scale_y_continuous(labels = scales::comma) +
  theme_minimal() +
  theme(legend.position = "none")  # hilangkan legend

# Rotasi sumbu x agar mudah dibaca
plot_4 + theme(axis.text.x = element_text(angle = 45, hjust = 1))


```

## e. Korelasi Luas Panen dan Produksi Padi

```{r}
# Visualisasi korelasi luas panen dan produksi padi
plot_5 <- ggplot(padisumutfilter, aes(x = Luas_panen, y = Produksi, color = Kabupaten_kota)) +
  geom_point() +
  labs(title = "Korelasi Produksi dan Luas Panen", x = "Luas Panen (Ha)", y = "Produksi (Ton)") +
  scale_y_continuous(labels = scales::comma) +
  theme_minimal() +
  theme(legend.position = "right")
plot_5
```

```{r}
# Hitung Pearson correlation coefficient
correlation_padi <- cor(padisumutfilter$Luas_panen, padisumutfilter$Produksi)

# Nilai correlation coefficient
cat("Koefisien Korelasi Pearson Luas Panen dan Produksi:", correlation_padi)
```

Berdasarkan grafik diatas bisa lihat bahwa ada korelasi antara luas panen dan produksi. Hubungan korelasi adalah positif dengan nilai korelasi sebesar 0,99, sehingga bisa disimpulkan bahwa jika semakin
banyak luas panen maka akan meningkat jumlah produksi padi.

## f. Perbandingan Rata-rata produksi dengan Produksi Padi

```{r}
# Create a boxplot using ggplot2
plot_6 <- ggplot(padisumutfilter, aes(x = Kabupaten_kota, y = Produksi - Rata_rata_produksi, fill = Kabupaten_kota)) +
  geom_boxplot() +
  labs(title = "Perbandingan Produksi dan Rata-rata Produksi per Kabupaten/Kota", x = "Kabupaten/Kota", y = "Selisih Produksi") +
  scale_y_continuous(labels = scales::comma) +
  theme_minimal() +
  theme(legend.position = "none")

# Rotasi sumbu x agar mudah dibaca
plot_6 + theme(axis.text.x = element_text(angle = 45, hjust = 1))
```


# 5. Prediksi Produksi Padi dengan ML

## a. Partisi Dataset
```{r}
set.seed(123)  # Untuk hasil yang dapat direproduksi
padisumut_splitIndex <- createDataPartition(padisumutfilter$Produksi, p = 0.7, list = FALSE)
datapadisumut_train <- padisumutfilter[padisumut_splitIndex, ]  # Data pelatihan (70%)
datapadisumut_test <- padisumutfilter[-padisumut_splitIndex, ]  # Data pengujian (30%)
dim(datapadisumut_train)
dim(datapadisumut_test)
```

##b. Model Random Forest
```{r}
# Membuat model RF
padisumut_rf_model <- randomForest(Produksi ~ Rata_rata_produksi + Luas_panen, data = datapadisumut_train, ntree = 1000)
```
```{r}
# Melakukan Prediksi terhadap Data Pengujian
predictions_rf_padisumut <- predict(padisumut_rf_model, datapadisumut_test)
```
```{r}
# Visualisasi Hasil
result_datapadisumut_rf <- data.frame(Produksi = datapadisumut_test$Produksi, Predictions = predictions_rf_padisumut)

# Visualisasi Perbandingan Produksi Aktual dengan Hasil Prediksi
ggplot(data = result_datapadisumut_rf, aes(x = Produksi, y = Predictions)) +
  geom_point() +
  geom_abline(intercept = 0, slope = 1, color = "red", linetype = "dashed") +
  scale_x_continuous(labels = scales::comma) +
  scale_y_continuous(labels = scales::comma) +
  labs(x = "Produksi Aktual (Ton)", y = "Prediksi Produksi (Ton)") +
  ggtitle("Perbandingan Produksi Aktual dan Prediksi Model RF") +
  theme_minimal()
```
```{r}
# Visualisasi Produksi Aktual dengan Hasil Prediksi
ggplot(data = result_datapadisumut_rf, aes(x = 1:length(Produksi))) +
  geom_line(aes(y = Produksi, color = "Aktual"), size = 1) +
  geom_line(aes(y = Predictions, color = "Prediksi"), size = 1) +
  labs(x = "Observasi", y = "Produksi (Ton)") +
  scale_color_manual(values = c("Aktual" = "blue", "Prediksi" = "red")) +
  ggtitle("Perbandingan Produksi Aktual dan Prediksi Model RF") +
  theme_minimal()
```

```{r}
# Visualisasi hasil prediksi dengan sumbu x adalah tahun
result_datapadisumut_rf2 <- data.frame(Tahun = datapadisumut_test$Tahun, Produksi = datapadisumut_test$Produksi, Predictions = predictions_rf_padisumut)

ggplot(data = result_datapadisumut_rf2, aes(x = Tahun)) +
  geom_line(aes(y = Produksi, color = "Aktual"), size = 1) +
  geom_line(aes(y = Predictions, color = "Prediksi"), size = 1) +
  labs(x = "Tahun", y = "Produksi (Ton)") +
  scale_color_manual(values = c("Aktual" = "blue", "Prediksi" = "red")) +
  ggtitle("Perbandingan Produksi Aktual dan Prediksi Model RF") +
  scale_y_continuous(labels = scales::comma) +
  theme_minimal()
```
```{r}
# Evaluasi RF Model

# Hitung MAE
mae_value_rf_padisumut <- mae(datapadisumut_test$Produksi, predictions_rf_padisumut)

# Hitung MSE
mse_value_rf_padisumut <- mse(datapadisumut_test$Produksi, predictions_rf_padisumut)

# Hitung RMSE
rmse_value_rf_padisumut <- rmse(datapadisumut_test$Produksi, predictions_rf_padisumut)

# Hitung MAPE
mape_value_rf_padisumut <- mape(datapadisumut_test$Produksi, predictions_rf_padisumut)

# Tampilkan hasil evaluasi
cat(paste("MAE: ", mae_value_rf_padisumut, "\n"))
cat(paste("MSE: ", mse_value_rf_padisumut, "\n"))
cat(paste("RMSE: ", rmse_value_rf_padisumut, "\n"))
cat(paste("MAPE: ", mape_value_rf_padisumut, "%\n"))
```


##c. Model SVR
```{r}
# Membuat model SVR
padisumut_svr_model <- svm(Produksi ~ Rata_rata_produksi + Luas_panen, data = datapadisumut_train, kernel = "radial", cost = 1)
```

```{r}
# Melakukan prediksi dengan Data Testing
predictions_svr_padisumut <- predict(padisumut_svr_model, datapadisumut_test)
```

```{r}
# Visualisasi hasil prediksi
result_datapadisumut_svr <- data.frame(Produksi = datapadisumut_test$Produksi, Predictions = predictions_svr_padisumut)

ggplot(data = result_datapadisumut_svr, aes(x = Produksi, y = Predictions)) +
  geom_point() +
  geom_abline(intercept = 0, slope = 1, color = "red", linetype = "dashed") +
  labs(x = "Produksi Aktual (Ton)", y = "Prediksi Produksi (Ton)") +
  scale_x_continuous(labels = scales::comma) +
  scale_y_continuous(labels = scales::comma) +
  ggtitle("Perbandingan Produksi Aktual dan Prediksi Model SVR") +
  theme_minimal()
```

```{r}
# Buat grafik garis dengan ggplot2
ggplot(data = result_datapadisumut_svr, aes(x = 1:length(Produksi))) +
  geom_line(aes(y = Produksi, color = "Aktual"), size = 1) +
  geom_line(aes(y = Predictions, color = "Prediksi"), size = 1) +
  labs(x = "Observasi", y = "Produksi (Ton)") +
  scale_color_manual(values = c("Aktual" = "blue", "Prediksi" = "red")) +
  ggtitle("Perbandingan Produksi Aktual dan Prediksi Model SVR") +
  scale_y_continuous(labels = scales::comma) +
  theme_minimal()
```

```{r}
# Visualisasi hasil prediksi dengan sumbu x adalah tahun
result_datapadisumut_svr2 <- data.frame(Tahun = datapadisumut_test$Tahun, Produksi = datapadisumut_test$Produksi, Predictions = predictions_svr_padisumut)

ggplot(data = result_datapadisumut_svr2, aes(x = Tahun)) +
  geom_line(aes(y = Produksi, color = "Aktual"), size = 1) +
  geom_line(aes(y = Predictions, color = "Prediksi"), size = 1) +
  labs(x = "Tahun", y = "Produksi (Ton)") +
  scale_color_manual(values = c("Aktual" = "blue", "Prediksi" = "red")) +
  ggtitle("Perbandingan Produksi Aktual dan Prediksi Model SVR") +
  scale_y_continuous(labels = scales::comma) +
  theme_minimal()
```

```{r}
# Evaluasi SVR Model

# Hitung MAE
mae_value_svr_padisumut <- mae(datapadisumut_test$Produksi, predictions_svr_padisumut)

# Hitung MSE
mse_value_svr_padisumut <- mse(datapadisumut_test$Produksi, predictions_svr_padisumut)

# Hitung RMSE
rmse_value_svr_padisumut <- rmse(datapadisumut_test$Produksi, predictions_svr_padisumut)

# Hitung MAPE
mape_value_svr_padisumut <- mape(datapadisumut_test$Produksi, predictions_svr_padisumut)

# Tampilkan hasil evaluasi
cat(paste("MAE: ", mae_value_svr_padisumut, "\n"))
cat(paste("MSE: ", mse_value_svr_padisumut, "\n"))
cat(paste("RMSE: ", rmse_value_svr_padisumut, "\n"))
cat(paste("MAPE: ", mape_value_svr_padisumut, "%\n"))
```

##d. Intepretasikan dan Membandingkan Model Random Forest dan SVR
```{r}
model_performance_padisumut <- data.frame(
  No = c(1:2),
  Model = c("Random Forest", "SVR"),
  MSE = c(mse_value_rf_padisumut, mse_value_svr_padisumut),
  RSME = c(rmse_value_rf_padisumut, rmse_value_svr_padisumut),
  MAE = c(mae_value_rf_padisumut, mae_value_svr_padisumut),
  MAPE = c(mape_value_rf_padisumut, mape_value_svr_padisumut),
  stringsAsFactors = FALSE
  
)
model_performance_padisumut
```
Berdasarkan hasil diatas, kalau dilihat dari performance matrik tingkat kesalahan yang paling rendah (MAE), maka model **Random Forest** yang dianggap sebagai model terbaik dalam hal akurasi prediksi produksi padi sumut.
