---
title: "palawijaEDApredictions"
author: "Roni Yunis"
date: "2023-10-07"
output: html_document
---

# 1. Load Library/Packages
```{r}
# library untuk manipulasi data
library(dplyr)
# library untuk manipulasi data tanggal
library(lubridate)
# library untuk menampilkan hasil statistik deskriptif
library(summarytools)
# library untuk visualisasi data
library (ggplot2)
# library untuk membaca data dari file Excel (.xlsx)
library(readxl)
```


# 2. Obstain Data

## a.Import Data
```{r}
palawija <- read_excel("dataset/pangan_Indonesia.xlsx")
```

## b.Menampilkan Contoh Data
```{r}
# Menampilkan 6 data teratas
head(palawija)
```

```{r}
# Menampilkan 6 data terbawah
tail(palawija)
```

```{r}
glimpse(palawija)
```

# 3. Scrub Data

## a. Merubah type data
```{r}
# Merubah type data karakter menjadi numeric
palawija$Produksi <- as.numeric(palawija$Produksi)
palawija$Produktivitas <- as.numeric(palawija$Produktivitas)
palawija$Luas_Panen <- as.numeric(palawija$Luas_Panen)
glimpse(palawija)
```

```{r}
# Merubah type Tahun menjadi Date
palawija$Tahun <- make_date(palawija$Tahun)
glimpse(palawija)
```
```{r}
tail(palawija)
```
```{r}
head(palawija)
```

## b. Menghapus Data Kosong
```{r}
# Menampilkan variabel dengan baris kosong
glimpse(palawija)
colSums(is.na(palawija))
```
Jumlah data : 5,474 Record. Dari 6 variabel terhadap 3 buah variabel dengan data NA'S

```{r}
# Menghapus data NA'S
palawija_clean <- na.omit(palawija)
colSums(is.na(palawija_clean))
summary(palawija_clean)
```
Berdasarkan hasil diatas bisa dilihat semua variabel tidak ada lagi data
yang kosong atau NA'
```{r}
glimpse(palawija_clean)
```
Jumlah data setelah dihapus data NA' menjadi 4,647 baris observasi dengan
6 variabel.


# 4. Explore Data Analysis (EDA)
## a.Tampilkan Dataset
```{r}
glimpse(palawija_clean)
```
## b.Menampilkan hasil statistik deskriptif
```{r}
descr(palawija_clean)
```

## c. Filter data jagung, kacang hijau, kacang kedelai, kacang tanah, ubi jalar, dan ubi kayu
### - Filter data jagung
```{r}
Jagung <- filter(palawija_clean, Jenis_Komoditi == "Jagung")
Jagung

```
### - Filter data kacang hijau
```{r}
KacangHijau <- filter(palawija_clean, Jenis_Komoditi == "Kacang Hijau")
KacangHijau
```
### - Filter data kacang kedelai
```{r}
KacangKedelai <- filter(palawija_clean, Jenis_Komoditi == "Kedelai")
KacangKedelai
```
### - Filter data kacang tanah
```{r}
KacangTanah <- filter(palawija_clean, Jenis_Komoditi == "Kacang Tanah")
KacangTanah
```
### - Filter data ubi jalar
```{r}
UbiJalar <- filter(palawija_clean, Jenis_Komoditi == "Ubi Jalar")
UbiJalar

```
### - Filter data ubi kayu
```{r}
UbiKayu <- filter(palawija_clean, Jenis_Komoditi == "Ubi Kayu")
UbiKayu
```

## d. Jumlah Produksi Palawija Per Provinsi
### - Jumlah Produksi Jagung Per Provinsi
```{r}
plot_jagung_1 <- ggplot(Jagung, aes(x = Tahun, y = Produksi, group = Provinsi, color = Provinsi)) +
  geom_line() +
  labs(title = "Jumlah Produksi Jagung", x = "Tahun", y = "Produksi Jagung (Ton)") +
  scale_y_continuous(labels = scales::comma) +
  theme_minimal() +
  theme(legend.position = "right")
plot_jagung_1

```

```{r}
# Hitung total produksi per provinsi
totproduksi_jagung <- Jagung %>% 
  #mutate(first_date_month = floor_date(Tahun, unit = "year")) %>% 
  group_by(Provinsi) %>% 
  summarise(JumlahProduksi = sum(Produksi)) %>% 
  arrange(JumlahProduksi)
totproduksi_jagung
```

```{r}
# Turn off dplyr summarise() warning
options(dplyr.summarise.inform = FALSE)

# Hitung total produksi per provinsi/tahun
totproduksi_jagung <- Jagung %>% 
  group_by(Tahun, Provinsi, .drop = FALSE) %>%  # Add .drop argument
  summarise(TotalProduksi = sum(Produksi))

totproduksi_jagung
```

```{r}
summary(totproduksi_jagung)
```


### - Jumlah Produksi Kacang Hijau Per Provinsi
```{r}
plot_kacanghijau_1 <- ggplot(KacangHijau, aes(x = Tahun, y = Produksi, group = Provinsi, color = Provinsi)) +
  geom_line() +
  labs(title = "Jumlah Produksi Kacang Hijau", x = "Tahun", y = "Produksi Kacang Hijau (Ton)") +
  scale_y_continuous(labels = scales::comma) +
  theme_minimal() +
  theme(legend.position = "right")
plot_kacanghijau_1

```

```{r}
# Hitung total produksi per provinsi
totproduksi_kacanghijau <- KacangHijau %>% 
  #mutate(first_date_month = floor_date(Tahun, unit = "year")) %>% 
  group_by(Provinsi) %>% 
  summarise(JumlahProduksi = sum(Produksi)) %>% 
  arrange(JumlahProduksi)
totproduksi_kacanghijau
```

```{r}
# Turn off dplyr summarise() warning
options(dplyr.summarise.inform = FALSE)

# Hitung total produksi per provinsi/tahun
totproduksi_kacanghijau <- KacangHijau %>% 
  group_by(Tahun, Provinsi, .drop = FALSE) %>%  # Add .drop argument
  summarise(TotalProduksi = sum(Produksi))

totproduksi_kacanghijau
```

```{r}
summary(totproduksi_kacanghijau)
```



### - Jumlah Produksi Kacang Kedelai Per Provinsi
```{r}
plot_kacangkedelai_1 <- ggplot(KacangKedelai, aes(x = Tahun, y = Produksi, group = Provinsi, color = Provinsi)) +
  geom_line() +
  labs(title = "Jumlah Produksi Kacang Kedelai", x = "Tahun", y = "Produksi Kacang Kedelai (Ton)") +
  scale_y_continuous(labels = scales::comma) +
  theme_minimal() +
  theme(legend.position = "right")
plot_kacangkedelai_1

```

```{r}
# Hitung total produksi per provinsi
totproduksi_kacangkedelai <- KacangKedelai %>% 
  #mutate(first_date_month = floor_date(Tahun, unit = "year")) %>% 
  group_by(Provinsi) %>% 
  summarise(JumlahProduksi = sum(Produksi)) %>% 
  arrange(JumlahProduksi)
totproduksi_kacangkedelai
```

```{r}
# Turn off dplyr summarise() warning
options(dplyr.summarise.inform = FALSE)

# Hitung total produksi per provinsi/tahun
totproduksi_kacangkedelai <- KacangKedelai %>% 
  group_by(Tahun, Provinsi, .drop = FALSE) %>%  # Add .drop argument
  summarise(TotalProduksi = sum(Produksi))

totproduksi_kacangkedelai
```

```{r}
summary(totproduksi_kacangkedelai)
```


### - Jumlah Produksi Kacang Tanah Per Provinsi
```{r}
plot_kacangtanah_1 <- ggplot(KacangTanah, aes(x = Tahun, y = Produksi, group = Provinsi, color = Provinsi)) +
  geom_line() +
  labs(title = "Jumlah Produksi Kacang Tanah", x = "Tahun", y = "Produksi Kacang Tanah (Ton)") +
  scale_y_continuous(labels = scales::comma) +
  theme_minimal() +
  theme(legend.position = "right")
plot_kacangtanah_1

```

```{r}
# Hitung total produksi per provinsi
totproduksi_kacangtanah <- KacangTanah %>% 
  #mutate(first_date_month = floor_date(Tahun, unit = "year")) %>% 
  group_by(Provinsi) %>% 
  summarise(JumlahProduksi = sum(Produksi)) %>% 
  arrange(JumlahProduksi)
totproduksi_kacangtanah
```

```{r}
# Turn off dplyr summarise() warning
options(dplyr.summarise.inform = FALSE)

# Hitung total produksi per provinsi/tahun
totproduksi_kacangtanah <- KacangTanah %>% 
  group_by(Tahun, Provinsi, .drop = FALSE) %>%  # Add .drop argument
  summarise(TotalProduksi = sum(Produksi))

totproduksi_kacangtanah
```

```{r}
summary(totproduksi_kacangtanah)
```


### - Jumlah Produksi Ubi Jalar Per Provinsi
```{r}
plot_ubijalar_1 <- ggplot(UbiJalar, aes(x = Tahun, y = Produksi, group = Provinsi, color = Provinsi)) +
  geom_line() +
  labs(title = "Jumlah Produksi Ubi Jalar", x = "Tahun", y = "Produksi Ubi Jalar (Ton)") +
  scale_y_continuous(labels = scales::comma) +
  theme_minimal() +
  theme(legend.position = "right")
plot_ubijalar_1

```

```{r}
# Hitung total produksi per provinsi
totproduksi_ubijalar <- UbiJalar %>% 
  #mutate(first_date_month = floor_date(Tahun, unit = "year")) %>% 
  group_by(Provinsi) %>% 
  summarise(JumlahProduksi = sum(Produksi)) %>% 
  arrange(JumlahProduksi)
totproduksi_ubijalar
```

```{r}
# Turn off dplyr summarise() warning
options(dplyr.summarise.inform = FALSE)

# Hitung total produksi per provinsi/tahun
totproduksi_ubijalar <- UbiJalar %>% 
  group_by(Tahun, Provinsi, .drop = FALSE) %>%  # Add .drop argument
  summarise(TotalProduksi = sum(Produksi))

totproduksi_ubijalar
```

```{r}
summary(totproduksi_ubijalar)
```


### - Jumlah Produksi Ubi Kayu Per Provinsi
```{r}
plot_ubikayu_1 <- ggplot(UbiKayu, aes(x = Tahun, y = Produksi, group = Provinsi, color = Provinsi)) +
  geom_line() +
  labs(title = "Jumlah Produksi Ubi Kayu", x = "Tahun", y = "Produksi Ubi Kayu (Ton)") +
  scale_y_continuous(labels = scales::comma) +
  theme_minimal() +
  theme(legend.position = "right")
plot_ubikayu_1

```

```{r}
# Hitung total produksi per provinsi
totproduksi_ubikayu <- UbiKayu %>% 
  #mutate(first_date_month = floor_date(Tahun, unit = "year")) %>% 
  group_by(Provinsi) %>% 
  summarise(JumlahProduksi = sum(Produksi)) %>% 
  arrange(JumlahProduksi)
totproduksi_ubikayu
```

```{r}
# Turn off dplyr summarise() warning
options(dplyr.summarise.inform = FALSE)

# Hitung total produksi per provinsi/tahun
totproduksi_ubikayu <- UbiKayu %>% 
  group_by(Tahun, Provinsi, .drop = FALSE) %>%  # Add .drop argument
  summarise(TotalProduksi = sum(Produksi))

totproduksi_ubikayu
```

```{r}
summary(totproduksi_ubikayu)
```



## e. Tren Produksi Palawija Per Provinsi
### - Tren Produksi Jagung Per Provinsi
```{r}
# Visualisasi Tren Produksi Jagung
plot_jagung_2 <- ggplot(totproduksi_jagung, aes(x = Tahun, y = TotalProduksi, color = Provinsi)) +
  geom_line() +
  geom_point() +
  labs(title = "Tren Produksi Jagung", x = "Tahun", y = "Total Produksi (Ton)") +
  scale_y_continuous(labels = scales::comma) +
  theme_minimal() +
  theme(legend.position = "right")
plot_jagung_2
```
### - Tren Produksi Kacang Hijau Per Provinsi
```{r}
# Visualisasi Tren Produksi Kacang Hijau
plot_kacanghijau_2 <- ggplot(totproduksi_kacanghijau, aes(x = Tahun, y = TotalProduksi, color = Provinsi)) +
  geom_line() +
  geom_point() +
  labs(title = "Tren Produksi Kacang Hijau", x = "Tahun", y = "Total Produksi (Ton)") +
  scale_y_continuous(labels = scales::comma) +
  theme_minimal() +
  theme(legend.position = "right")
plot_kacanghijau_2
```

### - Tren Produksi Kacang Kedelai Per Provinsi
```{r}
# Visualisasi Tren Produksi Kacang Kedelai
plot_kacangkedelai_2 <- ggplot(totproduksi_kacangkedelai, aes(x = Tahun, y = TotalProduksi, color = Provinsi)) +
  geom_line() +
  geom_point() +
  labs(title = "Tren Produksi Kacang Kedelai", x = "Tahun", y = "Total Produksi (Ton)") +
  scale_y_continuous(labels = scales::comma) +
  theme_minimal() +
  theme(legend.position = "right")
plot_kacangkedelai_2
```

### - Tren Produksi Kacang Tanah Per Provinsi
```{r}
# Visualisasi Tren Produksi Kacang Tanah
plot_kacangtanah_2 <- ggplot(totproduksi_kacangtanah, aes(x = Tahun, y = TotalProduksi, color = Provinsi)) +
  geom_line() +
  geom_point() +
  labs(title = "Tren Produksi Kacang Tanah", x = "Tahun", y = "Total Produksi (Ton)") +
  scale_y_continuous(labels = scales::comma) +
  theme_minimal() +
  theme(legend.position = "right")
plot_kacangtanah_2
```

### - Tren Produksi Ubi Jalar Per Provinsi
```{r}
# Visualisasi Tren Produksi Ubi Jalar
plot_ubijalar_2 <- ggplot(totproduksi_ubijalar, aes(x = Tahun, y = TotalProduksi, color = Provinsi)) +
  geom_line() +
  geom_point() +
  labs(title = "Tren Produksi Ubi Jalar", x = "Tahun", y = "Total Produksi (Ton)") +
  scale_y_continuous(labels = scales::comma) +
  theme_minimal() +
  theme(legend.position = "right")
plot_ubijalar_2
```

### - Tren Produksi Ubi Kayu Per Provinsi
```{r}
# Visualisasi Tren Produksi Ubi Kayu
plot_ubikayu_2 <- ggplot(totproduksi_ubikayu, aes(x = Tahun, y = TotalProduksi, color = Provinsi)) +
  geom_line() +
  geom_point() +
  labs(title = "Tren Produksi Ubi Kayu", x = "Tahun", y = "Total Produksi (Ton)") +
  scale_y_continuous(labels = scales::comma) +
  theme_minimal() +
  theme(legend.position = "right")
plot_ubikayu_2
```



## f. Perbandingan Produksi Palawija Per Provinsi
### - Perbandingan Produksi Jagung Per Provinsi
```{r}
# Hitung total produksi Jagung per Provinsi
totproduksi_jagung_provinsi <- Jagung %>% 
  group_by(Provinsi) %>% 
  summarise(TotalProduksi = sum(Produksi))
totproduksi_jagung_provinsi

# Visualisasi dengan barplot
plot_jagung_3 <- ggplot(totproduksi_jagung_provinsi, aes(x = Provinsi, y = TotalProduksi, fill = Provinsi)) +
  geom_bar(stat = "identity") +
  labs(title = "Perbandingan Produksi Jagung antara Provinsi", x = "Provinsi", y = "Total Produksi (Ton)") +
  scale_y_continuous(labels = scales::comma) +
  theme_minimal() +
  theme(legend.position = "none")  # hilangkan legend

# Rotasi sumbu x agar mudah dibaca
plot_jagung_3 + theme(axis.text.x = element_text(angle = 45, hjust = 1))
```
Perbandingan produksi Jagung dalam kurun waktu 1993 - 2015 adalah dari provinsi Jawa Timur yang terbanyak dengan Jumlah Produksi Jagung sebesar 98164357 Ton.


### - Perbandingan Produksi Kacang Hijau Per Provinsi
```{r}
# Hitung total produksi Kacang Hijau per Provinsi
totproduksi_kacanghijau_provinsi <- KacangHijau %>% 
  group_by(Provinsi) %>% 
  summarise(TotalProduksi = sum(Produksi))
totproduksi_kacanghijau_provinsi

# Visualisasi dengan barplot
plot_kacanghijau_3 <- ggplot(totproduksi_kacanghijau_provinsi, aes(x = Provinsi, y = TotalProduksi, fill = Provinsi)) +
  geom_bar(stat = "identity") +
  labs(title = "Perbandingan Produksi Kacang Hijau antara Provinsi", x = "Provinsi", y = "Total Produksi (Ton)") +
  scale_y_continuous(labels = scales::comma) +
  theme_minimal() +
  theme(legend.position = "none")  # hilangkan legend

# Rotasi sumbu x agar mudah dibaca
plot_kacanghijau_3 + theme(axis.text.x = element_text(angle = 45, hjust = 1))
```
Perbandingan produksi Kacang Hijau dalam kurun waktu 1993 - 2015 adalah dari provinsi Jawa Tengah yang terbanyak dengan Jumlah Produksi Kacang Hijau sebesar 1549775 Ton.


### - Perbandingan Produksi Kacang Kedelai Per Provinsi
```{r}
# Hitung total produksi Kacang Kedelai per Provinsi
totproduksi_kacangkedelai_provinsi <- KacangKedelai %>% 
  group_by(Provinsi) %>% 
  summarise(TotalProduksi = sum(Produksi))
totproduksi_kacangkedelai_provinsi

# Visualisasi dengan barplot
plot_kacangkedelai_3 <- ggplot(totproduksi_kacangkedelai_provinsi, aes(x = Provinsi, y = TotalProduksi, fill = Provinsi)) +
  geom_bar(stat = "identity") +
  labs(title = "Perbandingan Produksi Kacang Kedelai antara Provinsi", x = "Provinsi", y = "Total Produksi (Ton)") +
  scale_y_continuous(labels = scales::comma) +
  theme_minimal() +
  theme(legend.position = "none")  # hilangkan legend

# Rotasi sumbu x agar mudah dibaca
plot_kacangkedelai_3 + theme(axis.text.x = element_text(angle = 45, hjust = 1))
```
Perbandingan produksi Kacang Kedelai dalam kurun waktu 1993 - 2015 adalah dari provinsi Jawa Timur yang terbanyak dengan Jumlah Produksi Kacang Kedelai sebesar 8773308 Ton.


### - Perbandingan Produksi Kacang Tanah Per Provinsi
```{r}
# Hitung total produksi Kacang Tanah per Provinsi
totproduksi_kacangtanah_provinsi <- KacangTanah %>% 
  group_by(Provinsi) %>% 
  summarise(TotalProduksi = sum(Produksi))
totproduksi_kacangtanah_provinsi

# Visualisasi dengan barplot
plot_kacangtanah_3 <- ggplot(totproduksi_kacangtanah_provinsi, aes(x = Provinsi, y = TotalProduksi, fill = Provinsi)) +
  geom_bar(stat = "identity") +
  labs(title = "Perbandingan Produksi Kacang Tanah antara Provinsi", x = "Provinsi", y = "Total Produksi (Ton)") +
  scale_y_continuous(labels = scales::comma) +
  theme_minimal() +
  theme(legend.position = "none")  # hilangkan legend

# Rotasi sumbu x agar mudah dibaca
plot_kacangtanah_3 + theme(axis.text.x = element_text(angle = 45, hjust = 1))
```
Perbandingan produksi Kacang Tanah dalam kurun waktu 1993 - 2015 adalah dari provinsi Jawa Timur yang terbanyak dengan Jumlah Produksi Kacang Tanah sebesar 4295694 Ton.


### - Perbandingan Produksi Ubi Jalar Per Provinsi
```{r}
# Hitung total produksi Ubi Jalar per Provinsi
totproduksi_ubijalar_provinsi <- UbiJalar %>% 
  group_by(Provinsi) %>% 
  summarise(TotalProduksi = sum(Produksi))
totproduksi_ubijalar_provinsi

# Visualisasi dengan barplot
plot_ubijalar_3 <- ggplot(totproduksi_ubijalar_provinsi, aes(x = Provinsi, y = TotalProduksi, fill = Provinsi)) +
  geom_bar(stat = "identity") +
  labs(title = "Perbandingan Produksi Ubi Jalar antara Provinsi", x = "Provinsi", y = "Total Produksi (Ton)") +
  scale_y_continuous(labels = scales::comma) +
  theme_minimal() +
  theme(legend.position = "none")  # hilangkan legend

# Rotasi sumbu x agar mudah dibaca
plot_ubijalar_3 + theme(axis.text.x = element_text(angle = 45, hjust = 1))
```
Perbandingan produksi Ubi Jalar dalam kurun waktu 1993 - 2015 adalah dari provinsi Jawa Barat yang terbanyak dengan Jumlah Produksi Ubi Jalar sebesar 9548484.00 Ton.


### - Perbandingan Produksi Ubi Kayu Per Provinsi
```{r}
# Hitung total produksi Ubi Kayu per Provinsi
totproduksi_ubikayu_provinsi <- UbiKayu %>% 
  group_by(Provinsi) %>% 
  summarise(TotalProduksi = sum(Produksi))
totproduksi_ubikayu_provinsi

# Visualisasi dengan barplot
plot_ubikayu_3 <- ggplot(totproduksi_ubikayu_provinsi, aes(x = Provinsi, y = TotalProduksi, fill = Provinsi)) +
  geom_bar(stat = "identity") +
  labs(title = "Perbandingan Produksi Ubi Kayu antara Provinsi", x = "Provinsi", y = "Total Produksi (Ton)") +
  scale_y_continuous(labels = scales::comma) +
  theme_minimal() +
  theme(legend.position = "none")  # hilangkan legend

# Rotasi sumbu x agar mudah dibaca
plot_ubikayu_3 + theme(axis.text.x = element_text(angle = 45, hjust = 1))
```
Perbandingan produksi Ubi Kayu dalam kurun waktu 1993 - 2015 adalah dari provinsi Lampung yang terbanyak dengan Jumlah Produksi Ubi Kayu sebesar 118343702 Ton.



## g. Perbandingan Produktivitas Palawija Per Provinsi
### - Perbandingan Produktivitas Jagung Per Provinsi
```{r}
# Turn off dplyr summarise() warning
options(dplyr.summarise.inform = FALSE)

# Melihat tren produktivitas jagung
produktivitas_jagung <- Jagung %>% 
  group_by(Tahun, Provinsi, .drop = FALSE) %>%  # Add .drop argument
  summarise(Produktivitas = sum(Produktivitas))
produktivitas_jagung
```

```{r}

# Hitung total produktivitas Jagung per provinsi
totproduktivitas_jagung_provinsi <- Jagung %>% 
  group_by(Provinsi) %>% 
  summarise(Total_Produktivitas = sum(Produktivitas))

# Visualisasi dengan barplot
plot_jagung_4 <- ggplot(totproduktivitas_jagung_provinsi, aes(x = Provinsi, y = Total_Produktivitas, fill = Provinsi)) +
  geom_bar(stat = "identity") +
  labs(title = "Perbandingan Produktivitas Jagung antar Provinsi", x = "Provinsi", y = "Produktivitas (Kuintal/Hektar)") +
  scale_y_continuous(labels = scales::comma) +
  theme_minimal() +
  theme(legend.position = "none")  # hilangkan legend

# Rotasi sumbu x agar mudah dibaca
plot_jagung_4 + theme(axis.text.x = element_text(angle = 45, hjust = 1))


```


### - Perbandingan Produktivitas Kacang Hijau Per Provinsi
```{r}
# Turn off dplyr summarise() warning
options(dplyr.summarise.inform = FALSE)

# Melihat tren produktivitas Kacang Hijau
produktivitas_kacanghijau <- KacangHijau %>% 
  group_by(Tahun, Provinsi, .drop = FALSE) %>%  # Add .drop argument
  summarise(Produktivitas = sum(Produktivitas))
produktivitas_kacanghijau
```

```{r}

# Hitung total produktivitas Kacang Hijau per provinsi
totproduktivitas_kacanghijau_provinsi <- KacangHijau %>% 
  group_by(Provinsi) %>% 
  summarise(Total_Produktivitas = sum(Produktivitas))

# Visualisasi dengan barplot
plot_kacanghijau_4 <- ggplot(totproduktivitas_kacanghijau_provinsi, aes(x = Provinsi, y = Total_Produktivitas, fill = Provinsi)) +
  geom_bar(stat = "identity") +
  labs(title = "Perbandingan Produktivitas Kacang Hijau antar Provinsi", x = "Provinsi", y = "Produktivitas (Kuintal/Hektar)") +
  scale_y_continuous(labels = scales::comma) +
  theme_minimal() +
  theme(legend.position = "none")  # hilangkan legend

# Rotasi sumbu x agar mudah dibaca
plot_kacanghijau_4 + theme(axis.text.x = element_text(angle = 45, hjust = 1))


```


### - Perbandingan Produktivitas Kacang Kedelai Per Provinsi
```{r}
# Turn off dplyr summarise() warning
options(dplyr.summarise.inform = FALSE)

# Melihat tren produktivitas Kacang Kedelai
produktivitas_kacangkedelai <- KacangKedelai %>% 
  group_by(Tahun, Provinsi, .drop = FALSE) %>%  # Add .drop argument
  summarise(Produktivitas = sum(Produktivitas))
produktivitas_kacangkedelai
```

```{r}

# Hitung total produktivitas Kacang Kedelai per provinsi
totproduktivitas_kacangkedelai_provinsi <- KacangKedelai %>% 
  group_by(Provinsi) %>% 
  summarise(Total_Produktivitas = sum(Produktivitas))

# Visualisasi dengan barplot
plot_kacangkedelai_4 <- ggplot(totproduktivitas_kacangkedelai_provinsi, aes(x = Provinsi, y = Total_Produktivitas, fill = Provinsi)) +
  geom_bar(stat = "identity") +
  labs(title = "Perbandingan Produktivitas Kacang Kedelai antar Provinsi", x = "Provinsi", y = "Produktivitas (Kuintal/Hektar)") +
  scale_y_continuous(labels = scales::comma) +
  theme_minimal() +
  theme(legend.position = "none")  # hilangkan legend

# Rotasi sumbu x agar mudah dibaca
plot_kacangkedelai_4 + theme(axis.text.x = element_text(angle = 45, hjust = 1))


```


### - Perbandingan Produktivitas Kacang Tanah Per Provinsi
```{r}
# Turn off dplyr summarise() warning
options(dplyr.summarise.inform = FALSE)

# Melihat tren produktivitas Kacang Tanah
produktivitas_kacangtanah <- KacangTanah %>% 
  group_by(Tahun, Provinsi, .drop = FALSE) %>%  # Add .drop argument
  summarise(Produktivitas = sum(Produktivitas))
produktivitas_kacangtanah
```

```{r}

# Hitung total produktivitas Kacang Tanah per provinsi
totproduktivitas_kacangtanah_provinsi <- KacangTanah %>% 
  group_by(Provinsi) %>% 
  summarise(Total_Produktivitas = sum(Produktivitas))

# Visualisasi dengan barplot
plot_kacangtanah_4 <- ggplot(totproduktivitas_kacangtanah_provinsi, aes(x = Provinsi, y = Total_Produktivitas, fill = Provinsi)) +
  geom_bar(stat = "identity") +
  labs(title = "Perbandingan Produktivitas Kacang Tanah antar Provinsi", x = "Provinsi", y = "Produktivitas (Kuintal/Hektar)") +
  scale_y_continuous(labels = scales::comma) +
  theme_minimal() +
  theme(legend.position = "none")  # hilangkan legend

# Rotasi sumbu x agar mudah dibaca
plot_kacangtanah_4 + theme(axis.text.x = element_text(angle = 45, hjust = 1))


```


### - Perbandingan Produktivitas Ubi Jalar Per Provinsi
```{r}
# Turn off dplyr summarise() warning
options(dplyr.summarise.inform = FALSE)

# Melihat tren produktivitas Ubi Jalar
produktivitas_ubijalar <- UbiJalar %>% 
  group_by(Tahun, Provinsi, .drop = FALSE) %>%  # Add .drop argument
  summarise(Produktivitas = sum(Produktivitas))
produktivitas_ubijalar
```

```{r}

# Hitung total produkstivitas Ubi Jalar per provinsi
totproduktivitas_ubijalar_provinsi <- UbiJalar %>% 
  group_by(Provinsi) %>% 
  summarise(Total_Produktivitas = sum(Produktivitas))

# Visualisasi dengan barplot
plot_ubijalar_4 <- ggplot(totproduktivitas_ubijalar_provinsi, aes(x = Provinsi, y = Total_Produktivitas, fill = Provinsi)) +
  geom_bar(stat = "identity") +
  labs(title = "Perbandingan Produktivitas Ubi Jalar antar Provinsi", x = "Provinsi", y = "Produktivitas (Kuintal/Hektar)") +
  scale_y_continuous(labels = scales::comma) +
  theme_minimal() +
  theme(legend.position = "none")  # hilangkan legend

# Rotasi sumbu x agar mudah dibaca
plot_ubijalar_4 + theme(axis.text.x = element_text(angle = 45, hjust = 1))


```


### - Perbandingan Produktivitas Ubi Kayu Per Provinsi
```{r}
# Turn off dplyr summarise() warning
options(dplyr.summarise.inform = FALSE)

# Melihat tren produktivitas Ubi Kayu
produktivitas_ubikayu <- UbiKayu %>% 
  group_by(Tahun, Provinsi, .drop = FALSE) %>%  # Add .drop argument
  summarise(Produktivitas = sum(Produktivitas))
produktivitas_ubikayu
```

```{r}

# Hitung total produkstivitas Ubi Kayu per provinsi
totproduktivitas_ubikayu_provinsi <- UbiKayu %>% 
  group_by(Provinsi) %>% 
  summarise(Total_Produktivitas = sum(Produktivitas))

# Visualisasi dengan barplot
plot_ubikayu_4 <- ggplot(totproduktivitas_ubikayu_provinsi, aes(x = Provinsi, y = Total_Produktivitas, fill = Provinsi)) +
  geom_bar(stat = "identity") +
  labs(title = "Perbandingan Produktivitas Ubi Kayu antar Provinsi", x = "Provinsi", y = "Produktivitas (Kuintal/Hektar)") +
  scale_y_continuous(labels = scales::comma) +
  theme_minimal() +
  theme(legend.position = "none")  # hilangkan legend

# Rotasi sumbu x agar mudah dibaca
plot_ubikayu_4 + theme(axis.text.x = element_text(angle = 45, hjust = 1))


```



## h. Korelasi Luas Panen dan Produksi Palawija
### - Korelasi Luas Panen dan Produksi Jagung
```{r}
# Visualisasi korelasi luas panen dan produksi Jagung
plot_jagung_5 <- ggplot(Jagung, aes(x = Luas_Panen, y = Produksi, color = Provinsi)) +
  geom_point() +
  labs(title = "Korelasi Produksi dan Luas Panen", x = "Luas Panen (Ha)", y = "Produksi (Ton)") +
  scale_y_continuous(labels = scales::comma) +
  theme_minimal() +
  theme(legend.position = "right")
plot_jagung_5
```

```{r}
# Hitung Pearson correlation coefficient
correlation_jagung <- cor(Jagung$Luas_Panen, Jagung$Produksi)

# Nilai correlation coefficient
cat("Koefisien Korelasi Pearson Luas Panen dan Produksi:", correlation_jagung)
```

Berdasarkan grafik diatas bisa lihat bahwa ada korelasi antara luas panen dan produksi. Hubungan korelasi adalah positif dengan nilai korelasi sebesar 0,95; sehingga bisa disimpulkan bahwa jika semakin banyak luas panen maka akan meningkat jumlah produksi jagung.

### - Korelasi Luas Panen dan Produksi Kacang Hijau
```{r}
# Visualisasi korelasi luas panen dan produksi Kacang Hijau
plot_kacanghijau_5 <- ggplot(KacangHijau, aes(x = Luas_Panen, y = Produksi, color = Provinsi)) +
  geom_point() +
  labs(title = "Korelasi Produksi dan Luas Panen", x = "Luas Panen (Ha)", y = "Produksi (Ton)") +
  scale_y_continuous(labels = scales::comma) +
  theme_minimal() +
  theme(legend.position = "right")
plot_kacanghijau_5
```

```{r}
# Hitung Pearson correlation coefficient
correlation_kacanghijau <- cor(KacangHijau$Luas_Panen, KacangHijau$Produksi)

# Nilai correlation coefficient
cat("Koefisien Korelasi Pearson Luas Panen dan Produksi:", correlation_kacanghijau)
```

Berdasarkan grafik diatas bisa lihat bahwa ada korelasi antara luas panen dan produksi. Hubungan korelasi adalah positif dengan nilai korelasi sebesar 0,96; sehingga bisa disimpulkan bahwa jika semakin banyak luas panen maka akan meningkat jumlah produksi kacang hijau.


### - Korelasi Luas Panen dan Produksi Kacang Kedelai
```{r}
# Visualisasi korelasi luas panen dan produksi Kacang Kedelai
plot_kacangkedelai_5 <- ggplot(KacangKedelai, aes(x = Luas_Panen, y = Produksi, color = Provinsi)) +
  geom_point() +
  labs(title = "Korelasi Produksi dan Luas Panen", x = "Luas Panen (Ha)", y = "Produksi (Ton)") +
  scale_y_continuous(labels = scales::comma) +
  theme_minimal() +
  theme(legend.position = "right")
plot_kacangkedelai_5
```

```{r}
# Hitung Pearson correlation coefficient
correlation_kacangkedelai <- cor(KacangKedelai$Luas_Panen, KacangKedelai$Produksi)

# Nilai correlation coefficient
cat("Koefisien Korelasi Pearson Luas Panen dan Produksi:", correlation_kacangkedelai)
```

Berdasarkan grafik diatas bisa lihat bahwa ada korelasi antara luas panen dan produksi. Hubungan korelasi adalah positif dengan nilai korelasi sebesar 0,99; sehingga bisa disimpulkan bahwa jika semakin banyak luas panen maka akan meningkat jumlah produksi kacang kedelai.


### - Korelasi Luas Panen dan Produksi Kacang Tanah
```{r}
# Visualisasi korelasi luas panen dan produksi Kacang Tanah
plot_kacangtanah_5 <- ggplot(KacangTanah, aes(x = Luas_Panen, y = Produksi, color = Provinsi)) +
  geom_point() +
  labs(title = "Korelasi Produksi dan Luas Panen", x = "Luas Panen (Ha)", y = "Produksi (Ton)") +
  scale_y_continuous(labels = scales::comma) +
  theme_minimal() +
  theme(legend.position = "right")
plot_kacangtanah_5
```

```{r}
# Hitung Pearson correlation coefficient
correlation_kacangtanah <- cor(KacangTanah$Luas_Panen, KacangTanah$Produksi)

# Nilai correlation coefficient
cat("Koefisien Korelasi Pearson Luas Panen dan Produksi:", correlation_kacangtanah)
```

Berdasarkan grafik diatas bisa lihat bahwa ada korelasi antara luas panen dan produksi. Hubungan korelasi adalah positif dengan nilai korelasi sebesar 0,99; sehingga bisa disimpulkan bahwa jika semakin banyak luas panen maka akan meningkat jumlah produksi kacang tanah.


### - Korelasi Luas Panen dan Produksi Ubi Jalar
```{r}
# Visualisasi korelasi luas panen dan produksi Ubi Jalar
plot_ubijalar_5 <- ggplot(UbiJalar, aes(x = Luas_Panen, y = Produksi, color = Provinsi)) +
  geom_point() +
  labs(title = "Korelasi Produksi dan Luas Panen", x = "Luas Panen (Ha)", y = "Produksi (Ton)") +
  scale_y_continuous(labels = scales::comma) +
  theme_minimal() +
  theme(legend.position = "right")
plot_ubijalar_5
```

```{r}
# Hitung Pearson correlation coefficient
correlation_ubijalar <- cor(UbiJalar$Luas_Panen, UbiJalar$Produksi)

# Nilai correlation coefficient
cat("Koefisien Korelasi Pearson Luas Panen dan Produksi:", correlation_ubijalar)
```
Berdasarkan grafik diatas bisa lihat bahwa ada korelasi antara luas panen dan produksi. Hubungan korelasi adalah positif dengan nilai korelasi sebesar 0,89; sehingga bisa disimpulkan bahwa jika semakin banyak luas panen maka akan meningkat jumlah produksi ubi jalar.


### - Korelasi Luas Panen dan Produksi Ubi Kayu
```{r}
# Visualisasi korelasi luas panen dan produksi Ubi Kayu
plot_ubikayu_5 <- ggplot(UbiKayu, aes(x = Luas_Panen, y = Produksi, color = Provinsi)) +
  geom_point() +
  labs(title = "Korelasi Produksi dan Luas Panen", x = "Luas Panen (Ha)", y = "Produksi (Ton)") +
  scale_y_continuous(labels = scales::comma) +
  theme_minimal() +
  theme(legend.position = "right")
plot_ubikayu_5
```

```{r}
# Hitung Pearson correlation coefficient
correlation_kacangubikayu <- cor(UbiKayu$Luas_Panen, UbiKayu$Produksi)

# Nilai correlation coefficient
cat("Koefisien Korelasi Pearson Luas Panen dan Produksi:", correlation_kacangubikayu)
```
Berdasarkan grafik diatas bisa lihat bahwa ada korelasi antara luas panen dan produksi. Hubungan korelasi adalah positif dengan nilai korelasi sebesar 0,94; sehingga bisa disimpulkan bahwa jika semakin banyak luas panen maka akan meningkat jumlah produksi ubi kayu.



## i. Perbandingan Produktivitas dengan Produksi Palawija 
### - Perbandingan Produktivitas dengan Produksi Jagung 
```{r}
# Create a boxplot using ggplot2
plot_jagung_6 <- ggplot(Jagung, aes(x = Provinsi, y = Produksi - Produktivitas, fill = Provinsi)) +
  geom_boxplot() +
  labs(title = "Perbandingan Produksi dan Produktivitas Jagung per Provinsi", x = "Provinsi", y = "Selisih Produksi") +
  scale_y_continuous(labels = scales::comma) +
  theme_minimal() +
  theme(legend.position = "none")

# Rotasi sumbu x agar mudah dibaca
plot_jagung_6 + theme(axis.text.x = element_text(angle = 45, hjust = 1))
```

### - Perbandingan Produktivitas dengan Produksi Kacang Hijau
```{r}
# Create a boxplot using ggplot2
plot_kacanghijau_6 <- ggplot(KacangHijau, aes(x = Provinsi, y = Produksi - Produktivitas, fill = Provinsi)) +
  geom_boxplot() +
  labs(title = "Perbandingan Produksi dan Produktivitas Kacang Hijau per Provinsi", x = "Provinsi", y = "Selisih Produksi") +
  scale_y_continuous(labels = scales::comma) +
  theme_minimal() +
  theme(legend.position = "none")

# Rotasi sumbu x agar mudah dibaca
plot_kacanghijau_6 + theme(axis.text.x = element_text(angle = 45, hjust = 1))
```

### - Perbandingan Produktivitas dengan Produksi Kacang Kedelai 
```{r}
# Create a boxplot using ggplot2
plot_kacangkedelai_6 <- ggplot(KacangKedelai, aes(x = Provinsi, y = Produksi - Produktivitas, fill = Provinsi)) +
  geom_boxplot() +
  labs(title = "Perbandingan Produksi dan Produktivitas Kacang Kedelai per Provinsi", x = "Provinsi", y = "Selisih Produksi") +
  scale_y_continuous(labels = scales::comma) +
  theme_minimal() +
  theme(legend.position = "none")

# Rotasi sumbu x agar mudah dibaca
plot_kacangkedelai_6 + theme(axis.text.x = element_text(angle = 45, hjust = 1))
```

### - Perbandingan Produktivitas dengan Produksi Kacang Tanah 
```{r}
# Create a boxplot using ggplot2
plot_kacangtanah_6 <- ggplot(KacangTanah, aes(x = Provinsi, y = Produksi - Produktivitas, fill = Provinsi)) +
  geom_boxplot() +
  labs(title = "Perbandingan Produksi dan Produktivitas Kacang Tanah per Provinsi", x = "Provinsi", y = "Selisih Produksi") +
  scale_y_continuous(labels = scales::comma) +
  theme_minimal() +
  theme(legend.position = "none")

# Rotasi sumbu x agar mudah dibaca
plot_kacangtanah_6 + theme(axis.text.x = element_text(angle = 45, hjust = 1))
```

### - Perbandingan Produktivitas dengan Produksi Ubi Jalar 
```{r}
# Create a boxplot using ggplot2
plot_ubijalar_6 <- ggplot(UbiJalar, aes(x = Provinsi, y = Produksi - Produktivitas, fill = Provinsi)) +
  geom_boxplot() +
  labs(title = "Perbandingan Produksi dan Produktivitas Ubi Jalar per Provinsi", x = "Provinsi", y = "Selisih Produksi") +
  scale_y_continuous(labels = scales::comma) +
  theme_minimal() +
  theme(legend.position = "none")

# Rotasi sumbu x agar mudah dibaca
plot_ubijalar_6 + theme(axis.text.x = element_text(angle = 45, hjust = 1))
```

### - Perbandingan Produktivitas dengan Produksi Ubi Kayu
```{r}
# Create a boxplot using ggplot2
plot_ubikayu_6 <- ggplot(UbiKayu, aes(x = Provinsi, y = Produksi - Produktivitas, fill = Provinsi)) +
  geom_boxplot() +
  labs(title = "Perbandingan Produksi dan Produktivitas Ubi Kayu per Provinsi", x = "Provinsi", y = "Selisih Produksi") +
  scale_y_continuous(labels = scales::comma) +
  theme_minimal() +
  theme(legend.position = "none")

# Rotasi sumbu x agar mudah dibaca
plot_ubikayu_6 + theme(axis.text.x = element_text(angle = 45, hjust = 1))
```
