---
title: "Analisis Prediksi Produksi Tanaman Pangan (Indonesia) dengan Model Machine Learning"
author: "Nurul Aina Tasya"
date: "2023-10-05"
output:
  html_document:
    df_print: paged
---

# 1. Load Library/Packages
```{r}
# library untuk manipulasi data
library(dplyr)
library(tidyverse)
# library untuk manipulasi data tanggal
library(lubridate)
# library untuk menampilkan hasil statistik deskriptif
library(summarytools)
# library untuk visualisasi data
library (ggplot2)
# library untuk membaca data dari file Excel (.xlsx)
library(readxl)
# library untuk model Random Forest
library(randomForest)
# library untuk model SVR
library(e1071)
# library Untuk partisi dataset
library(caret)
# library untuk evaluasi model
library(Metrics)
# library untuk model Prophet
library (prophet)
```


# 2. Obstain Data

## a.Import Data
```{r}
pangan <- read_excel("dataset/pangan_Indonesia.xlsx")
```

## b.Menampilkan Contoh Data
```{r}
# Menampilkan 6 data teratas
head(pangan)
```
```{r}
# Menampilkan 6 data terbawah
tail(pangan)
```
```{r}
glimpse(pangan)
```

# 3. Scrub Data

## a. Merubah type data
```{r}
# Merubah type data karakter menjadi numeric
pangan$Produksi <- as.numeric(pangan$Produksi)
pangan$Produktivitas <- as.numeric(pangan$Produktivitas)
pangan$Luas_Panen <- as.numeric(pangan$Luas_Panen)
glimpse(pangan)
```
```{r}
# Merubah type Tahun menjadi Date
pangan$Tahun <- make_date(pangan$Tahun)
glimpse(pangan)
```
```{r}
tail(pangan)
```
```{r}
head(pangan)
```

## b. Menghapus Data Kosong
```{r}
# Menampilkan variabel dengan baris kosong
glimpse(pangan)
colSums(is.na(pangan))
```
Jumlah data : 5,474 Record. Dari 6 variabel terhadap 3 buah variabel dengan data NA'S

```{r}
# Menghapus data NA'S
pangan_clean <- na.omit(pangan)
colSums(is.na(pangan_clean))
summary(pangan_clean)
```
Berdasarkan hasil diatas bisa dilihat semua variabel tidak ada lagi data
yang kosong atau NA'
```{r}
glimpse(pangan_clean)
```
Jumlah data setelah dihapus data NA' menjadi 4,643 baris observasi dengan
6 variabel.


# 4. Explore Data Analysis (EDA)
## a.Tampilkan Dataset
```{r}
glimpse(pangan_clean)
```
## b.Menampilkan hasil statistik deskriptif
```{r}
descr(pangan_clean)
```

## c. Filter data jagung, kacang hijau, kacang kedelai, kacang tanah, ubi jalar, ubi kayu, dan padi
### - Filter data jagung
```{r}
Jagung <- filter(pangan_clean, Jenis_Komoditi == "Jagung")
Jagung

```
### - Filter data kacang hijau
```{r}
KacangHijau <- filter(pangan_clean, Jenis_Komoditi == "Kacang Hijau")
KacangHijau
```
### - Filter data kacang kedelai
```{r}
KacangKedelai <- filter(pangan_clean, Jenis_Komoditi == "Kedelai")
KacangKedelai
```
### - Filter data kacang tanah
```{r}
KacangTanah <- filter(pangan_clean, Jenis_Komoditi == "Kacang Tanah")
KacangTanah
```
### - Filter data ubi jalar
```{r}
UbiJalar <- filter(pangan_clean, Jenis_Komoditi == "Ubi Jalar")
UbiJalar

```
### - Filter data ubi kayu
```{r}
UbiKayu <- filter(pangan_clean, Jenis_Komoditi == "Ubi Kayu")
UbiKayu
```
### - Filter data padi
```{r}
Padi <- filter(pangan_clean, Jenis_Komoditi == "Padi")
Padi
```


## d. Jumlah Produksi Tanaman Pangan Per Provinsi
### - Jumlah Produksi Jagung Per Provinsi
```{r}
plot_jagung_1 <- ggplot(Jagung, aes(x = Tahun, y = Produksi, group = Provinsi, color = Provinsi)) +
  geom_line() +
  labs(title = "Jumlah Produksi Jagung", x = "Tahun", y = "Produksi Jagung (Ton)") +
  scale_y_continuous(labels = scales::comma) +
  theme_minimal() +
  theme(legend.position = "right")
plot_jagung_1

```

```{r}
# Hitung total produksi per provinsi
totproduksi_jagung <- Jagung %>% 
  #mutate(first_date_month = floor_date(Tahun, unit = "year")) %>% 
  group_by(Provinsi) %>% 
  summarise(JumlahProduksi = sum(Produksi)) %>% 
  arrange(JumlahProduksi)
totproduksi_jagung
```

```{r}
# Turn off dplyr summarise() warning
options(dplyr.summarise.inform = FALSE)

# Hitung total produksi per provinsi/tahun
totproduksi_jagung <- Jagung %>% 
  group_by(Tahun, Provinsi, .drop = FALSE) %>%  # Add .drop argument
  summarise(TotalProduksi = sum(Produksi))

totproduksi_jagung
```

```{r}
summary(totproduksi_jagung)
```


### - Jumlah Produksi Kacang Hijau Per Provinsi
```{r}
plot_kacanghijau_1 <- ggplot(KacangHijau, aes(x = Tahun, y = Produksi, group = Provinsi, color = Provinsi)) +
  geom_line() +
  labs(title = "Jumlah Produksi Kacang Hijau", x = "Tahun", y = "Produksi Kacang Hijau (Ton)") +
  scale_y_continuous(labels = scales::comma) +
  theme_minimal() +
  theme(legend.position = "right")
plot_kacanghijau_1

```

```{r}
# Hitung total produksi per provinsi
totproduksi_kacanghijau <- KacangHijau %>% 
  #mutate(first_date_month = floor_date(Tahun, unit = "year")) %>% 
  group_by(Provinsi) %>% 
  summarise(JumlahProduksi = sum(Produksi)) %>% 
  arrange(JumlahProduksi)
totproduksi_kacanghijau
```

```{r}
# Turn off dplyr summarise() warning
options(dplyr.summarise.inform = FALSE)

# Hitung total produksi per provinsi/tahun
totproduksi_kacanghijau <- KacangHijau %>% 
  group_by(Tahun, Provinsi, .drop = FALSE) %>%  # Add .drop argument
  summarise(TotalProduksi = sum(Produksi))

totproduksi_kacanghijau
```

```{r}
summary(totproduksi_kacanghijau)
```



### - Jumlah Produksi Kacang Kedelai Per Provinsi
```{r}
plot_kacangkedelai_1 <- ggplot(KacangKedelai, aes(x = Tahun, y = Produksi, group = Provinsi, color = Provinsi)) +
  geom_line() +
  labs(title = "Jumlah Produksi Kacang Kedelai", x = "Tahun", y = "Produksi Kacang Kedelai (Ton)") +
  scale_y_continuous(labels = scales::comma) +
  theme_minimal() +
  theme(legend.position = "right")
plot_kacangkedelai_1

```

```{r}
# Hitung total produksi per provinsi
totproduksi_kacangkedelai <- KacangKedelai %>% 
  #mutate(first_date_month = floor_date(Tahun, unit = "year")) %>% 
  group_by(Provinsi) %>% 
  summarise(JumlahProduksi = sum(Produksi)) %>% 
  arrange(JumlahProduksi)
totproduksi_kacangkedelai
```

```{r}
# Turn off dplyr summarise() warning
options(dplyr.summarise.inform = FALSE)

# Hitung total produksi per provinsi/tahun
totproduksi_kacangkedelai <- KacangKedelai %>% 
  group_by(Tahun, Provinsi, .drop = FALSE) %>%  # Add .drop argument
  summarise(TotalProduksi = sum(Produksi))

totproduksi_kacangkedelai
```

```{r}
summary(totproduksi_kacangkedelai)
```


### - Jumlah Produksi Kacang Tanah Per Provinsi
```{r}
plot_kacangtanah_1 <- ggplot(KacangTanah, aes(x = Tahun, y = Produksi, group = Provinsi, color = Provinsi)) +
  geom_line() +
  labs(title = "Jumlah Produksi Kacang Tanah", x = "Tahun", y = "Produksi Kacang Tanah (Ton)") +
  scale_y_continuous(labels = scales::comma) +
  theme_minimal() +
  theme(legend.position = "right")
plot_kacangtanah_1

```

```{r}
# Hitung total produksi per provinsi
totproduksi_kacangtanah <- KacangTanah %>% 
  #mutate(first_date_month = floor_date(Tahun, unit = "year")) %>% 
  group_by(Provinsi) %>% 
  summarise(JumlahProduksi = sum(Produksi)) %>% 
  arrange(JumlahProduksi)
totproduksi_kacangtanah
```

```{r}
# Turn off dplyr summarise() warning
options(dplyr.summarise.inform = FALSE)

# Hitung total produksi per provinsi/tahun
totproduksi_kacangtanah <- KacangTanah %>% 
  group_by(Tahun, Provinsi, .drop = FALSE) %>%  # Add .drop argument
  summarise(TotalProduksi = sum(Produksi))

totproduksi_kacangtanah
```

```{r}
summary(totproduksi_kacangtanah)
```


### - Jumlah Produksi Ubi Jalar Per Provinsi
```{r}
plot_ubijalar_1 <- ggplot(UbiJalar, aes(x = Tahun, y = Produksi, group = Provinsi, color = Provinsi)) +
  geom_line() +
  labs(title = "Jumlah Produksi Ubi Jalar", x = "Tahun", y = "Produksi Ubi Jalar (Ton)") +
  scale_y_continuous(labels = scales::comma) +
  theme_minimal() +
  theme(legend.position = "right")
plot_ubijalar_1

```

```{r}
# Hitung total produksi per provinsi
totproduksi_ubijalar <- UbiJalar %>% 
  #mutate(first_date_month = floor_date(Tahun, unit = "year")) %>% 
  group_by(Provinsi) %>% 
  summarise(JumlahProduksi = sum(Produksi)) %>% 
  arrange(JumlahProduksi)
totproduksi_ubijalar
```

```{r}
# Turn off dplyr summarise() warning
options(dplyr.summarise.inform = FALSE)

# Hitung total produksi per provinsi/tahun
totproduksi_ubijalar <- UbiJalar %>% 
  group_by(Tahun, Provinsi, .drop = FALSE) %>%  # Add .drop argument
  summarise(TotalProduksi = sum(Produksi))

totproduksi_ubijalar
```

```{r}
summary(totproduksi_ubijalar)
```


### - Jumlah Produksi Ubi Kayu Per Provinsi
```{r}
plot_ubikayu_1 <- ggplot(UbiKayu, aes(x = Tahun, y = Produksi, group = Provinsi, color = Provinsi)) +
  geom_line() +
  labs(title = "Jumlah Produksi Ubi Kayu", x = "Tahun", y = "Produksi Ubi Kayu (Ton)") +
  scale_y_continuous(labels = scales::comma) +
  theme_minimal() +
  theme(legend.position = "right")
plot_ubikayu_1

```

```{r}
# Hitung total produksi per provinsi
totproduksi_ubikayu <- UbiKayu %>% 
  #mutate(first_date_month = floor_date(Tahun, unit = "year")) %>% 
  group_by(Provinsi) %>% 
  summarise(JumlahProduksi = sum(Produksi)) %>% 
  arrange(JumlahProduksi)
totproduksi_ubikayu
```

```{r}
# Turn off dplyr summarise() warning
options(dplyr.summarise.inform = FALSE)

# Hitung total produksi per provinsi/tahun
totproduksi_ubikayu <- UbiKayu %>% 
  group_by(Tahun, Provinsi, .drop = FALSE) %>%  # Add .drop argument
  summarise(TotalProduksi = sum(Produksi))

totproduksi_ubikayu
```

```{r}
summary(totproduksi_ubikayu)
```

### - Jumlah Produksi Padi Per Provinsi
```{r}
plot_padi_1 <- ggplot(Padi, aes(x = Tahun, y = Produksi, group = Provinsi, color = Provinsi)) +
  geom_line() +
  labs(title = "Jumlah Produksi Padi", x = "Tahun", y = "Produksi Padi (Ton)") +
  scale_y_continuous(labels = scales::comma) +
  theme_minimal() +
  theme(legend.position = "right")
plot_padi_1

```

```{r}
# Hitung total produksi per provinsi
totproduksi_padi <- Padi %>% 
  #mutate(first_date_month = floor_date(Tahun, unit = "year")) %>% 
  group_by(Provinsi) %>% 
  summarise(JumlahProduksi = sum(Produksi)) %>% 
  arrange(JumlahProduksi)
totproduksi_padi
```

```{r}
# Turn off dplyr summarise() warning
options(dplyr.summarise.inform = FALSE)

# Hitung total produksi per provinsi/tahun
totproduksi_padi <- Padi %>% 
  group_by(Tahun, Provinsi, .drop = FALSE) %>%  # Add .drop argument
  summarise(TotalProduksi = sum(Produksi))

totproduksi_padi
```

```{r}
summary(totproduksi_padi)
```


## e. Tren Produksi Tanaman Pangan Per Provinsi
### - Tren Produksi Jagung Per Provinsi
```{r}
# Visualisasi Tren Produksi Jagung
plot_jagung_2 <- ggplot(totproduksi_jagung, aes(x = Tahun, y = TotalProduksi, color = Provinsi)) +
  geom_line() +
  geom_point() +
  labs(title = "Tren Produksi Jagung", x = "Tahun", y = "Total Produksi (Ton)") +
  scale_y_continuous(labels = scales::comma) +
  theme_minimal() +
  theme(legend.position = "right")
plot_jagung_2
```
### - Tren Produksi Kacang Hijau Per Provinsi
```{r}
# Visualisasi Tren Produksi Kacang Hijau
plot_kacanghijau_2 <- ggplot(totproduksi_kacanghijau, aes(x = Tahun, y = TotalProduksi, color = Provinsi)) +
  geom_line() +
  geom_point() +
  labs(title = "Tren Produksi Kacang Hijau", x = "Tahun", y = "Total Produksi (Ton)") +
  scale_y_continuous(labels = scales::comma) +
  theme_minimal() +
  theme(legend.position = "right")
plot_kacanghijau_2
```

### - Tren Produksi Kacang Kedelai Per Provinsi
```{r}
# Visualisasi Tren Produksi Kacang Kedelai
plot_kacangkedelai_2 <- ggplot(totproduksi_kacangkedelai, aes(x = Tahun, y = TotalProduksi, color = Provinsi)) +
  geom_line() +
  geom_point() +
  labs(title = "Tren Produksi Kacang Kedelai", x = "Tahun", y = "Total Produksi (Ton)") +
  scale_y_continuous(labels = scales::comma) +
  theme_minimal() +
  theme(legend.position = "right")
plot_kacangkedelai_2
```

### - Tren Produksi Kacang Tanah Per Provinsi
```{r}
# Visualisasi Tren Produksi Kacang Tanah
plot_kacangtanah_2 <- ggplot(totproduksi_kacangtanah, aes(x = Tahun, y = TotalProduksi, color = Provinsi)) +
  geom_line() +
  geom_point() +
  labs(title = "Tren Produksi Kacang Tanah", x = "Tahun", y = "Total Produksi (Ton)") +
  scale_y_continuous(labels = scales::comma) +
  theme_minimal() +
  theme(legend.position = "right")
plot_kacangtanah_2
```

### - Tren Produksi Ubi Jalar Per Provinsi
```{r}
# Visualisasi Tren Produksi Ubi Jalar
plot_ubijalar_2 <- ggplot(totproduksi_ubijalar, aes(x = Tahun, y = TotalProduksi, color = Provinsi)) +
  geom_line() +
  geom_point() +
  labs(title = "Tren Produksi Ubi Jalar", x = "Tahun", y = "Total Produksi (Ton)") +
  scale_y_continuous(labels = scales::comma) +
  theme_minimal() +
  theme(legend.position = "right")
plot_ubijalar_2
```

### - Tren Produksi Ubi Kayu Per Provinsi
```{r}
# Visualisasi Tren Produksi Ubi Kayu
plot_ubikayu_2 <- ggplot(totproduksi_ubikayu, aes(x = Tahun, y = TotalProduksi, color = Provinsi)) +
  geom_line() +
  geom_point() +
  labs(title = "Tren Produksi Ubi Kayu", x = "Tahun", y = "Total Produksi (Ton)") +
  scale_y_continuous(labels = scales::comma) +
  theme_minimal() +
  theme(legend.position = "right")
plot_ubikayu_2
```
### - Tren Produksi Padi Per Provinsi
```{r}
# Visualisasi Tren Produksi Padi
plot_padi_2 <- ggplot(totproduksi_padi, aes(x = Tahun, y = TotalProduksi, color = Provinsi)) +
  geom_line() +
  geom_point() +
  labs(title = "Tren Produksi Padi", x = "Tahun", y = "Total Produksi (Ton)") +
  scale_y_continuous(labels = scales::comma) +
  theme_minimal() +
  theme(legend.position = "right")
plot_padi_2
```


## f. Perbandingan Produksi Tanaman Pangan Per Provinsi
### - Perbandingan Produksi Jagung Per Provinsi
```{r}
# Hitung total produksi Jagung per Provinsi
totproduksi_jagung_provinsi <- Jagung %>% 
  group_by(Provinsi) %>% 
  summarise(TotalProduksi = sum(Produksi))
totproduksi_jagung_provinsi

# Visualisasi dengan barplot
plot_jagung_3 <- ggplot(totproduksi_jagung_provinsi, aes(x = Provinsi, y = TotalProduksi, fill = Provinsi)) +
  geom_bar(stat = "identity") +
  labs(title = "Perbandingan Produksi Jagung antara Provinsi", x = "Provinsi", y = "Total Produksi (Ton)") +
  scale_y_continuous(labels = scales::comma) +
  theme_minimal() +
  theme(legend.position = "none")  # hilangkan legend

# Rotasi sumbu x agar mudah dibaca
plot_jagung_3 + theme(axis.text.x = element_text(angle = 45, hjust = 1))
```
Perbandingan produksi Jagung dalam kurun waktu 1993 - 2015 adalah dari provinsi Jawa Timur yang terbanyak dengan Jumlah Produksi Jagung sebesar 98164357 Ton.


### - Perbandingan Produksi Kacang Hijau Per Provinsi
```{r}
# Hitung total produksi Kacang Hijau per Provinsi
totproduksi_kacanghijau_provinsi <- KacangHijau %>% 
  group_by(Provinsi) %>% 
  summarise(TotalProduksi = sum(Produksi))
totproduksi_kacanghijau_provinsi

# Visualisasi dengan barplot
plot_kacanghijau_3 <- ggplot(totproduksi_kacanghijau_provinsi, aes(x = Provinsi, y = TotalProduksi, fill = Provinsi)) +
  geom_bar(stat = "identity") +
  labs(title = "Perbandingan Produksi Kacang Hijau antara Provinsi", x = "Provinsi", y = "Total Produksi (Ton)") +
  scale_y_continuous(labels = scales::comma) +
  theme_minimal() +
  theme(legend.position = "none")  # hilangkan legend

# Rotasi sumbu x agar mudah dibaca
plot_kacanghijau_3 + theme(axis.text.x = element_text(angle = 45, hjust = 1))
```
Perbandingan produksi Kacang Hijau dalam kurun waktu 1993 - 2015 adalah dari provinsi Jawa Tengah yang terbanyak dengan Jumlah Produksi Kacang Hijau sebesar 1549775 Ton.


### - Perbandingan Produksi Kacang Kedelai Per Provinsi
```{r}
# Hitung total produksi Kacang Kedelai per Provinsi
totproduksi_kacangkedelai_provinsi <- KacangKedelai %>% 
  group_by(Provinsi) %>% 
  summarise(TotalProduksi = sum(Produksi))
totproduksi_kacangkedelai_provinsi

# Visualisasi dengan barplot
plot_kacangkedelai_3 <- ggplot(totproduksi_kacangkedelai_provinsi, aes(x = Provinsi, y = TotalProduksi, fill = Provinsi)) +
  geom_bar(stat = "identity") +
  labs(title = "Perbandingan Produksi Kacang Kedelai antara Provinsi", x = "Provinsi", y = "Total Produksi (Ton)") +
  scale_y_continuous(labels = scales::comma) +
  theme_minimal() +
  theme(legend.position = "none")  # hilangkan legend

# Rotasi sumbu x agar mudah dibaca
plot_kacangkedelai_3 + theme(axis.text.x = element_text(angle = 45, hjust = 1))
```
Perbandingan produksi Kacang Kedelai dalam kurun waktu 1993 - 2015 adalah dari provinsi Jawa Timur yang terbanyak dengan Jumlah Produksi Kacang Kedelai sebesar 8773308 Ton.


### - Perbandingan Produksi Kacang Tanah Per Provinsi
```{r}
# Hitung total produksi Kacang Tanah per Provinsi
totproduksi_kacangtanah_provinsi <- KacangTanah %>% 
  group_by(Provinsi) %>% 
  summarise(TotalProduksi = sum(Produksi))
totproduksi_kacangtanah_provinsi

# Visualisasi dengan barplot
plot_kacangtanah_3 <- ggplot(totproduksi_kacangtanah_provinsi, aes(x = Provinsi, y = TotalProduksi, fill = Provinsi)) +
  geom_bar(stat = "identity") +
  labs(title = "Perbandingan Produksi Kacang Tanah antara Provinsi", x = "Provinsi", y = "Total Produksi (Ton)") +
  scale_y_continuous(labels = scales::comma) +
  theme_minimal() +
  theme(legend.position = "none")  # hilangkan legend

# Rotasi sumbu x agar mudah dibaca
plot_kacangtanah_3 + theme(axis.text.x = element_text(angle = 45, hjust = 1))
```
Perbandingan produksi Kacang Tanah dalam kurun waktu 1993 - 2015 adalah dari provinsi Jawa Timur yang terbanyak dengan Jumlah Produksi Kacang Tanah sebesar 4295694 Ton.


### - Perbandingan Produksi Ubi Jalar Per Provinsi
```{r}
# Hitung total produksi Ubi Jalar per Provinsi
totproduksi_ubijalar_provinsi <- UbiJalar %>% 
  group_by(Provinsi) %>% 
  summarise(TotalProduksi = sum(Produksi))
totproduksi_ubijalar_provinsi

# Visualisasi dengan barplot
plot_ubijalar_3 <- ggplot(totproduksi_ubijalar_provinsi, aes(x = Provinsi, y = TotalProduksi, fill = Provinsi)) +
  geom_bar(stat = "identity") +
  labs(title = "Perbandingan Produksi Ubi Jalar antara Provinsi", x = "Provinsi", y = "Total Produksi (Ton)") +
  scale_y_continuous(labels = scales::comma) +
  theme_minimal() +
  theme(legend.position = "none")  # hilangkan legend

# Rotasi sumbu x agar mudah dibaca
plot_ubijalar_3 + theme(axis.text.x = element_text(angle = 45, hjust = 1))
```
Perbandingan produksi Ubi Jalar dalam kurun waktu 1993 - 2015 adalah dari provinsi Jawa Barat yang terbanyak dengan Jumlah Produksi Ubi Jalar sebesar 9548484.00 Ton.


### - Perbandingan Produksi Ubi Kayu Per Provinsi
```{r}
# Hitung total produksi Ubi Kayu per Provinsi
totproduksi_ubikayu_provinsi <- UbiKayu %>% 
  group_by(Provinsi) %>% 
  summarise(TotalProduksi = sum(Produksi))
totproduksi_ubikayu_provinsi

# Visualisasi dengan barplot
plot_ubikayu_3 <- ggplot(totproduksi_ubikayu_provinsi, aes(x = Provinsi, y = TotalProduksi, fill = Provinsi)) +
  geom_bar(stat = "identity") +
  labs(title = "Perbandingan Produksi Ubi Kayu antara Provinsi", x = "Provinsi", y = "Total Produksi (Ton)") +
  scale_y_continuous(labels = scales::comma) +
  theme_minimal() +
  theme(legend.position = "none")  # hilangkan legend

# Rotasi sumbu x agar mudah dibaca
plot_ubikayu_3 + theme(axis.text.x = element_text(angle = 45, hjust = 1))
```
Perbandingan produksi Ubi Kayu dalam kurun waktu 1993 - 2015 adalah dari provinsi Lampung yang terbanyak dengan Jumlah Produksi Ubi Kayu sebesar 118343702 Ton.


### - Perbandingan Produksi Padi Per Provinsi
```{r}
# Hitung total produksi Padi per Provinsi
totproduksi_padi_provinsi <- Padi %>% 
  group_by(Provinsi) %>% 
  summarise(TotalProduksi = sum(Produksi))
totproduksi_padi_provinsi

# Visualisasi dengan barplot
plot_padi_3 <- ggplot(totproduksi_padi_provinsi, aes(x = Provinsi, y = TotalProduksi, fill = Provinsi)) +
  geom_bar(stat = "identity") +
  labs(title = "Perbandingan Produksi Padi antara Provinsi", x = "Provinsi", y = "Total Produksi (Ton)") +
  scale_y_continuous(labels = scales::comma) +
  theme_minimal() +
  theme(legend.position = "none")  # hilangkan legend

# Rotasi sumbu x agar mudah dibaca
plot_padi_3 + theme(axis.text.x = element_text(angle = 45, hjust = 1))
```
Perbandingan produksi Padi dalam kurun waktu 1993 - 2015 adalah dari provinsi Jawa Barat yang terbanyak dengan Jumlah Produksi Padi sebesar 240124024 Ton.



## g. Perbandingan Produktivitas Tanaman Pangan Per Provinsi
### - Perbandingan Produktivitas Jagung Per Provinsi
```{r}
# Turn off dplyr summarise() warning
options(dplyr.summarise.inform = FALSE)

# Melihat tren produktivitas jagung
produktivitas_jagung <- Jagung %>% 
  group_by(Tahun, Provinsi, .drop = FALSE) %>%  # Add .drop argument
  summarise(Produktivitas = sum(Produktivitas))
produktivitas_jagung
```

```{r}

# Hitung total produktivitas Jagung per provinsi
totproduktivitas_jagung_provinsi <- Jagung %>% 
  group_by(Provinsi) %>% 
  summarise(Total_Produktivitas = sum(Produktivitas))

# Visualisasi dengan barplot
plot_jagung_4 <- ggplot(totproduktivitas_jagung_provinsi, aes(x = Provinsi, y = Total_Produktivitas, fill = Provinsi)) +
  geom_bar(stat = "identity") +
  labs(title = "Perbandingan Produktivitas Jagung antar Provinsi", x = "Provinsi", y = "Produktivitas (Kuintal/Hektar)") +
  scale_y_continuous(labels = scales::comma) +
  theme_minimal() +
  theme(legend.position = "none")  # hilangkan legend

# Rotasi sumbu x agar mudah dibaca
plot_jagung_4 + theme(axis.text.x = element_text(angle = 45, hjust = 1))


```


### - Perbandingan Produktivitas Kacang Hijau Per Provinsi
```{r}
# Turn off dplyr summarise() warning
options(dplyr.summarise.inform = FALSE)

# Melihat tren produktivitas Kacang Hijau
produktivitas_kacanghijau <- KacangHijau %>% 
  group_by(Tahun, Provinsi, .drop = FALSE) %>%  # Add .drop argument
  summarise(Produktivitas = sum(Produktivitas))
produktivitas_kacanghijau
```

```{r}

# Hitung total produktivitas Kacang Hijau per provinsi
totproduktivitas_kacanghijau_provinsi <- KacangHijau %>% 
  group_by(Provinsi) %>% 
  summarise(Total_Produktivitas = sum(Produktivitas))

# Visualisasi dengan barplot
plot_kacanghijau_4 <- ggplot(totproduktivitas_kacanghijau_provinsi, aes(x = Provinsi, y = Total_Produktivitas, fill = Provinsi)) +
  geom_bar(stat = "identity") +
  labs(title = "Perbandingan Produktivitas Kacang Hijau antar Provinsi", x = "Provinsi", y = "Produktivitas (Kuintal/Hektar)") +
  scale_y_continuous(labels = scales::comma) +
  theme_minimal() +
  theme(legend.position = "none")  # hilangkan legend

# Rotasi sumbu x agar mudah dibaca
plot_kacanghijau_4 + theme(axis.text.x = element_text(angle = 45, hjust = 1))


```


### - Perbandingan Produktivitas Kacang Kedelai Per Provinsi
```{r}
# Turn off dplyr summarise() warning
options(dplyr.summarise.inform = FALSE)

# Melihat tren produktivitas Kacang Kedelai
produktivitas_kacangkedelai <- KacangKedelai %>% 
  group_by(Tahun, Provinsi, .drop = FALSE) %>%  # Add .drop argument
  summarise(Produktivitas = sum(Produktivitas))
produktivitas_kacangkedelai
```

```{r}

# Hitung total produktivitas Kacang Kedelai per provinsi
totproduktivitas_kacangkedelai_provinsi <- KacangKedelai %>% 
  group_by(Provinsi) %>% 
  summarise(Total_Produktivitas = sum(Produktivitas))

# Visualisasi dengan barplot
plot_kacangkedelai_4 <- ggplot(totproduktivitas_kacangkedelai_provinsi, aes(x = Provinsi, y = Total_Produktivitas, fill = Provinsi)) +
  geom_bar(stat = "identity") +
  labs(title = "Perbandingan Produktivitas Kacang Kedelai antar Provinsi", x = "Provinsi", y = "Produktivitas (Kuintal/Hektar)") +
  scale_y_continuous(labels = scales::comma) +
  theme_minimal() +
  theme(legend.position = "none")  # hilangkan legend

# Rotasi sumbu x agar mudah dibaca
plot_kacangkedelai_4 + theme(axis.text.x = element_text(angle = 45, hjust = 1))


```


### - Perbandingan Produktivitas Kacang Tanah Per Provinsi
```{r}
# Turn off dplyr summarise() warning
options(dplyr.summarise.inform = FALSE)

# Melihat tren produktivitas Kacang Tanah
produktivitas_kacangtanah <- KacangTanah %>% 
  group_by(Tahun, Provinsi, .drop = FALSE) %>%  # Add .drop argument
  summarise(Produktivitas = sum(Produktivitas))
produktivitas_kacangtanah
```

```{r}

# Hitung total produktivitas Kacang Tanah per provinsi
totproduktivitas_kacangtanah_provinsi <- KacangTanah %>% 
  group_by(Provinsi) %>% 
  summarise(Total_Produktivitas = sum(Produktivitas))

# Visualisasi dengan barplot
plot_kacangtanah_4 <- ggplot(totproduktivitas_kacangtanah_provinsi, aes(x = Provinsi, y = Total_Produktivitas, fill = Provinsi)) +
  geom_bar(stat = "identity") +
  labs(title = "Perbandingan Produktivitas Kacang Tanah antar Provinsi", x = "Provinsi", y = "Produktivitas (Kuintal/Hektar)") +
  scale_y_continuous(labels = scales::comma) +
  theme_minimal() +
  theme(legend.position = "none")  # hilangkan legend

# Rotasi sumbu x agar mudah dibaca
plot_kacangtanah_4 + theme(axis.text.x = element_text(angle = 45, hjust = 1))


```


### - Perbandingan Produktivitas Ubi Jalar Per Provinsi
```{r}
# Turn off dplyr summarise() warning
options(dplyr.summarise.inform = FALSE)

# Melihat tren produktivitas Ubi Jalar
produktivitas_ubijalar <- UbiJalar %>% 
  group_by(Tahun, Provinsi, .drop = FALSE) %>%  # Add .drop argument
  summarise(Produktivitas = sum(Produktivitas))
produktivitas_ubijalar
```

```{r}

# Hitung total produkstivitas Ubi Jalar per provinsi
totproduktivitas_ubijalar_provinsi <- UbiJalar %>% 
  group_by(Provinsi) %>% 
  summarise(Total_Produktivitas = sum(Produktivitas))

# Visualisasi dengan barplot
plot_ubijalar_4 <- ggplot(totproduktivitas_ubijalar_provinsi, aes(x = Provinsi, y = Total_Produktivitas, fill = Provinsi)) +
  geom_bar(stat = "identity") +
  labs(title = "Perbandingan Produktivitas Ubi Jalar antar Provinsi", x = "Provinsi", y = "Produktivitas (Kuintal/Hektar)") +
  scale_y_continuous(labels = scales::comma) +
  theme_minimal() +
  theme(legend.position = "none")  # hilangkan legend

# Rotasi sumbu x agar mudah dibaca
plot_ubijalar_4 + theme(axis.text.x = element_text(angle = 45, hjust = 1))


```


### - Perbandingan Produktivitas Ubi Kayu Per Provinsi
```{r}
# Turn off dplyr summarise() warning
options(dplyr.summarise.inform = FALSE)

# Melihat tren produktivitas Ubi Kayu
produktivitas_ubikayu <- UbiKayu %>% 
  group_by(Tahun, Provinsi, .drop = FALSE) %>%  # Add .drop argument
  summarise(Produktivitas = sum(Produktivitas))
produktivitas_ubikayu
```

```{r}

# Hitung total produkstivitas Ubi Kayu per provinsi
totproduktivitas_ubikayu_provinsi <- UbiKayu %>% 
  group_by(Provinsi) %>% 
  summarise(Total_Produktivitas = sum(Produktivitas))

# Visualisasi dengan barplot
plot_ubikayu_4 <- ggplot(totproduktivitas_ubikayu_provinsi, aes(x = Provinsi, y = Total_Produktivitas, fill = Provinsi)) +
  geom_bar(stat = "identity") +
  labs(title = "Perbandingan Produktivitas Ubi Kayu antar Provinsi", x = "Provinsi", y = "Produktivitas (Kuintal/Hektar)") +
  scale_y_continuous(labels = scales::comma) +
  theme_minimal() +
  theme(legend.position = "none")  # hilangkan legend

# Rotasi sumbu x agar mudah dibaca
plot_ubikayu_4 + theme(axis.text.x = element_text(angle = 45, hjust = 1))


```

### - Perbandingan Produktivitas Padi Per Provinsi
```{r}
# Turn off dplyr summarise() warning
options(dplyr.summarise.inform = FALSE)

# Melihat tren produktivitas Padi
produktivitas_padi <- Padi %>% 
  group_by(Tahun, Provinsi, .drop = FALSE) %>%  # Add .drop argument
  summarise(Produktivitas = sum(Produktivitas))
produktivitas_padi
```

```{r}

# Hitung total produkstivitas Padi per provinsi
totproduktivitas_padi_provinsi <- Padi %>% 
  group_by(Provinsi) %>% 
  summarise(Total_Produktivitas = sum(Produktivitas))

# Visualisasi dengan barplot
plot_padi_4 <- ggplot(totproduktivitas_padi_provinsi, aes(x = Provinsi, y = Total_Produktivitas, fill = Provinsi)) +
  geom_bar(stat = "identity") +
  labs(title = "Perbandingan Produktivitas Padi antar Provinsi", x = "Provinsi", y = "Produktivitas (Kuintal/Hektar)") +
  scale_y_continuous(labels = scales::comma) +
  theme_minimal() +
  theme(legend.position = "none")  # hilangkan legend

# Rotasi sumbu x agar mudah dibaca
plot_padi_4 + theme(axis.text.x = element_text(angle = 45, hjust = 1))


```


## h. Korelasi Luas Panen dan Produksi Tanaman Pangan
### - Korelasi Luas Panen dan Produksi Jagung
```{r}
# Visualisasi korelasi luas panen dan produksi Jagung
plot_jagung_5 <- ggplot(Jagung, aes(x = Luas_Panen, y = Produksi, color = Provinsi)) +
  geom_point() +
  labs(title = "Korelasi Produksi dan Luas Panen", x = "Luas Panen (Ha)", y = "Produksi (Ton)") +
  scale_y_continuous(labels = scales::comma) +
  theme_minimal() +
  theme(legend.position = "right")
plot_jagung_5
```

```{r}
# Hitung Pearson correlation coefficient
correlation_jagung <- cor(Jagung$Luas_Panen, Jagung$Produksi)

# Nilai correlation coefficient
cat("Koefisien Korelasi Pearson Luas Panen dan Produksi:", correlation_jagung)
```

Berdasarkan grafik diatas bisa lihat bahwa ada korelasi antara luas panen dan produksi. Hubungan korelasi adalah positif dengan nilai korelasi sebesar 0,95; sehingga bisa disimpulkan bahwa jika semakin banyak luas panen maka akan meningkat jumlah produksi jagung.

### - Korelasi Luas Panen dan Produksi Kacang Hijau
```{r}
# Visualisasi korelasi luas panen dan produksi Kacang Hijau
plot_kacanghijau_5 <- ggplot(KacangHijau, aes(x = Luas_Panen, y = Produksi, color = Provinsi)) +
  geom_point() +
  labs(title = "Korelasi Produksi dan Luas Panen", x = "Luas Panen (Ha)", y = "Produksi (Ton)") +
  scale_y_continuous(labels = scales::comma) +
  theme_minimal() +
  theme(legend.position = "right")
plot_kacanghijau_5
```

```{r}
# Hitung Pearson correlation coefficient
correlation_kacanghijau <- cor(KacangHijau$Luas_Panen, KacangHijau$Produksi)

# Nilai correlation coefficient
cat("Koefisien Korelasi Pearson Luas Panen dan Produksi:", correlation_kacanghijau)
```

Berdasarkan grafik diatas bisa lihat bahwa ada korelasi antara luas panen dan produksi. Hubungan korelasi adalah positif dengan nilai korelasi sebesar 0,96; sehingga bisa disimpulkan bahwa jika semakin banyak luas panen maka akan meningkat jumlah produksi kacang hijau.


### - Korelasi Luas Panen dan Produksi Kacang Kedelai
```{r}
# Visualisasi korelasi luas panen dan produksi Kacang Kedelai
plot_kacangkedelai_5 <- ggplot(KacangKedelai, aes(x = Luas_Panen, y = Produksi, color = Provinsi)) +
  geom_point() +
  labs(title = "Korelasi Produksi dan Luas Panen", x = "Luas Panen (Ha)", y = "Produksi (Ton)") +
  scale_y_continuous(labels = scales::comma) +
  theme_minimal() +
  theme(legend.position = "right")
plot_kacangkedelai_5
```

```{r}
# Hitung Pearson correlation coefficient
correlation_kacangkedelai <- cor(KacangKedelai$Luas_Panen, KacangKedelai$Produksi)

# Nilai correlation coefficient
cat("Koefisien Korelasi Pearson Luas Panen dan Produksi:", correlation_kacangkedelai)
```

Berdasarkan grafik diatas bisa lihat bahwa ada korelasi antara luas panen dan produksi. Hubungan korelasi adalah positif dengan nilai korelasi sebesar 0,99; sehingga bisa disimpulkan bahwa jika semakin banyak luas panen maka akan meningkat jumlah produksi kacang kedelai.


### - Korelasi Luas Panen dan Produksi Kacang Tanah
```{r}
# Visualisasi korelasi luas panen dan produksi Kacang Tanah
plot_kacangtanah_5 <- ggplot(KacangTanah, aes(x = Luas_Panen, y = Produksi, color = Provinsi)) +
  geom_point() +
  labs(title = "Korelasi Produksi dan Luas Panen", x = "Luas Panen (Ha)", y = "Produksi (Ton)") +
  scale_y_continuous(labels = scales::comma) +
  theme_minimal() +
  theme(legend.position = "right")
plot_kacangtanah_5
```

```{r}
# Hitung Pearson correlation coefficient
correlation_kacangtanah <- cor(KacangTanah$Luas_Panen, KacangTanah$Produksi)

# Nilai correlation coefficient
cat("Koefisien Korelasi Pearson Luas Panen dan Produksi:", correlation_kacangtanah)
```

Berdasarkan grafik diatas bisa lihat bahwa ada korelasi antara luas panen dan produksi. Hubungan korelasi adalah positif dengan nilai korelasi sebesar 0,99; sehingga bisa disimpulkan bahwa jika semakin banyak luas panen maka akan meningkat jumlah produksi kacang tanah.


### - Korelasi Luas Panen dan Produksi Ubi Jalar
```{r}
# Visualisasi korelasi luas panen dan produksi Ubi Jalar
plot_ubijalar_5 <- ggplot(UbiJalar, aes(x = Luas_Panen, y = Produksi, color = Provinsi)) +
  geom_point() +
  labs(title = "Korelasi Produksi dan Luas Panen", x = "Luas Panen (Ha)", y = "Produksi (Ton)") +
  scale_y_continuous(labels = scales::comma) +
  theme_minimal() +
  theme(legend.position = "right")
plot_ubijalar_5
```

```{r}
# Hitung Pearson correlation coefficient
correlation_ubijalar <- cor(UbiJalar$Luas_Panen, UbiJalar$Produksi)

# Nilai correlation coefficient
cat("Koefisien Korelasi Pearson Luas Panen dan Produksi:", correlation_ubijalar)
```
Berdasarkan grafik diatas bisa lihat bahwa ada korelasi antara luas panen dan produksi. Hubungan korelasi adalah positif dengan nilai korelasi sebesar 0,89; sehingga bisa disimpulkan bahwa jika semakin banyak luas panen maka akan meningkat jumlah produksi ubi jalar.


### - Korelasi Luas Panen dan Produksi Ubi Kayu
```{r}
# Visualisasi korelasi luas panen dan produksi Ubi Kayu
plot_ubikayu_5 <- ggplot(UbiKayu, aes(x = Luas_Panen, y = Produksi, color = Provinsi)) +
  geom_point() +
  labs(title = "Korelasi Produksi dan Luas Panen", x = "Luas Panen (Ha)", y = "Produksi (Ton)") +
  scale_y_continuous(labels = scales::comma) +
  theme_minimal() +
  theme(legend.position = "right")
plot_ubikayu_5
```

```{r}
# Hitung Pearson correlation coefficient
correlation_ubikayu <- cor(UbiKayu$Luas_Panen, UbiKayu$Produksi)

# Nilai correlation coefficient
cat("Koefisien Korelasi Pearson Luas Panen dan Produksi:", correlation_ubikayu)
```
Berdasarkan grafik diatas bisa lihat bahwa ada korelasi antara luas panen dan produksi. Hubungan korelasi adalah positif dengan nilai korelasi sebesar 0,94; sehingga bisa disimpulkan bahwa jika semakin banyak luas panen maka akan meningkat jumlah produksi ubi kayu.

### - Korelasi Luas Panen dan Produksi Padi
```{r}
# Visualisasi korelasi luas panen dan produksi Padi
plot_padi_5 <- ggplot(Padi, aes(x = Luas_Panen, y = Produksi, color = Provinsi)) +
  geom_point() +
  labs(title = "Korelasi Produksi dan Luas Panen", x = "Luas Panen (Ha)", y = "Produksi (Ton)") +
  scale_y_continuous(labels = scales::comma) +
  theme_minimal() +
  theme(legend.position = "right")
plot_padi_5
```

```{r}
# Hitung Pearson correlation coefficient
correlation_padi <- cor(Padi$Luas_Panen, Padi$Produksi)

# Nilai correlation coefficient
cat("Koefisien Korelasi Pearson Luas Panen dan Produksi:", correlation_padi)
```
Berdasarkan grafik diatas bisa lihat bahwa ada korelasi antara luas panen dan produksi. Hubungan korelasi adalah positif dengan nilai korelasi sebesar 0,99; sehingga bisa disimpulkan bahwa jika semakin banyak luas panen maka akan meningkat jumlah produksi padi.




## i. Perbandingan Produktivitas dengan Produksi Tanaman Pangan 
### - Perbandingan Produktivitas dengan Produksi Jagung 
```{r}
# Create a boxplot using ggplot2
plot_jagung_6 <- ggplot(Jagung, aes(x = Provinsi, y = Produksi - Produktivitas, fill = Provinsi)) +
  geom_boxplot() +
  labs(title = "Perbandingan Produksi dan Produktivitas Jagung per Provinsi", x = "Provinsi", y = "Selisih Produksi") +
  scale_y_continuous(labels = scales::comma) +
  theme_minimal() +
  theme(legend.position = "none")

# Rotasi sumbu x agar mudah dibaca
plot_jagung_6 + theme(axis.text.x = element_text(angle = 45, hjust = 1))
```

### - Perbandingan Produktivitas dengan Produksi Kacang Hijau
```{r}
# Create a boxplot using ggplot2
plot_kacanghijau_6 <- ggplot(KacangHijau, aes(x = Provinsi, y = Produksi - Produktivitas, fill = Provinsi)) +
  geom_boxplot() +
  labs(title = "Perbandingan Produksi dan Produktivitas Kacang Hijau per Provinsi", x = "Provinsi", y = "Selisih Produksi") +
  scale_y_continuous(labels = scales::comma) +
  theme_minimal() +
  theme(legend.position = "none")

# Rotasi sumbu x agar mudah dibaca
plot_kacanghijau_6 + theme(axis.text.x = element_text(angle = 45, hjust = 1))
```

### - Perbandingan Produktivitas dengan Produksi Kacang Kedelai 
```{r}
# Create a boxplot using ggplot2
plot_kacangkedelai_6 <- ggplot(KacangKedelai, aes(x = Provinsi, y = Produksi - Produktivitas, fill = Provinsi)) +
  geom_boxplot() +
  labs(title = "Perbandingan Produksi dan Produktivitas Kacang Kedelai per Provinsi", x = "Provinsi", y = "Selisih Produksi") +
  scale_y_continuous(labels = scales::comma) +
  theme_minimal() +
  theme(legend.position = "none")

# Rotasi sumbu x agar mudah dibaca
plot_kacangkedelai_6 + theme(axis.text.x = element_text(angle = 45, hjust = 1))
```

### - Perbandingan Produktivitas dengan Produksi Kacang Tanah 
```{r}
# Create a boxplot using ggplot2
plot_kacangtanah_6 <- ggplot(KacangTanah, aes(x = Provinsi, y = Produksi - Produktivitas, fill = Provinsi)) +
  geom_boxplot() +
  labs(title = "Perbandingan Produksi dan Produktivitas Kacang Tanah per Provinsi", x = "Provinsi", y = "Selisih Produksi") +
  scale_y_continuous(labels = scales::comma) +
  theme_minimal() +
  theme(legend.position = "none")

# Rotasi sumbu x agar mudah dibaca
plot_kacangtanah_6 + theme(axis.text.x = element_text(angle = 45, hjust = 1))
```

### - Perbandingan Produktivitas dengan Produksi Ubi Jalar 
```{r}
# Create a boxplot using ggplot2
plot_ubijalar_6 <- ggplot(UbiJalar, aes(x = Provinsi, y = Produksi - Produktivitas, fill = Provinsi)) +
  geom_boxplot() +
  labs(title = "Perbandingan Produksi dan Produktivitas Ubi Jalar per Provinsi", x = "Provinsi", y = "Selisih Produksi") +
  scale_y_continuous(labels = scales::comma) +
  theme_minimal() +
  theme(legend.position = "none")

# Rotasi sumbu x agar mudah dibaca
plot_ubijalar_6 + theme(axis.text.x = element_text(angle = 45, hjust = 1))
```

### - Perbandingan Produktivitas dengan Produksi Ubi Kayu
```{r}
# Create a boxplot using ggplot2
plot_ubikayu_6 <- ggplot(UbiKayu, aes(x = Provinsi, y = Produksi - Produktivitas, fill = Provinsi)) +
  geom_boxplot() +
  labs(title = "Perbandingan Produksi dan Produktivitas Ubi Kayu per Provinsi", x = "Provinsi", y = "Selisih Produksi") +
  scale_y_continuous(labels = scales::comma) +
  theme_minimal() +
  theme(legend.position = "none")

# Rotasi sumbu x agar mudah dibaca
plot_ubikayu_6 + theme(axis.text.x = element_text(angle = 45, hjust = 1))
```

### - Perbandingan Produktivitas dengan Produksi Padi
```{r}
# Create a boxplot using ggplot2
plot_padi_6 <- ggplot(Padi, aes(x = Provinsi, y = Produksi - Produktivitas, fill = Provinsi)) +
  geom_boxplot() +
  labs(title = "Perbandingan Produksi dan Produktivitas Padi per Provinsi", x = "Provinsi", y = "Selisih Produksi") +
  scale_y_continuous(labels = scales::comma) +
  theme_minimal() +
  theme(legend.position = "none")

# Rotasi sumbu x agar mudah dibaca
plot_padi_6 + theme(axis.text.x = element_text(angle = 45, hjust = 1))
```


# 5. Prediksi Produksi Tanaman Pangan dengan ML

##a. Partisi Dataset
```{r}
# Jagung
set.seed(123)  # Untuk hasil yang dapat direproduksi
jagung_splitIndex <- createDataPartition(Jagung$Produksi, p = 0.7, list = FALSE)
datajagung_train <- Jagung[jagung_splitIndex, ]  # Data pelatihan (70%)
datajagung_test <- Jagung[-jagung_splitIndex, ]  # Data pengujian (30%)
dim(datajagung_train)
dim(datajagung_test)
```
```{r}
# Kacang Hijau
set.seed(123)  # Untuk hasil yang dapat direproduksi
kacanghijau_splitIndex <- createDataPartition(KacangHijau$Produksi, p = 0.7, list = FALSE)
datakacanghijau_train <- KacangHijau[kacanghijau_splitIndex, ]  # Data pelatihan (70%)
datakacanghijau_test <- KacangHijau[-kacanghijau_splitIndex, ]  # Data pengujian (30%)
dim(datakacanghijau_train)
dim(datakacanghijau_test)
```
```{r}
# Kacang Kedelai
set.seed(123)  # Untuk hasil yang dapat direproduksi
kacangkedelai_splitIndex <- createDataPartition(KacangKedelai$Produksi, p = 0.7, list = FALSE)
datakacangkedelai_train <- KacangKedelai[kacangkedelai_splitIndex, ]  # Data pelatihan (70%)
datakacangkedelai_test <- KacangKedelai[-kacangkedelai_splitIndex, ]  # Data pengujian (30%)
dim(datakacangkedelai_train)
dim(datakacangkedelai_test)
```
```{r}
# Kacang Tanah
set.seed(123)  # Untuk hasil yang dapat direproduksi
kacangtanah_splitIndex <- createDataPartition(KacangTanah$Produksi, p = 0.7, list = FALSE)
datakacangtanah_train <- KacangTanah[kacangtanah_splitIndex, ]  # Data pelatihan (70%)
datakacangtanah_test <- KacangTanah[-kacangtanah_splitIndex, ]  # Data pengujian (30%)
dim(datakacangtanah_train)
dim(datakacangtanah_test)
```
```{r}
# Ubi Jalar
set.seed(123)  # Untuk hasil yang dapat direproduksi
ubijalar_splitIndex <- createDataPartition(UbiJalar$Produksi, p = 0.7, list = FALSE)
dataubijalar_train <- UbiJalar[ubijalar_splitIndex, ]  # Data pelatihan (70%)
dataubijalar_test <- UbiJalar[-ubijalar_splitIndex, ]  # Data pengujian (30%)
dim(dataubijalar_train)
dim(dataubijalar_test)
```
```{r}
# Ubi Kayu
set.seed(123)  # Untuk hasil yang dapat direproduksi
ubikayu_splitIndex <- createDataPartition(UbiKayu$Produksi, p = 0.7, list = FALSE)
dataubikayu_train <- UbiKayu[ubikayu_splitIndex, ]  # Data pelatihan (70%)
dataubikayu_test <- UbiKayu[-ubikayu_splitIndex, ]  # Data pengujian (30%)
dim(dataubikayu_train)
dim(dataubikayu_test)
```
```{r}
# Padi
set.seed(123)  # Untuk hasil yang dapat direproduksi
padi_splitIndex <- createDataPartition(Padi$Produksi, p = 0.7, list = FALSE)
datapadi_train <- Padi[padi_splitIndex, ]  # Data pelatihan (70%)
datapadi_test <- Padi[-padi_splitIndex, ]  # Data pengujian (30%)
dim(datapadi_train)
dim(datapadi_test)
```


##b. Model Random Forest

### 1. Membuat Model Random Forest - Jagung
```{r}
# Membuat model RF
jagung_rf_model <- randomForest(Produksi ~ Produktivitas + Luas_Panen, data = datajagung_train, ntree = 1000)
```
```{r}
# Melakukan Prediksi terhadap Data Pengujian
predictions_rf_jagung <- predict(jagung_rf_model, datajagung_test)
```
```{r}
# Visualisasi Hasil
result_datajagung_rf <- data.frame(Produksi = datajagung_test$Produksi, Predictions = predictions_rf_jagung)

# Visualisasi Perbandingan Produksi Aktual dengan Hasil Prediksi
ggplot(data = result_datajagung_rf, aes(x = Produksi, y = Predictions)) +
  geom_point() +
  geom_abline(intercept = 0, slope = 1, color = "red", linetype = "dashed") +
  scale_x_continuous(labels = scales::comma) +
  scale_y_continuous(labels = scales::comma) +
  labs(x = "Produksi Aktual (Ton)", y = "Prediksi Produksi (Ton)") +
  ggtitle("Perbandingan Produksi Aktual dan Prediksi Model RF") +
  theme_minimal()
```
```{r}
# Visualisasi Produksi Aktual dengan Hasil Prediksi
ggplot(data = result_datajagung_rf, aes(x = 1:length(Produksi))) +
  geom_line(aes(y = Produksi, color = "Aktual"), size = 1) +
  geom_line(aes(y = Predictions, color = "Prediksi"), size = 1) +
  labs(x = "Observasi", y = "Produksi (Ton)") +
  scale_color_manual(values = c("Aktual" = "blue", "Prediksi" = "red")) +
  ggtitle("Perbandingan Produksi Aktual dan Prediksi Model RF") +
  theme_minimal()
```

```{r}
# Visualisasi hasil prediksi dengan sumbu x adalah tahun
result_datajagung_rf2 <- data.frame(Tahun = datajagung_test$Tahun, Produksi = datajagung_test$Produksi, Predictions = predictions_rf_jagung)

ggplot(data = result_datajagung_rf2, aes(x = Tahun)) +
  geom_line(aes(y = Produksi, color = "Aktual"), size = 1) +
  geom_line(aes(y = Predictions, color = "Prediksi"), size = 1) +
  labs(x = "Tahun", y = "Produksi (Ton)") +
  scale_color_manual(values = c("Aktual" = "blue", "Prediksi" = "red")) +
  ggtitle("Perbandingan Produksi Aktual dan Prediksi Model RF") +
  scale_y_continuous(labels = scales::comma) +
  theme_minimal()
```
```{r}
# Evaluasi RF Model

# Hitung MAE
mae_value_rf_jagung <- mae(datajagung_test$Produksi, predictions_rf_jagung)

# Hitung MSE
mse_value_rf_jagung <- mse(datajagung_test$Produksi, predictions_rf_jagung)

# Hitung RMSE
rmse_value_rf_jagung <- rmse(datajagung_test$Produksi, predictions_rf_jagung)

# Hitung MAPE
mape_value_rf_jagung <- mape(datajagung_test$Produksi, predictions_rf_jagung)

# Tampilkan hasil evaluasi
cat(paste("MAE: ", mae_value_rf_jagung, "\n"))
cat(paste("MSE: ", mse_value_rf_jagung, "\n"))
cat(paste("RMSE: ", rmse_value_rf_jagung, "\n"))
cat(paste("MAPE: ", mape_value_rf_jagung, "%\n"))
```

### 2. Membuat Model Random Forest - Kacang Hijau
```{r}
# Membuat model RF
kacanghijau_rf_model <- randomForest(Produksi ~ Produktivitas + Luas_Panen, data = datakacanghijau_train, ntree = 1000)
```
```{r}
# Melakukan Prediksi terhadap Data Pengujian
predictions_rf_kacanghijau <- predict(kacanghijau_rf_model, datakacanghijau_test)
```
```{r}
# Visualisasi Hasil
result_datakacanghijau_rf <- data.frame(Produksi = datakacanghijau_test$Produksi, Predictions = predictions_rf_kacanghijau)

# Visualisasi Perbandingan Produksi Aktual dengan Hasil Prediksi
ggplot(data = result_datakacanghijau_rf, aes(x = Produksi, y = Predictions)) +
  geom_point() +
  geom_abline(intercept = 0, slope = 1, color = "red", linetype = "dashed") +
  scale_x_continuous(labels = scales::comma) +
  scale_y_continuous(labels = scales::comma) +
  labs(x = "Produksi Aktual (Ton)", y = "Prediksi Produksi (Ton)") +
  ggtitle("Perbandingan Produksi Aktual dan Prediksi Model RF") +
  theme_minimal()
```
```{r}
# Visualisasi Produksi Aktual dengan Hasil Prediksi
ggplot(data = result_datakacanghijau_rf, aes(x = 1:length(Produksi))) +
  geom_line(aes(y = Produksi, color = "Aktual"), size = 1) +
  geom_line(aes(y = Predictions, color = "Prediksi"), size = 1) +
  labs(x = "Observasi", y = "Produksi (Ton)") +
  scale_color_manual(values = c("Aktual" = "blue", "Prediksi" = "red")) +
  ggtitle("Perbandingan Produksi Aktual dan Prediksi Model RF") +
  theme_minimal()
```

```{r}
# Visualisasi hasil prediksi dengan sumbu x adalah tahun
result_datakacanghijau_rf2 <- data.frame(Tahun = datakacanghijau_test$Tahun, Produksi = datakacanghijau_test$Produksi, Predictions = predictions_rf_kacanghijau)

ggplot(data = result_datakacanghijau_rf2, aes(x = Tahun)) +
  geom_line(aes(y = Produksi, color = "Aktual"), size = 1) +
  geom_line(aes(y = Predictions, color = "Prediksi"), size = 1) +
  labs(x = "Tahun", y = "Produksi (Ton)") +
  scale_color_manual(values = c("Aktual" = "blue", "Prediksi" = "red")) +
  ggtitle("Perbandingan Produksi Aktual dan Prediksi Model RF") +
  scale_y_continuous(labels = scales::comma) +
  theme_minimal()
```
```{r}
# Evaluasi RF Model

# Hitung MAE
mae_value_rf_kacanghijau <- mae(datakacanghijau_test$Produksi, predictions_rf_kacanghijau)

# Hitung MSE
mse_value_rf_kacanghijau <- mse(datakacanghijau_test$Produksi, predictions_rf_kacanghijau)

# Hitung RMSE
rmse_value_rf_kacanghijau <- rmse(datakacanghijau_test$Produksi, predictions_rf_kacanghijau)

# Hitung MAPE
mape_value_rf_kacanghijau <- mape(datakacanghijau_test$Produksi, predictions_rf_kacanghijau)

# Tampilkan hasil evaluasi
cat(paste("MAE: ", mae_value_rf_kacanghijau, "\n"))
cat(paste("MSE: ", mse_value_rf_kacanghijau, "\n"))
cat(paste("RMSE: ", rmse_value_rf_kacanghijau, "\n"))
cat(paste("MAPE: ", mape_value_rf_kacanghijau, "%\n"))
```

### 3. Membuat Model Random Forest - Kacang Kedelai
```{r}
# Membuat model RF
kacangkedelai_rf_model <- randomForest(Produksi ~ Produktivitas + Luas_Panen, data = datakacangkedelai_train, ntree = 1000)
```
```{r}
# Melakukan Prediksi terhadap Data Pengujian
predictions_rf_kacangkedelai <- predict(kacangkedelai_rf_model, datakacangkedelai_test)
```
```{r}
# Visualisasi Hasil
result_datakacangkedelai_rf <- data.frame(Produksi = datakacangkedelai_test$Produksi, Predictions = predictions_rf_kacangkedelai)

# Visualisasi Perbandingan Produksi Aktual dengan Hasil Prediksi
ggplot(data = result_datakacangkedelai_rf, aes(x = Produksi, y = Predictions)) +
  geom_point() +
  geom_abline(intercept = 0, slope = 1, color = "red", linetype = "dashed") +
  scale_x_continuous(labels = scales::comma) +
  scale_y_continuous(labels = scales::comma) +
  labs(x = "Produksi Aktual (Ton)", y = "Prediksi Produksi (Ton)") +
  ggtitle("Perbandingan Produksi Aktual dan Prediksi Model RF") +
  theme_minimal()
```
```{r}
# Visualisasi Produksi Aktual dengan Hasil Prediksi
ggplot(data = result_datakacangkedelai_rf, aes(x = 1:length(Produksi))) +
  geom_line(aes(y = Produksi, color = "Aktual"), size = 1) +
  geom_line(aes(y = Predictions, color = "Prediksi"), size = 1) +
  labs(x = "Observasi", y = "Produksi (Ton)") +
  scale_color_manual(values = c("Aktual" = "blue", "Prediksi" = "red")) +
  ggtitle("Perbandingan Produksi Aktual dan Prediksi Model RF") +
  theme_minimal()
```

```{r}
# Visualisasi hasil prediksi dengan sumbu x adalah tahun
result_datakacangkedelai_rf2 <- data.frame(Tahun = datakacangkedelai_test$Tahun, Produksi = datakacangkedelai_test$Produksi, Predictions = predictions_rf_kacangkedelai)

ggplot(data = result_datakacangkedelai_rf2, aes(x = Tahun)) +
  geom_line(aes(y = Produksi, color = "Aktual"), size = 1) +
  geom_line(aes(y = Predictions, color = "Prediksi"), size = 1) +
  labs(x = "Tahun", y = "Produksi (Ton)") +
  scale_color_manual(values = c("Aktual" = "blue", "Prediksi" = "red")) +
  ggtitle("Perbandingan Produksi Aktual dan Prediksi Model RF") +
  scale_y_continuous(labels = scales::comma) +
  theme_minimal()
```
```{r}
# Evaluasi RF Model

# Hitung MAE
mae_value_rf_kacangkedelai <- mae(datakacangkedelai_test$Produksi, predictions_rf_kacangkedelai)

# Hitung MSE
mse_value_rf_kacangkedelai <- mse(datakacangkedelai_test$Produksi, predictions_rf_kacangkedelai)

# Hitung RMSE
rmse_value_rf_kacangkedelai <- rmse(datakacangkedelai_test$Produksi, predictions_rf_kacangkedelai)

# Hitung MAPE
mape_value_rf_kacangkedelai <- mape(datakacangkedelai_test$Produksi, predictions_rf_kacangkedelai)

# Tampilkan hasil evaluasi
cat(paste("MAE: ", mae_value_rf_kacangkedelai, "\n"))
cat(paste("MSE: ", mse_value_rf_kacangkedelai, "\n"))
cat(paste("RMSE: ", rmse_value_rf_kacangkedelai, "\n"))
cat(paste("MAPE: ", mape_value_rf_kacangkedelai, "%\n"))
```

### 4. Membuat Model Random Forest - Kacang Tanah
```{r}
# Membuat model RF
kacangtanah_rf_model <- randomForest(Produksi ~ Produktivitas + Luas_Panen, data = datakacangtanah_train, ntree = 1000)
```
```{r}
# Melakukan Prediksi terhadap Data Pengujian
predictions_rf_kacangtanah <- predict(kacangtanah_rf_model, datakacangtanah_test)
```
```{r}
# Visualisasi Hasil
result_datakacangtanah_rf <- data.frame(Produksi = datakacangtanah_test$Produksi, Predictions = predictions_rf_kacangtanah)

# Visualisasi Perbandingan Produksi Aktual dengan Hasil Prediksi
ggplot(data = result_datakacangtanah_rf, aes(x = Produksi, y = Predictions)) +
  geom_point() +
  geom_abline(intercept = 0, slope = 1, color = "red", linetype = "dashed") +
  scale_x_continuous(labels = scales::comma) +
  scale_y_continuous(labels = scales::comma) +
  labs(x = "Produksi Aktual (Ton)", y = "Prediksi Produksi (Ton)") +
  ggtitle("Perbandingan Produksi Aktual dan Prediksi Model RF") +
  theme_minimal()
```
```{r}
# Visualisasi Produksi Aktual dengan Hasil Prediksi
ggplot(data = result_datakacangtanah_rf, aes(x = 1:length(Produksi))) +
  geom_line(aes(y = Produksi, color = "Aktual"), size = 1) +
  geom_line(aes(y = Predictions, color = "Prediksi"), size = 1) +
  labs(x = "Observasi", y = "Produksi (Ton)") +
  scale_color_manual(values = c("Aktual" = "blue", "Prediksi" = "red")) +
  ggtitle("Perbandingan Produksi Aktual dan Prediksi Model RF") +
  theme_minimal()
```

```{r}
# Visualisasi hasil prediksi dengan sumbu x adalah tahun
result_datakacangtanah_rf2 <- data.frame(Tahun = datakacangtanah_test$Tahun, Produksi = datakacangtanah_test$Produksi, Predictions = predictions_rf_kacangtanah)

ggplot(data = result_datakacangtanah_rf2, aes(x = Tahun)) +
  geom_line(aes(y = Produksi, color = "Aktual"), size = 1) +
  geom_line(aes(y = Predictions, color = "Prediksi"), size = 1) +
  labs(x = "Tahun", y = "Produksi (Ton)") +
  scale_color_manual(values = c("Aktual" = "blue", "Prediksi" = "red")) +
  ggtitle("Perbandingan Produksi Aktual dan Prediksi Model RF") +
  scale_y_continuous(labels = scales::comma) +
  theme_minimal()
```
```{r}
# Evaluasi RF Model

# Hitung MAE
mae_value_rf_kacangtanah <- mae(datakacangtanah_test$Produksi, predictions_rf_kacangtanah)

# Hitung MSE
mse_value_rf_kacangtanah <- mse(datakacangtanah_test$Produksi, predictions_rf_kacangtanah)

# Hitung RMSE
rmse_value_rf_kacangtanah <- rmse(datakacangtanah_test$Produksi, predictions_rf_kacangtanah)

# Hitung MAPE
mape_value_rf_kacangtanah <- mape(datakacangtanah_test$Produksi, predictions_rf_kacangtanah)

# Tampilkan hasil evaluasi
cat(paste("MAE: ", mae_value_rf_kacangtanah, "\n"))
cat(paste("MSE: ", mse_value_rf_kacangtanah, "\n"))
cat(paste("RMSE: ", rmse_value_rf_kacangtanah, "\n"))
cat(paste("MAPE: ", mape_value_rf_kacangtanah, "%\n"))
```

### 5. Membuat Model Random Forest - Ubi Jalar
```{r}
# Membuat model RF
ubijalar_rf_model <- randomForest(Produksi ~ Produktivitas + Luas_Panen, data = dataubijalar_train, ntree = 1000)
```
```{r}
# Melakukan Prediksi terhadap Data Pengujian
predictions_rf_ubijalar <- predict(ubijalar_rf_model, dataubijalar_test)
```
```{r}
# Visualisasi Hasil
result_dataubijalar_rf <- data.frame(Produksi = dataubijalar_test$Produksi, Predictions = predictions_rf_ubijalar)

# Visualisasi Perbandingan Produksi Aktual dengan Hasil Prediksi
ggplot(data = result_dataubijalar_rf, aes(x = Produksi, y = Predictions)) +
  geom_point() +
  geom_abline(intercept = 0, slope = 1, color = "red", linetype = "dashed") +
  scale_x_continuous(labels = scales::comma) +
  scale_y_continuous(labels = scales::comma) +
  labs(x = "Produksi Aktual (Ton)", y = "Prediksi Produksi (Ton)") +
  ggtitle("Perbandingan Produksi Aktual dan Prediksi Model RF") +
  theme_minimal()
```
```{r}
# Visualisasi Produksi Aktual dengan Hasil Prediksi
ggplot(data = result_dataubijalar_rf, aes(x = 1:length(Produksi))) +
  geom_line(aes(y = Produksi, color = "Aktual"), size = 1) +
  geom_line(aes(y = Predictions, color = "Prediksi"), size = 1) +
  labs(x = "Observasi", y = "Produksi (Ton)") +
  scale_color_manual(values = c("Aktual" = "blue", "Prediksi" = "red")) +
  ggtitle("Perbandingan Produksi Aktual dan Prediksi Model RF") +
  theme_minimal()
```

```{r}
# Visualisasi hasil prediksi dengan sumbu x adalah tahun
result_dataubijalar_rf2 <- data.frame(Tahun = dataubijalar_test$Tahun, Produksi = dataubijalar_test$Produksi, Predictions = predictions_rf_ubijalar)

ggplot(data = result_dataubijalar_rf2, aes(x = Tahun)) +
  geom_line(aes(y = Produksi, color = "Aktual"), size = 1) +
  geom_line(aes(y = Predictions, color = "Prediksi"), size = 1) +
  labs(x = "Tahun", y = "Produksi (Ton)") +
  scale_color_manual(values = c("Aktual" = "blue", "Prediksi" = "red")) +
  ggtitle("Perbandingan Produksi Aktual dan Prediksi Model RF") +
  scale_y_continuous(labels = scales::comma) +
  theme_minimal()
```
```{r}
# Evaluasi RF Model

# Hitung MAE
mae_value_rf_ubijalar <- mae(dataubijalar_test$Produksi, predictions_rf_ubijalar)

# Hitung MSE
mse_value_rf_ubijalar <- mse(dataubijalar_test$Produksi, predictions_rf_ubijalar)

# Hitung RMSE
rmse_value_rf_ubijalar <- rmse(dataubijalar_test$Produksi, predictions_rf_ubijalar)

# Hitung MAPE
mape_value_rf_ubijalar <- mape(dataubijalar_test$Produksi, predictions_rf_ubijalar)

# Tampilkan hasil evaluasi
cat(paste("MAE: ", mae_value_rf_ubijalar, "\n"))
cat(paste("MSE: ", mse_value_rf_ubijalar, "\n"))
cat(paste("RMSE: ", rmse_value_rf_ubijalar, "\n"))
cat(paste("MAPE: ", mape_value_rf_ubijalar, "%\n"))
```

### 6. Membuat Model Random Forest - Ubi Kayu
```{r}
# Membuat model RF
ubikayu_rf_model <- randomForest(Produksi ~ Produktivitas + Luas_Panen, data = dataubikayu_train, ntree = 1000)
```
```{r}
# Melakukan Prediksi terhadap Data Pengujian
predictions_rf_ubikayu <- predict(ubikayu_rf_model, dataubikayu_test)
```
```{r}
# Visualisasi Hasil
result_dataubikayu_rf <- data.frame(Produksi = dataubikayu_test$Produksi, Predictions = predictions_rf_ubikayu)

# Visualisasi Perbandingan Produksi Aktual dengan Hasil Prediksi
ggplot(data = result_dataubikayu_rf, aes(x = Produksi, y = Predictions)) +
  geom_point() +
  geom_abline(intercept = 0, slope = 1, color = "red", linetype = "dashed") +
  scale_x_continuous(labels = scales::comma) +
  scale_y_continuous(labels = scales::comma) +
  labs(x = "Produksi Aktual (Ton)", y = "Prediksi Produksi (Ton)") +
  ggtitle("Perbandingan Produksi Aktual dan Prediksi Model RF") +
  theme_minimal()
```
```{r}
# Visualisasi Produksi Aktual dengan Hasil Prediksi
ggplot(data = result_dataubikayu_rf, aes(x = 1:length(Produksi))) +
  geom_line(aes(y = Produksi, color = "Aktual"), size = 1) +
  geom_line(aes(y = Predictions, color = "Prediksi"), size = 1) +
  labs(x = "Observasi", y = "Produksi (Ton)") +
  scale_color_manual(values = c("Aktual" = "blue", "Prediksi" = "red")) +
  ggtitle("Perbandingan Produksi Aktual dan Prediksi Model RF") +
  theme_minimal()
```

```{r}
# Visualisasi hasil prediksi dengan sumbu x adalah tahun
result_dataubikayu_rf2 <- data.frame(Tahun = dataubikayu_test$Tahun, Produksi = dataubikayu_test$Produksi, Predictions = predictions_rf_ubikayu)

ggplot(data = result_dataubikayu_rf2, aes(x = Tahun)) +
  geom_line(aes(y = Produksi, color = "Aktual"), size = 1) +
  geom_line(aes(y = Predictions, color = "Prediksi"), size = 1) +
  labs(x = "Tahun", y = "Produksi (Ton)") +
  scale_color_manual(values = c("Aktual" = "blue", "Prediksi" = "red")) +
  ggtitle("Perbandingan Produksi Aktual dan Prediksi Model RF") +
  scale_y_continuous(labels = scales::comma) +
  theme_minimal()
```
```{r}
# Evaluasi RF Model

# Hitung MAE
mae_value_rf_ubikayu <- mae(dataubikayu_test$Produksi, predictions_rf_ubikayu)

# Hitung MSE
mse_value_rf_ubikayu <- mse(dataubikayu_test$Produksi, predictions_rf_ubikayu)

# Hitung RMSE
rmse_value_rf_ubikayu <- rmse(dataubikayu_test$Produksi, predictions_rf_ubikayu)

# Hitung MAPE
mape_value_rf_ubikayu <- mape(dataubikayu_test$Produksi, predictions_rf_ubikayu)

# Tampilkan hasil evaluasi
cat(paste("MAE: ", mae_value_rf_ubikayu, "\n"))
cat(paste("MSE: ", mse_value_rf_ubikayu, "\n"))
cat(paste("RMSE: ", rmse_value_rf_ubikayu, "\n"))
cat(paste("MAPE: ", mape_value_rf_ubikayu, "%\n"))
```


### 7. Membuat Model Random Forest - Padi
```{r}
# Membuat model RF
padi_rf_model <- randomForest(Produksi ~ Produktivitas + Luas_Panen, data = datapadi_train, ntree = 1000)
```
```{r}
# Melakukan Prediksi terhadap Data Pengujian
predictions_rf_padi <- predict(padi_rf_model, datapadi_test)
```
```{r}
# Visualisasi Hasil
result_datapadi_rf <- data.frame(Produksi = datapadi_test$Produksi, Predictions = predictions_rf_padi)

# Visualisasi Perbandingan Produksi Aktual dengan Hasil Prediksi
ggplot(data = result_datapadi_rf, aes(x = Produksi, y = Predictions)) +
  geom_point() +
  geom_abline(intercept = 0, slope = 1, color = "red", linetype = "dashed") +
  scale_x_continuous(labels = scales::comma) +
  scale_y_continuous(labels = scales::comma) +
  labs(x = "Produksi Aktual (Ton)", y = "Prediksi Produksi (Ton)") +
  ggtitle("Perbandingan Produksi Aktual dan Prediksi Model RF") +
  theme_minimal()
```
```{r}
# Visualisasi Produksi Aktual dengan Hasil Prediksi
ggplot(data = result_datapadi_rf, aes(x = 1:length(Produksi))) +
  geom_line(aes(y = Produksi, color = "Aktual"), size = 1) +
  geom_line(aes(y = Predictions, color = "Prediksi"), size = 1) +
  labs(x = "Observasi", y = "Produksi (Ton)") +
  scale_color_manual(values = c("Aktual" = "blue", "Prediksi" = "red")) +
  ggtitle("Perbandingan Produksi Aktual dan Prediksi Model RF") +
  theme_minimal()
```

```{r}
# Visualisasi hasil prediksi dengan sumbu x adalah tahun
result_datapadi_rf2 <- data.frame(Tahun = datapadi_test$Tahun, Produksi = datapadi_test$Produksi, Predictions = predictions_rf_padi)

ggplot(data = result_datapadi_rf2, aes(x = Tahun)) +
  geom_line(aes(y = Produksi, color = "Aktual"), size = 1) +
  geom_line(aes(y = Predictions, color = "Prediksi"), size = 1) +
  labs(x = "Tahun", y = "Produksi (Ton)") +
  scale_color_manual(values = c("Aktual" = "blue", "Prediksi" = "red")) +
  ggtitle("Perbandingan Produksi Aktual dan Prediksi Model RF") +
  scale_y_continuous(labels = scales::comma) +
  theme_minimal()
```
```{r}
# Evaluasi RF Model

# Hitung MAE
mae_value_rf_padi <- mae(datapadi_test$Produksi, predictions_rf_padi)

# Hitung MSE
mse_value_rf_padi <- mse(datapadi_test$Produksi, predictions_rf_padi)

# Hitung RMSE
rmse_value_rf_padi <- rmse(datapadi_test$Produksi, predictions_rf_padi)

# Hitung MAPE
mape_value_rf_padi <- mape(datapadi_test$Produksi, predictions_rf_padi)

# Tampilkan hasil evaluasi
cat(paste("MAE: ", mae_value_rf_padi, "\n"))
cat(paste("MSE: ", mse_value_rf_padi, "\n"))
cat(paste("RMSE: ", rmse_value_rf_padi, "\n"))
cat(paste("MAPE: ", mape_value_rf_padi, "%\n"))
```


##c. Model SVR
### 1. Membuat Model SVR - Jagung
```{r}
# Membuat model SVR
jagung_svr_model <- svm(Produksi ~ Produktivitas + Luas_Panen, data = datajagung_train, kernel = "radial", cost = 1)
```

```{r}
# Melakukan prediksi dengan Data Testing
predictions_svr_jagung <- predict(jagung_svr_model, datajagung_test)
```

```{r}
# Visualisasi hasil prediksi
result_datajagung_svr <- data.frame(Produksi = datajagung_test$Produksi, Predictions = predictions_svr_jagung)

ggplot(data = result_datajagung_svr, aes(x = Produksi, y = Predictions)) +
  geom_point() +
  geom_abline(intercept = 0, slope = 1, color = "red", linetype = "dashed") +
  labs(x = "Produksi Aktual (Ton)", y = "Prediksi Produksi (Ton)") +
  scale_x_continuous(labels = scales::comma) +
  scale_y_continuous(labels = scales::comma) +
  ggtitle("Perbandingan Produksi Aktual dan Prediksi Model SVR") +
  theme_minimal()
```

```{r}
# Buat grafik garis dengan ggplot2
ggplot(data = result_datajagung_svr, aes(x = 1:length(Produksi))) +
  geom_line(aes(y = Produksi, color = "Aktual"), size = 1) +
  geom_line(aes(y = Predictions, color = "Prediksi"), size = 1) +
  labs(x = "Observasi", y = "Produksi (Ton)") +
  scale_color_manual(values = c("Aktual" = "blue", "Prediksi" = "red")) +
  ggtitle("Perbandingan Produksi Aktual dan Prediksi Model SVR") +
  scale_y_continuous(labels = scales::comma) +
  theme_minimal()
```

```{r}
# Visualisasi hasil prediksi dengan sumbu x adalah tahun
result_datajagung_svr2 <- data.frame(Tahun = datajagung_test$Tahun, Produksi = datajagung_test$Produksi, Predictions = predictions_svr_jagung)

ggplot(data = result_datajagung_svr2, aes(x = Tahun)) +
  geom_line(aes(y = Produksi, color = "Aktual"), size = 1) +
  geom_line(aes(y = Predictions, color = "Prediksi"), size = 1) +
  labs(x = "Tahun", y = "Produksi (Ton)") +
  scale_color_manual(values = c("Aktual" = "blue", "Prediksi" = "red")) +
  ggtitle("Perbandingan Produksi Aktual dan Prediksi Model SVR") +
  scale_y_continuous(labels = scales::comma) +
  theme_minimal()
```

```{r}
# Evaluasi SVR Model

# Hitung MAE
mae_value_svr_jagung <- mae(datajagung_test$Produksi, predictions_svr_jagung)

# Hitung MSE
mse_value_svr_jagung <- mse(datajagung_test$Produksi, predictions_svr_jagung)

# Hitung RMSE
rmse_value_svr_jagung <- rmse(datajagung_test$Produksi, predictions_svr_jagung)

# Hitung MAPE
mape_value_svr_jagung <- mape(datajagung_test$Produksi, predictions_svr_jagung)

# Tampilkan hasil evaluasi
cat(paste("MAE: ", mae_value_svr_jagung, "\n"))
cat(paste("MSE: ", mse_value_svr_jagung, "\n"))
cat(paste("RMSE: ", rmse_value_svr_jagung, "\n"))
cat(paste("MAPE: ", mape_value_svr_jagung, "%\n"))
```



### 2. Membuat Model SVR - Kacang Hijau
```{r}
# Membuat model SVR
kacanghijau_svr_model <- svm(Produksi ~ Produktivitas + Luas_Panen, data = datakacanghijau_train, kernel = "radial", cost = 1)
```

```{r}
# Melakukan prediksi dengan Data Testing
predictions_svr_kacanghijau <- predict(kacanghijau_svr_model, datakacanghijau_test)
```

```{r}
# Visualisasi hasil prediksi
result_datakacanghijau_svr <- data.frame(Produksi = datakacanghijau_test$Produksi, Predictions = predictions_svr_kacanghijau)

ggplot(data = result_datakacanghijau_svr, aes(x = Produksi, y = Predictions)) +
  geom_point() +
  geom_abline(intercept = 0, slope = 1, color = "red", linetype = "dashed") +
  labs(x = "Produksi Aktual (Ton)", y = "Prediksi Produksi (Ton)") +
  scale_x_continuous(labels = scales::comma) +
  scale_y_continuous(labels = scales::comma) +
  ggtitle("Perbandingan Produksi Aktual dan Prediksi Model SVR") +
  theme_minimal()
```

```{r}
# Buat grafik garis dengan ggplot2
ggplot(data = result_datakacanghijau_svr, aes(x = 1:length(Produksi))) +
  geom_line(aes(y = Produksi, color = "Aktual"), size = 1) +
  geom_line(aes(y = Predictions, color = "Prediksi"), size = 1) +
  labs(x = "Observasi", y = "Produksi (Ton)") +
  scale_color_manual(values = c("Aktual" = "blue", "Prediksi" = "red")) +
  ggtitle("Perbandingan Produksi Aktual dan Prediksi Model SVR") +
  scale_y_continuous(labels = scales::comma) +
  theme_minimal()
```

```{r}
# Visualisasi hasil prediksi dengan sumbu x adalah tahun
result_datakacanghijau_svr2 <- data.frame(Tahun = datakacanghijau_test$Tahun, Produksi = datakacanghijau_test$Produksi, Predictions = predictions_svr_kacanghijau)

ggplot(data = result_datakacanghijau_svr2, aes(x = Tahun)) +
  geom_line(aes(y = Produksi, color = "Aktual"), size = 1) +
  geom_line(aes(y = Predictions, color = "Prediksi"), size = 1) +
  labs(x = "Tahun", y = "Produksi (Ton)") +
  scale_color_manual(values = c("Aktual" = "blue", "Prediksi" = "red")) +
  ggtitle("Perbandingan Produksi Aktual dan Prediksi Model SVR") +
  scale_y_continuous(labels = scales::comma) +
  theme_minimal()
```

```{r}
# Evaluasi SVR Model

# Hitung MAE
mae_value_svr_kacanghijau <- mae(datakacanghijau_test$Produksi, predictions_svr_kacanghijau)

# Hitung MSE
mse_value_svr_kacanghijau <- mse(datakacanghijau_test$Produksi, predictions_svr_kacanghijau)

# Hitung RMSE
rmse_value_svr_kacanghijau <- rmse(datakacanghijau_test$Produksi, predictions_svr_kacanghijau)

# Hitung MAPE
mape_value_svr_kacanghijau <- mape(datakacanghijau_test$Produksi, predictions_svr_kacanghijau)

# Tampilkan hasil evaluasi
cat(paste("MAE: ", mae_value_svr_kacanghijau, "\n"))
cat(paste("MSE: ", mse_value_svr_kacanghijau, "\n"))
cat(paste("RMSE: ", rmse_value_svr_kacanghijau, "\n"))
cat(paste("MAPE: ", mape_value_svr_kacanghijau, "%\n"))
```



### 3. Membuat Model SVR - Kacang Kedelai
```{r}
# Membuat model SVR
kacangkedelai_svr_model <- svm(Produksi ~ Produktivitas + Luas_Panen, data = datakacangkedelai_train, kernel = "radial", cost = 1)
```

```{r}
# Melakukan prediksi dengan Data Testing
predictions_svr_kacangkedelai <- predict(kacangkedelai_svr_model, datakacangkedelai_test)
```

```{r}
# Visualisasi hasil prediksi
result_datakacangkedelai_svr <- data.frame(Produksi = datakacangkedelai_test$Produksi, Predictions = predictions_svr_kacangkedelai)

ggplot(data = result_datakacangkedelai_svr, aes(x = Produksi, y = Predictions)) +
  geom_point() +
  geom_abline(intercept = 0, slope = 1, color = "red", linetype = "dashed") +
  labs(x = "Produksi Aktual (Ton)", y = "Prediksi Produksi (Ton)") +
  scale_x_continuous(labels = scales::comma) +
  scale_y_continuous(labels = scales::comma) +
  ggtitle("Perbandingan Produksi Aktual dan Prediksi Model SVR") +
  theme_minimal()
```

```{r}
# Buat grafik garis dengan ggplot2
ggplot(data = result_datakacangkedelai_svr, aes(x = 1:length(Produksi))) +
  geom_line(aes(y = Produksi, color = "Aktual"), size = 1) +
  geom_line(aes(y = Predictions, color = "Prediksi"), size = 1) +
  labs(x = "Observasi", y = "Produksi (Ton)") +
  scale_color_manual(values = c("Aktual" = "blue", "Prediksi" = "red")) +
  ggtitle("Perbandingan Produksi Aktual dan Prediksi Model SVR") +
  scale_y_continuous(labels = scales::comma) +
  theme_minimal()
```

```{r}
# Visualisasi hasil prediksi dengan sumbu x adalah tahun
result_datakacangkedelai_svr2 <- data.frame(Tahun = datakacangkedelai_test$Tahun, Produksi = datakacangkedelai_test$Produksi, Predictions = predictions_svr_kacangkedelai)

ggplot(data = result_datakacangkedelai_svr2, aes(x = Tahun)) +
  geom_line(aes(y = Produksi, color = "Aktual"), size = 1) +
  geom_line(aes(y = Predictions, color = "Prediksi"), size = 1) +
  labs(x = "Tahun", y = "Produksi (Ton)") +
  scale_color_manual(values = c("Aktual" = "blue", "Prediksi" = "red")) +
  ggtitle("Perbandingan Produksi Aktual dan Prediksi Model SVR") +
  scale_y_continuous(labels = scales::comma) +
  theme_minimal()
```

```{r}
# Evaluasi SVR Model

# Hitung MAE
mae_value_svr_kacangkedelai <- mae(datakacangkedelai_test$Produksi, predictions_svr_kacangkedelai)

# Hitung MSE
mse_value_svr_kacangkedelai <- mse(datakacangkedelai_test$Produksi, predictions_svr_kacangkedelai)

# Hitung RMSE
rmse_value_svr_kacangkedelai <- rmse(datakacangkedelai_test$Produksi, predictions_svr_kacangkedelai)

# Hitung MAPE
mape_value_svr_kacangkedelai <- mape(datakacangkedelai_test$Produksi, predictions_svr_kacangkedelai)

# Tampilkan hasil evaluasi
cat(paste("MAE: ", mae_value_svr_kacangkedelai, "\n"))
cat(paste("MSE: ", mse_value_svr_kacangkedelai, "\n"))
cat(paste("RMSE: ", rmse_value_svr_kacangkedelai, "\n"))
cat(paste("MAPE: ", mape_value_svr_kacangkedelai, "%\n"))
```



### 4. Membuat Model SVR - Kacang Tanah
```{r}
# Membuat model SVR
kacangtanah_svr_model <- svm(Produksi ~ Produktivitas + Luas_Panen, data = datakacangtanah_train, kernel = "radial", cost = 1)
```

```{r}
# Melakukan prediksi dengan Data Testing
predictions_svr_kacangtanah <- predict(kacangtanah_svr_model, datakacangtanah_test)
```

```{r}
# Visualisasi hasil prediksi
result_datakacangtanah_svr <- data.frame(Produksi = datakacangtanah_test$Produksi, Predictions = predictions_svr_kacangtanah)

ggplot(data = result_datakacangtanah_svr, aes(x = Produksi, y = Predictions)) +
  geom_point() +
  geom_abline(intercept = 0, slope = 1, color = "red", linetype = "dashed") +
  labs(x = "Produksi Aktual (Ton)", y = "Prediksi Produksi (Ton)") +
  scale_x_continuous(labels = scales::comma) +
  scale_y_continuous(labels = scales::comma) +
  ggtitle("Perbandingan Produksi Aktual dan Prediksi Model SVR") +
  theme_minimal()
```

```{r}
# Buat grafik garis dengan ggplot2
ggplot(data = result_datakacangtanah_svr, aes(x = 1:length(Produksi))) +
  geom_line(aes(y = Produksi, color = "Aktual"), size = 1) +
  geom_line(aes(y = Predictions, color = "Prediksi"), size = 1) +
  labs(x = "Observasi", y = "Produksi (Ton)") +
  scale_color_manual(values = c("Aktual" = "blue", "Prediksi" = "red")) +
  ggtitle("Perbandingan Produksi Aktual dan Prediksi Model SVR") +
  scale_y_continuous(labels = scales::comma) +
  theme_minimal()
```

```{r}
# Visualisasi hasil prediksi dengan sumbu x adalah tahun
result_datakacangtanah_svr2 <- data.frame(Tahun = datakacangtanah_test$Tahun, Produksi = datakacangtanah_test$Produksi, Predictions = predictions_svr_kacangtanah)

ggplot(data = result_datakacangtanah_svr2, aes(x = Tahun)) +
  geom_line(aes(y = Produksi, color = "Aktual"), size = 1) +
  geom_line(aes(y = Predictions, color = "Prediksi"), size = 1) +
  labs(x = "Tahun", y = "Produksi (Ton)") +
  scale_color_manual(values = c("Aktual" = "blue", "Prediksi" = "red")) +
  ggtitle("Perbandingan Produksi Aktual dan Prediksi Model SVR") +
  scale_y_continuous(labels = scales::comma) +
  theme_minimal()
```

```{r}
# Evaluasi SVR Model

# Hitung MAE
mae_value_svr_kacangtanah <- mae(datakacangtanah_test$Produksi, predictions_svr_kacangtanah)

# Hitung MSE
mse_value_svr_kacangtanah <- mse(datakacangtanah_test$Produksi, predictions_svr_kacangtanah)

# Hitung RMSE
rmse_value_svr_kacangtanah <- rmse(datakacangtanah_test$Produksi, predictions_svr_kacangtanah)

# Hitung MAPE
mape_value_svr_kacangtanah <- mape(datakacangtanah_test$Produksi, predictions_svr_kacangtanah)

# Tampilkan hasil evaluasi
cat(paste("MAE: ", mae_value_svr_kacangtanah, "\n"))
cat(paste("MSE: ", mse_value_svr_kacangtanah, "\n"))
cat(paste("RMSE: ", rmse_value_svr_kacangtanah, "\n"))
cat(paste("MAPE: ", mape_value_svr_kacangtanah, "%\n"))
```


### 5. Membuat Model SVR - Ubi Jalar
```{r}
# Membuat model SVR
ubijalar_svr_model <- svm(Produksi ~ Produktivitas + Luas_Panen, data = dataubijalar_train, kernel = "radial", cost = 1)
```

```{r}
# Melakukan prediksi dengan Data Testing
predictions_svr_ubijalar <- predict(ubijalar_svr_model, dataubijalar_test)
```

```{r}
# Visualisasi hasil prediksi
result_dataubijalar_svr <- data.frame(Produksi = dataubijalar_test$Produksi, Predictions = predictions_svr_ubijalar)

ggplot(data = result_dataubijalar_svr, aes(x = Produksi, y = Predictions)) +
  geom_point() +
  geom_abline(intercept = 0, slope = 1, color = "red", linetype = "dashed") +
  labs(x = "Produksi Aktual (Ton)", y = "Prediksi Produksi (Ton)") +
  scale_x_continuous(labels = scales::comma) +
  scale_y_continuous(labels = scales::comma) +
  ggtitle("Perbandingan Produksi Aktual dan Prediksi Model SVR") +
  theme_minimal()
```

```{r}
# Buat grafik garis dengan ggplot2
ggplot(data = result_dataubijalar_svr, aes(x = 1:length(Produksi))) +
  geom_line(aes(y = Produksi, color = "Aktual"), size = 1) +
  geom_line(aes(y = Predictions, color = "Prediksi"), size = 1) +
  labs(x = "Observasi", y = "Produksi (Ton)") +
  scale_color_manual(values = c("Aktual" = "blue", "Prediksi" = "red")) +
  ggtitle("Perbandingan Produksi Aktual dan Prediksi Model SVR") +
  scale_y_continuous(labels = scales::comma) +
  theme_minimal()
```

```{r}
# Visualisasi hasil prediksi dengan sumbu x adalah tahun
result_dataubijalar_svr2 <- data.frame(Tahun = dataubijalar_test$Tahun, Produksi = dataubijalar_test$Produksi, Predictions = predictions_svr_ubijalar)

ggplot(data = result_dataubijalar_svr2, aes(x = Tahun)) +
  geom_line(aes(y = Produksi, color = "Aktual"), size = 1) +
  geom_line(aes(y = Predictions, color = "Prediksi"), size = 1) +
  labs(x = "Tahun", y = "Produksi (Ton)") +
  scale_color_manual(values = c("Aktual" = "blue", "Prediksi" = "red")) +
  ggtitle("Perbandingan Produksi Aktual dan Prediksi Model SVR") +
  scale_y_continuous(labels = scales::comma) +
  theme_minimal()
```

```{r}
# Evaluasi SVR Model

# Hitung MAE
mae_value_svr_ubijalar <- mae(dataubijalar_test$Produksi, predictions_svr_ubijalar)

# Hitung MSE
mse_value_svr_ubijalar <- mse(dataubijalar_test$Produksi, predictions_svr_ubijalar)

# Hitung RMSE
rmse_value_svr_ubijalar <- rmse(dataubijalar_test$Produksi, predictions_svr_ubijalar)

# Hitung MAPE
mape_value_svr_ubijalar <- mape(dataubijalar_test$Produksi, predictions_svr_ubijalar)

# Tampilkan hasil evaluasi
cat(paste("MAE: ", mae_value_svr_ubijalar, "\n"))
cat(paste("MSE: ", mse_value_svr_ubijalar, "\n"))
cat(paste("RMSE: ", rmse_value_svr_ubijalar, "\n"))
cat(paste("MAPE: ", mape_value_svr_ubijalar, "%\n"))
```


### 6. Membuat Model SVR - Ubi Kayu
```{r}
# Membuat model SVR
ubikayu_svr_model <- svm(Produksi ~ Produktivitas + Luas_Panen, data = dataubikayu_train, kernel = "radial", cost = 1)
```

```{r}
# Melakukan prediksi dengan Data Testing
predictions_svr_ubikayu <- predict(ubikayu_svr_model, dataubikayu_test)
```

```{r}
# Visualisasi hasil prediksi
result_dataubikayu_svr <- data.frame(Produksi = dataubikayu_test$Produksi, Predictions = predictions_svr_ubikayu)

ggplot(data = result_dataubikayu_svr, aes(x = Produksi, y = Predictions)) +
  geom_point() +
  geom_abline(intercept = 0, slope = 1, color = "red", linetype = "dashed") +
  labs(x = "Produksi Aktual (Ton)", y = "Prediksi Produksi (Ton)") +
  scale_x_continuous(labels = scales::comma) +
  scale_y_continuous(labels = scales::comma) +
  ggtitle("Perbandingan Produksi Aktual dan Prediksi Model SVR") +
  theme_minimal()
```

```{r}
# Buat grafik garis dengan ggplot2
ggplot(data = result_dataubikayu_svr, aes(x = 1:length(Produksi))) +
  geom_line(aes(y = Produksi, color = "Aktual"), size = 1) +
  geom_line(aes(y = Predictions, color = "Prediksi"), size = 1) +
  labs(x = "Observasi", y = "Produksi (Ton)") +
  scale_color_manual(values = c("Aktual" = "blue", "Prediksi" = "red")) +
  ggtitle("Perbandingan Produksi Aktual dan Prediksi Model SVR") +
  scale_y_continuous(labels = scales::comma) +
  theme_minimal()
```

```{r}
# Visualisasi hasil prediksi dengan sumbu x adalah tahun
result_dataubikayu_svr2 <- data.frame(Tahun = dataubikayu_test$Tahun, Produksi = dataubikayu_test$Produksi, Predictions = predictions_svr_ubikayu)

ggplot(data = result_dataubikayu_svr2, aes(x = Tahun)) +
  geom_line(aes(y = Produksi, color = "Aktual"), size = 1) +
  geom_line(aes(y = Predictions, color = "Prediksi"), size = 1) +
  labs(x = "Tahun", y = "Produksi (Ton)") +
  scale_color_manual(values = c("Aktual" = "blue", "Prediksi" = "red")) +
  ggtitle("Perbandingan Produksi Aktual dan Prediksi Model SVR") +
  scale_y_continuous(labels = scales::comma) +
  theme_minimal()
```

```{r}
# Evaluasi SVR Model

# Hitung MAE
mae_value_svr_ubikayu <- mae(dataubikayu_test$Produksi, predictions_svr_ubikayu)

# Hitung MSE
mse_value_svr_ubikayu <- mse(dataubikayu_test$Produksi, predictions_svr_ubikayu)

# Hitung RMSE
rmse_value_svr_ubikayu <- rmse(dataubikayu_test$Produksi, predictions_svr_ubikayu)

# Hitung MAPE
mape_value_svr_ubikayu <- mape(dataubikayu_test$Produksi, predictions_svr_ubikayu)

# Tampilkan hasil evaluasi
cat(paste("MAE: ", mae_value_svr_ubikayu, "\n"))
cat(paste("MSE: ", mse_value_svr_ubikayu, "\n"))
cat(paste("RMSE: ", rmse_value_svr_ubikayu, "\n"))
cat(paste("MAPE: ", mape_value_svr_ubikayu, "%\n"))
```



### 7. Membuat Model SVR - Padi
```{r}
# Membuat model SVR
padi_svr_model <- svm(Produksi ~ Produktivitas + Luas_Panen, data = datapadi_train, kernel = "radial", cost = 1)
```

```{r}
# Melakukan prediksi dengan Data Testing
predictions_svr_padi <- predict(padi_svr_model, datapadi_test)
```

```{r}
# Visualisasi hasil prediksi
result_datapadi_svr <- data.frame(Produksi = datapadi_test$Produksi, Predictions = predictions_svr_padi)

ggplot(data = result_datapadi_svr, aes(x = Produksi, y = Predictions)) +
  geom_point() +
  geom_abline(intercept = 0, slope = 1, color = "red", linetype = "dashed") +
  labs(x = "Produksi Aktual (Ton)", y = "Prediksi Produksi (Ton)") +
  scale_x_continuous(labels = scales::comma) +
  scale_y_continuous(labels = scales::comma) +
  ggtitle("Perbandingan Produksi Aktual dan Prediksi Model SVR") +
  theme_minimal()
```

```{r}
# Buat grafik garis dengan ggplot2
ggplot(data = result_datapadi_svr, aes(x = 1:length(Produksi))) +
  geom_line(aes(y = Produksi, color = "Aktual"), size = 1) +
  geom_line(aes(y = Predictions, color = "Prediksi"), size = 1) +
  labs(x = "Observasi", y = "Produksi (Ton)") +
  scale_color_manual(values = c("Aktual" = "blue", "Prediksi" = "red")) +
  ggtitle("Perbandingan Produksi Aktual dan Prediksi Model SVR") +
  scale_y_continuous(labels = scales::comma) +
  theme_minimal()
```

```{r}
# Visualisasi hasil prediksi dengan sumbu x adalah tahun
result_datapadi_svr2 <- data.frame(Tahun = datapadi_test$Tahun, Produksi = datapadi_test$Produksi, Predictions = predictions_svr_padi)

ggplot(data = result_datapadi_svr2, aes(x = Tahun)) +
  geom_line(aes(y = Produksi, color = "Aktual"), size = 1) +
  geom_line(aes(y = Predictions, color = "Prediksi"), size = 1) +
  labs(x = "Tahun", y = "Produksi (Ton)") +
  scale_color_manual(values = c("Aktual" = "blue", "Prediksi" = "red")) +
  ggtitle("Perbandingan Produksi Aktual dan Prediksi Model SVR") +
  scale_y_continuous(labels = scales::comma) +
  theme_minimal()
```

```{r}
# Evaluasi SVR Model

# Hitung MAE
mae_value_svr_padi <- mae(datapadi_test$Produksi, predictions_svr_padi)

# Hitung MSE
mse_value_svr_padi <- mse(datapadi_test$Produksi, predictions_svr_padi)

# Hitung RMSE
rmse_value_svr_padi <- rmse(datapadi_test$Produksi, predictions_svr_padi)

# Hitung MAPE
mape_value_svr_padi <- mape(datapadi_test$Produksi, predictions_svr_padi)

# Tampilkan hasil evaluasi
cat(paste("MAE: ", mae_value_svr_padi, "\n"))
cat(paste("MSE: ", mse_value_svr_padi, "\n"))
cat(paste("RMSE: ", rmse_value_svr_padi, "\n"))
cat(paste("MAPE: ", mape_value_svr_padi, "%\n"))
```


##d. Intepretasikan dan Membandingkan Model Random Forest dan SVR
### - Intepretasikan dan Membandingkan Model Random Forest dan SVR - Jagung
```{r}
model_performance_jagung <- data.frame(
  No = c(1:2),
  Model = c("Random Forest", "SVR"),
  MSE = c(mse_value_rf_jagung, mse_value_svr_jagung),
  RSME = c(rmse_value_rf_jagung, rmse_value_svr_jagung),
  MAE = c(mae_value_rf_jagung, mae_value_svr_jagung),
  MAPE = c(mape_value_rf_jagung, mape_value_svr_jagung),
  stringsAsFactors = FALSE
  
)
model_performance_jagung
```
Berdasarkan hasil diatas, kalau dilihat dari performance matrik tingkat kesalahan yang paling rendah (MAE), maka model **Random Forest** yang dianggap sebagai model terbaik dalam hal akurasi prediksi produksi jagung.

### - Intepretasikan dan Membandingkan Model Random Forest dan SVR - Kacang Hijau
```{r}
model_performance_kacanghijau <- data.frame(
  No = c(1:2),
  Model = c("Random Forest", "SVR"),
  MSE = c(mse_value_rf_kacanghijau, mse_value_svr_kacanghijau),
  RSME = c(rmse_value_rf_kacanghijau, rmse_value_svr_kacanghijau),
  MAE = c(mae_value_rf_kacanghijau, mae_value_svr_kacanghijau),
  MAPE = c(mape_value_rf_kacanghijau, mape_value_svr_kacanghijau),
  stringsAsFactors = FALSE
  
)
model_performance_kacanghijau
```
Berdasarkan hasil diatas, kalau dilihat dari performance matrik tingkat kesalahan yang paling rendah (MAE), maka model **Random Forest** yang dianggap sebagai model terbaik dalam hal akurasi prediksi produksi kacang hijau.

### - Intepretasikan dan Membandingkan Model Random Forest dan SVR - Kacang Kedelai
```{r}
model_performance_kacangkedelai <- data.frame(
  No = c(1:2),
  Model = c("Random Forest", "SVR"),
  MSE = c(mse_value_rf_kacangkedelai, mse_value_svr_kacangkedelai),
  RSME = c(rmse_value_rf_kacangkedelai, rmse_value_svr_kacangkedelai),
  MAE = c(mae_value_rf_kacangkedelai, mae_value_svr_kacangkedelai),
  MAPE = c(mape_value_rf_kacangkedelai, mape_value_svr_kacangkedelai),
  stringsAsFactors = FALSE
  
)
model_performance_kacangkedelai
```
Berdasarkan hasil diatas, kalau dilihat dari performance matrik tingkat kesalahan yang paling rendah (MAE), maka model **Random Forest** yang dianggap sebagai model terbaik dalam hal akurasi prediksi produksi kacang kedelai

### - Intepretasikan dan Membandingkan Model Random Forest dan SVR - Kacang Tanah
```{r}
model_performance_kacangtanah <- data.frame(
  No = c(1:2),
  Model = c("Random Forest", "SVR"),
  MSE = c(mse_value_rf_kacangtanah, mse_value_svr_kacangtanah),
  RSME = c(rmse_value_rf_kacangtanah, rmse_value_svr_kacangtanah),
  MAE = c(mae_value_rf_kacangtanah, mae_value_svr_kacangtanah),
  MAPE = c(mape_value_rf_kacangtanah, mape_value_svr_kacangtanah),
  stringsAsFactors = FALSE
  
)
model_performance_kacangtanah
```
Berdasarkan hasil diatas, kalau dilihat dari performance matrik tingkat kesalahan yang paling rendah (MAE), maka model **Random Forest** yang dianggap sebagai model terbaik dalam hal akurasi prediksi produksi kacang tanah

### - Intepretasikan dan Membandingkan Model Random Forest dan SVR - Ubi Jalar
```{r}
model_performance_ubijalar <- data.frame(
  No = c(1:2),
  Model = c("Random Forest", "SVR"),
  MSE = c(mse_value_rf_ubijalar, mse_value_svr_ubijalar),
  RSME = c(rmse_value_rf_ubijalar, rmse_value_svr_ubijalar),
  MAE = c(mae_value_rf_ubijalar, mae_value_svr_ubijalar),
  MAPE = c(mape_value_rf_ubijalar, mape_value_svr_ubijalar),
  stringsAsFactors = FALSE
  
)
model_performance_ubijalar
```
Berdasarkan hasil diatas, kalau dilihat dari performance matrik tingkat kesalahan yang paling rendah (MAE), maka model **Random Forest** yang dianggap sebagai model terbaik dalam hal akurasi prediksi produksi ubi jalar

### - Intepretasikan dan Membandingkan Model Random Forest dan SVR - Ubi Kayu
```{r}
model_performance_ubikayu <- data.frame(
  No = c(1:2),
  Model = c("Random Forest", "SVR"),
  MSE = c(mse_value_rf_ubikayu, mse_value_svr_ubikayu),
  RSME = c(rmse_value_rf_ubikayu, rmse_value_svr_ubikayu),
  MAE = c(mae_value_rf_ubikayu, mae_value_svr_ubikayu),
  MAPE = c(mape_value_rf_ubikayu, mape_value_svr_ubikayu),
  stringsAsFactors = FALSE
  
)
model_performance_ubikayu
```
Berdasarkan hasil diatas, kalau dilihat dari performance matrik tingkat kesalahan yang paling rendah (MAE), maka model **Random Forest** yang dianggap sebagai model terbaik dalam hal akurasi prediksi produksi ubi kayu

### - Intepretasikan dan Membandingkan Model Random Forest dan SVR - Padi
```{r}
model_performance_padi <- data.frame(
  No = c(1:2),
  Model = c("Random Forest", "SVR"),
  MSE = c(mse_value_rf_padi, mse_value_svr_padi),
  RSME = c(rmse_value_rf_padi, rmse_value_svr_padi),
  MAE = c(mae_value_rf_padi, mae_value_svr_padi),
  MAPE = c(mape_value_rf_padi, mape_value_svr_padi),
  stringsAsFactors = FALSE
  
)
model_performance_padi
```
Berdasarkan hasil diatas, kalau dilihat dari performance matrik tingkat kesalahan yang paling rendah (MAE), maka model **Random Forest** yang dianggap sebagai model terbaik dalam hal akurasi prediksi produksi padi



# 6. Analisis dampak curah hujan terhadap produksi padi (Indonesia)
```{r}
# Load data curah hujan
rainfall <- read_excel("dataset/climateserv Indonesia (1993-2015).xlsx")
head(rainfall)
```

```{r}
# Merubah type variabel DateTime menjadi Date
rainfall$Date <- as.Date(rainfall$Date)
glimpse(rainfall)
```

```{r}
# Merubah nama variabel
names(rainfall)[names(rainfall) == "UCSB CHIRPS Rainfall: avg"] <- "Rainfallavg"
glimpse(rainfall)
```

```{r}
# Merubah type data karakter menjadi numeric
rainfall$Rainfallavg  <- as.numeric(rainfall$Rainfallavg)
glimpse(rainfall)
```

```{r}
head(rainfall)
tail(rainfall)
```

```{r}
# Mengambil rata-rata curah hujan per tahun
rainfall_yearly <- rainfall %>%
  mutate(year = lubridate::year(Date)) %>%
  group_by(year) %>%
  summarise(Avg_rainfall = mean(Rainfallavg))
rainfall_yearly  
```

```{r}
# Merubah type tahun menjadi date
rainfall_yearly$year <- make_date(rainfall_yearly$year)
rainfall_yearly
```

```{r}
# Mengabungkan kedua dataset
merged_data <- merge(Padi, rainfall_yearly, by.x = "Tahun", by.y = "year")
merged_data
```

## a. Random Forest
```{r}
# Pilih variabel yang akan diprediksi
# dalam pengujian ini akan dilihat apakah ada pengaruh curah hujan terhadap peningkatan produksi
data_for_rf <- merged_data[, c("Produksi", "Avg_rainfall")]
data_for_rf
```

```{r}
# Padi
set.seed(123)  # Untuk hasil yang dapat direproduksi
padi_splitIndex2 <- createDataPartition(data_for_rf$Produksi, p = 0.7, list = FALSE)
datapadi_train2 <- data_for_rf[padi_splitIndex2, ]  # Data pelatihan (70%)
datapadi_test2 <- data_for_rf[-padi_splitIndex2, ]  # Data pengujian (30%)
dim(datapadi_train2)
dim(datapadi_test2)
```

```{r}
# RF Model
padi_rf_model2 <- randomForest(Produksi ~ Avg_rainfall, data = datapadi_train2, ntree = 100)
padi_rf_model2 
summary(padi_rf_model2)
```
```{r}
# Visualisasi hasil model random forest
ggplot(data_for_rf, aes(x = Avg_rainfall, y = Produksi)) +
  geom_point() +
  geom_smooth(method = "lm", se = FALSE, color = "blue") +
  labs(x = "Curah Hujan", y = "Produksi") +
  ggtitle("Hubungan Antara Curah Hujan dan Produksi") +
  theme_minimal()
```
























