---
title: "Analisis Prediksi Produksi Tanaman Pangan (Indonesia) dengan Model Machine Learning"
author: "Nurul Aina Tasya"
date: "2023-10-05"
output:
  html_document:
    df_print: paged
---

# 1. Load Library/Packages
```{r}
# library untuk manipulasi data
library(dplyr)
library(tidyverse)
# library untuk manipulasi data tanggal
library(lubridate)
# library untuk menampilkan hasil statistik deskriptif
library(summarytools)
# library untuk visualisasi data
library (ggplot2)
# library untuk membaca data dari file Excel (.xlsx)
library(readxl)
# library untuk model Random Forest
library(randomForest)
# library untuk model SVR
library(e1071)
# library Untuk partisi dataset
library(caret)
# library untuk evaluasi model
library(Metrics)
# library untuk model Prophet
library (prophet)
library(caret)
```


# 2. Obstain Data

## a.Import Data
```{r}
pangan <- read_excel("dataset/pangan_Indonesia.xlsx")
```

## b.Menampilkan Contoh Data
```{r}
# Menampilkan 6 data teratas
head(pangan)
```
```{r}
# Menampilkan 6 data terbawah
tail(pangan)
```
```{r}
glimpse(pangan)
```

# 3. Scrub Data

## a. Merubah type data
```{r}
# Merubah type data karakter menjadi numeric
pangan$Produksi <- as.numeric(pangan$Produksi)
pangan$Produktivitas <- as.numeric(pangan$Produktivitas)
pangan$Luas_Panen <- as.numeric(pangan$Luas_Panen)
glimpse(pangan)
```
```{r}
# Merubah type Tahun menjadi Date
pangan$Tahun <- make_date(pangan$Tahun)
glimpse(pangan)
```
```{r}
tail(pangan)
```
```{r}
head(pangan)
```

## b. Menghapus Data Kosong
```{r}
# Menampilkan variabel dengan baris kosong
glimpse(pangan)
colSums(is.na(pangan))
```
Jumlah data : 7,140 Record. Dari 6 variabel terhadap 3 buah variabel dengan data NA'S

```{r}
# Menghapus data NA'S
pangan_clean <- na.omit(pangan)
colSums(is.na(pangan_clean))
summary(pangan_clean)
```
Berdasarkan hasil diatas bisa dilihat semua variabel tidak ada lagi data
yang kosong atau NA'
```{r}
glimpse(pangan_clean)
```
Jumlah data setelah dihapus data NA' menjadi 6,232 baris observasi dengan
6 variabel.


# 4. Explore Data Analysis (EDA)
## a.Tampilkan Dataset
```{r}
glimpse(pangan_clean)
```
## b.Menampilkan hasil statistik deskriptif
```{r}
descr(pangan_clean)
```

## c. Filter data
### - Filter data padi
```{r}
Padi <- filter(pangan_clean, Jenis_Komoditi == "Padi")
Padi
```

## d. Jumlah Produksi Tanaman Padi Per Provinsi
### - Jumlah Produksi Padi Per Provinsi
```{r}
plot_padi_1 <- ggplot(Padi, aes(x = Tahun, y = Produksi, group = Provinsi, color = Provinsi)) +
  geom_line() +
  labs(title = "Jumlah Produksi Padi", x = "Tahun", y = "Produksi Padi (Ton)") +
  scale_y_continuous(labels = scales::comma) +
  theme_minimal() +
  theme(legend.position = "right")
plot_padi_1

```

```{r}
# Hitung total produksi per provinsi
totproduksi_padi <- Padi %>% 
  #mutate(first_date_month = floor_date(Tahun, unit = "year")) %>% 
  group_by(Provinsi) %>% 
  summarise(JumlahProduksi = sum(Produksi)) %>% 
  arrange(JumlahProduksi)
totproduksi_padi
```

```{r}
# Turn off dplyr summarise() warning
options(dplyr.summarise.inform = FALSE)

# Hitung total produksi per provinsi/tahun
totproduksi_padi <- Padi %>% 
  group_by(Tahun, Provinsi, .drop = FALSE) %>%  # Add .drop argument
  summarise(TotalProduksi = sum(Produksi))

totproduksi_padi
```

```{r}
summary(totproduksi_padi)
```


## e. Tren Produksi Tanaman Padi Per Provinsi
### - Tren Produksi Padi Per Provinsi
```{r}
# Visualisasi Tren Produksi Padi
plot_padi_2 <- ggplot(totproduksi_padi, aes(x = Tahun, y = TotalProduksi, color = Provinsi)) +
  geom_line() +
  geom_point() +
  labs(title = "Tren Produksi Padi", x = "Tahun", y = "Total Produksi (Ton)") +
  scale_y_continuous(labels = scales::comma) +
  theme_minimal() +
  theme(legend.position = "right")
plot_padi_2
```


## f. Perbandingan Produksi Tanaman Padi Per Provinsi
### - Perbandingan Produksi Padi Per Provinsi
```{r}
# Hitung total produksi Padi per Provinsi
totproduksi_padi_provinsi <- Padi %>% 
  group_by(Provinsi) %>% 
  summarise(TotalProduksi = sum(Produksi))
totproduksi_padi_provinsi

# Visualisasi dengan barplot
plot_padi_3 <- ggplot(totproduksi_padi_provinsi, aes(x = Provinsi, y = TotalProduksi, fill = Provinsi)) +
  geom_bar(stat = "identity") +
  labs(title = "Perbandingan Produksi Padi antara Provinsi", x = "Provinsi", y = "Total Produksi (Ton)") +
  scale_y_continuous(labels = scales::comma) +
  theme_minimal() +
  theme(legend.position = "none")  # hilangkan legend

# Rotasi sumbu x agar mudah dibaca
plot_padi_3 + theme(axis.text.x = element_text(angle = 45, hjust = 1))
```
Perbandingan produksi Padi dalam kurun waktu 1993 - 2015 adalah dari provinsi Jawa Barat yang terbanyak dengan Jumlah Produksi Padi sebesar 311260660 Ton.



## g. Perbandingan Produktivitas Tanaman Padi Per Provinsi
### - Perbandingan Produktivitas Padi Per Provinsi
```{r}
# Turn off dplyr summarise() warning
options(dplyr.summarise.inform = FALSE)

# Melihat tren produktivitas Padi
produktivitas_padi <- Padi %>% 
  group_by(Tahun, Provinsi, .drop = FALSE) %>%  # Add .drop argument
  summarise(Produktivitas = sum(Produktivitas))
produktivitas_padi
```

```{r}

# Hitung total produkstivitas Padi per provinsi
totproduktivitas_padi_provinsi <- Padi %>% 
  group_by(Provinsi) %>% 
  summarise(Total_Produktivitas = sum(Produktivitas))
totproduktivitas_padi_provinsi

# Visualisasi dengan barplot
plot_padi_4 <- ggplot(totproduktivitas_padi_provinsi, aes(x = Provinsi, y = Total_Produktivitas, fill = Provinsi)) +
  geom_bar(stat = "identity") +
  labs(title = "Perbandingan Produktivitas Padi antar Provinsi", x = "Provinsi", y = "Produktivitas (Kuintal/Hektar)") +
  scale_y_continuous(labels = scales::comma) +
  theme_minimal() +
  theme(legend.position = "none")  # hilangkan legend

# Rotasi sumbu x agar mudah dibaca
plot_padi_4 + theme(axis.text.x = element_text(angle = 45, hjust = 1))


```


## h. Korelasi Luas Panen dan Produksi Tanaman Padi
### - Korelasi Luas Panen dan Produksi Padi
```{r}
# Visualisasi korelasi luas panen dan produksi Padi
plot_padi_5 <- ggplot(Padi, aes(x = Luas_Panen, y = Produksi, color = Provinsi)) +
  geom_point() +
  labs(title = "Korelasi Produksi dan Luas Panen", x = "Luas Panen (Ha)", y = "Produksi (Ton)") +
  scale_y_continuous(labels = scales::comma) +
  theme_minimal() +
  theme(legend.position = "right")
plot_padi_5
```

```{r}
# Hitung Pearson correlation coefficient
correlation_padi <- cor(Padi$Luas_Panen, Padi$Produksi)

# Nilai correlation coefficient
cat("Koefisien Korelasi Pearson Luas Panen dan Produksi:", correlation_padi)
```
Berdasarkan grafik diatas bisa lihat bahwa ada korelasi antara luas panen dan produksi. Hubungan korelasi adalah positif dengan nilai korelasi sebesar 0,99; sehingga bisa disimpulkan bahwa jika semakin banyak luas panen maka akan meningkat jumlah produksi padi.




## i. Perbandingan Produktivitas dengan Produksi Tanaman Padi 
### - Perbandingan Produktivitas dengan Produksi Padi
```{r}
# Create a boxplot using ggplot2
plot_padi_6 <- ggplot(Padi, aes(x = Provinsi, y = Produksi - Produktivitas, fill = Provinsi)) +
  geom_boxplot() +
  labs(title = "Perbandingan Produksi dan Produktivitas Padi per Provinsi", x = "Provinsi", y = "Selisih Produksi") +
  scale_y_continuous(labels = scales::comma) +
  theme_minimal() +
  theme(legend.position = "none")

# Rotasi sumbu x agar mudah dibaca
plot_padi_6 + theme(axis.text.x = element_text(angle = 45, hjust = 1))
```


# 5. Prediksi Produksi Tanaman Pangan dengan ML
##a. Partisi Dataset
```{r}
# Padi
set.seed(123)  # Untuk hasil yang dapat direproduksi
padi_splitIndex <- createDataPartition(Padi$Produksi, p = 0.7, list = FALSE)
datapadi_train <- Padi[padi_splitIndex, ]  # Data pelatihan (70%)
datapadi_test <- Padi[-padi_splitIndex, ]  # Data pengujian (30%)
dim(datapadi_train)
dim(datapadi_test)
```


##b. Model Random Forest
### - Membuat Model Random Forest - Padi
#### a. Grid Search
```{r}
set.seed(123)
controlGS <- trainControl(method="cv", number=10, search="grid")
controlRS <- trainControl(method="cv", number=10, search="random")
tunegrid <- expand.grid(mtry=c(1,2))
```

```{r}
gs_padi_rf <- train(
  Produksi ~ Produktivitas + Luas_Panen,
  data = datapadi_train,
  method = "rf",
  tuneGrid=tunegrid, 
  trControl=controlGS
)

# Menampilkan hasil
print(gs_padi_rf)
```
The final value used for the model was mtry = 2.
```{r}
gs_padi_rf_model <- randomForest(Produksi ~ Produktivitas + Luas_Panen, data = datapadi_train, ntree = 1000,mtry=2 )
gs_padi_rf_model
```

```{r}
# Melakukan Prediksi terhadap Data Pengujian
gs_predictions_rf_padi <- predict(gs_padi_rf_model, datapadi_test)
gs_predictions_rf_padi
```
```{r}
# Visualisasi Hasil
gs_result_datapadi_rf <- data.frame(Produksi = datapadi_test$Produksi, Predictions = gs_predictions_rf_padi)

# Visualisasi Perbandingan Produksi Aktual dengan Hasil Prediksi
ggplot(data = gs_result_datapadi_rf, aes(x = Produksi, y = Predictions)) +
  geom_point() +
  geom_abline(intercept = 0, slope = 1, color = "red", linetype = "dashed") +
  scale_x_continuous(labels = scales::comma) +
  scale_y_continuous(labels = scales::comma) +
  labs(x = "Produksi Aktual (Ton)", y = "Prediksi Produksi (Ton)") +
  ggtitle("Perbandingan Produksi Aktual dan Prediksi Model RF") +
  theme_minimal()
```
```{r}
# Visualisasi Hasil
gs_result_datapadi_rf <- data.frame(Produksi = datapadi_test$Produksi, Predictions = gs_predictions_rf_padi)

# Visualisasi Perbandingan Produksi Aktual dengan Hasil Prediksi
ggplot(data = gs_result_datapadi_rf, aes(x = Produksi, y = Predictions)) +
  geom_point() +
  geom_abline(intercept = 0, slope = 1, color = "red", linetype = "dashed") +
  scale_x_continuous(labels = scales::comma) +
  scale_y_continuous(labels = scales::comma) +
  labs(x = "Actual Production (Ton)", y = "Production Prediction (Ton)") +
  ggtitle("Comparison of Actual Production and RF Model Prediction") +
  theme_minimal()
```

```{r}
# Evaluasi RF Model

# Hitung MAE
gs_mae_value_rf_padi <- mae(datapadi_test$Produksi, gs_predictions_rf_padi)

# Hitung MSE
gs_mse_value_rf_padi <- mse(datapadi_test$Produksi, gs_predictions_rf_padi)

# Hitung RMSE
gs_rmse_value_rf_padi <- rmse(datapadi_test$Produksi, gs_predictions_rf_padi)

# Hitung MAPE
gs_mape_value_rf_padi <- mape(datapadi_test$Produksi, gs_predictions_rf_padi)

# Tampilkan hasil evaluasi
cat(paste("MAE: ", gs_mae_value_rf_padi, "\n"))
cat(paste("MSE: ", gs_mse_value_rf_padi, "\n"))
cat(paste("RMSE: ", gs_rmse_value_rf_padi, "\n"))
cat(paste("MAPE: ", gs_mape_value_rf_padi, "%\n"))
```

#### b. Random Search
```{r}
mtry_padi <- sqrt(ncol(datapadi_train)-1)

rs_padi_rf <- train(Produksi ~ Produktivitas + Luas_Panen, data=datapadi_train, method="rf", tuneLength=5, trControl=controlRS)

print(rs_padi_rf)
```
The final value used for the model was mtry = 2.
```{r}
rs_padi_rf_model <- randomForest(Produksi ~ Produktivitas + Luas_Panen, data = datapadi_train, ntree = 1000,mtry=2 )
rs_padi_rf_model
```
```{r}
# Melakukan Prediksi terhadap Data Pengujian
rs_predictions_rf_padi <- predict(rs_padi_rf_model, datapadi_test)
rs_predictions_rf_padi
```
```{r}
# Visualisasi Hasil
rs_result_datapadi_rf <- data.frame(Produksi = datapadi_test$Produksi, Predictions = rs_predictions_rf_padi)

# Visualisasi Perbandingan Produksi Aktual dengan Hasil Prediksi
ggplot(data = rs_result_datapadi_rf, aes(x = Produksi, y = Predictions)) +
  geom_point() +
  geom_abline(intercept = 0, slope = 1, color = "red", linetype = "dashed") +
  scale_x_continuous(labels = scales::comma) +
  scale_y_continuous(labels = scales::comma) +
  labs(x = "Produksi Aktual (Ton)", y = "Prediksi Produksi (Ton)") +
  ggtitle("Perbandingan Produksi Aktual dan Prediksi Model RF") +
  theme_minimal()
```
```{r}
# Visualisasi Hasil
rs_result_datapadi_rf <- data.frame(Produksi = datapadi_test$Produksi, Predictions = rs_predictions_rf_padi)

# Visualisasi Perbandingan Produksi Aktual dengan Hasil Prediksi
ggplot(data = rs_result_datapadi_rf, aes(x = Produksi, y = Predictions)) +
  geom_point() +
  geom_abline(intercept = 0, slope = 1, color = "red", linetype = "dashed") +
  scale_x_continuous(labels = scales::comma) +
  scale_y_continuous(labels = scales::comma) +
  labs(x = "Actual Production (Ton)", y = "Production Prediction (Ton)") +
  ggtitle("Comparison of Actual Production and RF Model Prediction") +
  theme_minimal()
```




```{r}
# Evaluasi RF Model

# Hitung MAE
rs_mae_value_rf_padi <- mae(datapadi_test$Produksi, rs_predictions_rf_padi)

# Hitung MSE
rs_mse_value_rf_padi <- mse(datapadi_test$Produksi, rs_predictions_rf_padi)

# Hitung RMSE
rs_rmse_value_rf_padi <- rmse(datapadi_test$Produksi, rs_predictions_rf_padi)

# Hitung MAPE
rs_mape_value_rf_padi <- mape(datapadi_test$Produksi, rs_predictions_rf_padi)

# Tampilkan hasil evaluasi
cat(paste("MAE: ", rs_mae_value_rf_padi, "\n"))
cat(paste("MSE: ", rs_mse_value_rf_padi, "\n"))
cat(paste("RMSE: ", rs_rmse_value_rf_padi, "\n"))
cat(paste("MAPE: ", rs_mape_value_rf_padi, "%\n"))
```

#### c. Intepretasikan dan Membandingkan Model Random Forest dengan Grid Search dan Random Search - Padi
```{r}
model_performance_padi_rf <- data.frame(
  No = c(1:2),
  Model = c("Grid Search", "Random Search"),
  MSE = c(gs_mse_value_rf_padi, rs_mse_value_rf_padi),
  RSME = c(gs_rmse_value_rf_padi, rs_rmse_value_rf_padi),
  MAE = c(gs_mae_value_rf_padi, rs_mae_value_rf_padi),
  MAPE = c(gs_mape_value_rf_padi, rs_mape_value_rf_padi),
  stringsAsFactors = FALSE
  
)
model_performance_padi_rf
```
Berdasarkan hasil diatas, kalau dilihat dari performance matrik tingkat kesalahan yang paling rendah (MAPE), maka model **Random Forest dengan Grid Search** yang dianggap sebagai model terbaik dalam hal akurasi prediksi produksi padi.


##c. Model SVR
### - Kernel Radial
### Mengatur Optimisasi hyperparameter
```{r}
# Mengatur Optimisasi hyperparameter
## grid search
hyper_grid <- expand.grid(sigma = seq(0.1, 1, by = 0.1),
                          C = c(0.1, 1, 10, 100))

## random search
hyper_grid_random <- data.frame(sigma = runif(50, 0.1, 1),
                                C = runif(50, 0.1, 100))

# Membuat kontrol untuk cross-validation
ctrl <- trainControl(method = "cv", number = 10)
```

### Membuat Model SVR - Padi
#### a. Grid search
```{r}
# Melakukan grid search
gs_padi_svr_radial <- train(Produksi ~ Produktivitas + Luas_Panen,
                         data = datapadi_train,
                          method = "svmRadial",
                         trControl = ctrl,
                         tuneGrid = hyper_grid)

# Melihat hasil grid search
print(gs_padi_svr_radial)
```
The final values used for the model were sigma = 0.2 and C = 10.
```{r}
# Membuat model SVR dengan hiperparameter terbaik
gs_padi_svr_model_radial <- svm(Produksi ~ Produktivitas + Luas_Panen, 
                       data = datapadi_train, 
                       kernel = "radial", 
                       cost = 10,
                       sigma = 0.2,
                        epsilon=  0.0001)

# Melihat ringkasan dari model
print(gs_padi_svr_model_radial)
```
```{r}
# Melakukan prediksi dengan Data Testing
gs_predictions_svr_padi_radial <- predict(gs_padi_svr_model_radial, datapadi_test)
gs_predictions_svr_padi_radial
```

```{r}
# Visualisasi hasil prediksi
gs_result_datapadi_svr_radial <- data.frame(Produksi = datapadi_test$Produksi, Predictions = gs_predictions_svr_padi_radial)

ggplot(data = gs_result_datapadi_svr_radial, aes(x = Produksi, y = Predictions)) +
  geom_point() +
  geom_abline(intercept = 0, slope = 1, color = "red", linetype = "dashed") +
  labs(x = "Produksi Aktual (Ton)", y = "Prediksi Produksi (Ton)") +
  scale_x_continuous(labels = scales::comma) +
  scale_y_continuous(labels = scales::comma) +
  ggtitle("Perbandingan Produksi Aktual dan Prediksi Model SVR") +
  theme_minimal()
```
```{r}
# Visualisasi hasil prediksi
gs_result_datapadi_svr_radial <- data.frame(Produksi = datapadi_test$Produksi, Predictions = gs_predictions_svr_padi_radial)

ggplot(data = gs_result_datapadi_svr_radial, aes(x = Produksi, y = Predictions)) +
  geom_point() +
  geom_abline(intercept = 0, slope = 1, color = "red", linetype = "dashed") +
  labs(x = "Actual Production (Ton)", y = "Production Prediction (Ton)") +
  scale_x_continuous(labels = scales::comma) +
  scale_y_continuous(labels = scales::comma) +
  ggtitle("Comparison of Actual and Predicted Production of SVR Model") +
  theme_minimal()
```

```{r}
# Evaluasi SVR Model

# Hitung MAE
gs_mae_value_svr_padi_radial <- mae(datapadi_test$Produksi, gs_predictions_svr_padi_radial)

# Hitung MSE
gs_mse_value_svr_padi_radial <- mse(datapadi_test$Produksi, gs_predictions_svr_padi_radial)

# Hitung RMSE
gs_rmse_value_svr_padi_radial <- rmse(datapadi_test$Produksi, gs_predictions_svr_padi_radial)

# Hitung MAPE
gs_mape_value_svr_padi_radial <- mape(datapadi_test$Produksi, gs_predictions_svr_padi_radial)

# Tampilkan hasil evaluasi
cat(paste("MAE: ", gs_mae_value_svr_padi_radial, "\n"))
cat(paste("MSE: ", gs_mse_value_svr_padi_radial, "\n"))
cat(paste("RMSE: ", gs_rmse_value_svr_padi_radial, "\n"))
cat(paste("MAPE: ", gs_mape_value_svr_padi_radial, "%\n"))
```

#### b. Random search
```{r}
# Melakukan random search
rs_padi_svr_radial <- train(Produksi ~ Produktivitas + Luas_Panen,
                           data = datapadi_train,
                           method = "svmRadial",
                           trControl = ctrl,
                           tuneGrid = hyper_grid_random)

# Melihat hasil random search
print(rs_padi_svr_radial)
print(rs_padi_svr_radial$bestTune)
```
The final values used for the model were sigma
 = 0.1450313 and C = 65.30462.

```{r}
# Membuat model SVR dengan hiperparameter terbaik
padi_svr_model_radial <- svm(Produksi ~ Produktivitas + Luas_Panen, 
                       data = datapadi_train, 
                       kernel = "radial",
                       cost = 65.30462, 
                       sigma = 0.1450313,
                       epsilon=  0.0001
                       )

# Melihat ringkasan dari model
print(padi_svr_model_radial)


```

```{r}
# Melakukan prediksi dengan Data Testing
rs_predictions_svr_padi_radial <- predict(padi_svr_model_radial, datapadi_test)
rs_predictions_svr_padi_radial
```

```{r}
# Visualisasi hasil prediksi
rs_result_datapadi_svr_radial <- data.frame(Produksi = datapadi_test$Produksi, Predictions = rs_predictions_svr_padi_radial)

ggplot(data = rs_result_datapadi_svr_radial, aes(x = Produksi, y = Predictions)) +
  geom_point() +
  geom_abline(intercept = 0, slope = 1, color = "red", linetype = "dashed") +
  labs(x = "Actual Production (Ton)", y = "Production Prediction (Ton)") +
  scale_x_continuous(labels = scales::comma) +
  scale_y_continuous(labels = scales::comma) +
  ggtitle("Comparison of Actual and Predicted Production of SVR Model") +
  theme_minimal()
```

```{r}
# Evaluasi SVR Model

# Hitung MAE
rs_mae_value_svr_padi_radial <- mae(datapadi_test$Produksi, rs_predictions_svr_padi_radial)

# Hitung MSE
rs_mse_value_svr_padi_radial <- mse(datapadi_test$Produksi, rs_predictions_svr_padi_radial)

# Hitung RMSE
rs_rmse_value_svr_padi_radial <- rmse(datapadi_test$Produksi, rs_predictions_svr_padi_radial)

# Hitung MAPE
rs_mape_value_svr_padi_radial <- mape(datapadi_test$Produksi, rs_predictions_svr_padi_radial)

# Tampilkan hasil evaluasi
cat(paste("MAE: ", rs_mae_value_svr_padi_radial, "\n"))
cat(paste("MSE: ", rs_mse_value_svr_padi_radial, "\n"))
cat(paste("RMSE: ", rs_rmse_value_svr_padi_radial, "\n"))
cat(paste("MAPE: ", rs_mape_value_svr_padi_radial, "%\n"))
```

####c. Intepretasikan dan Membandingkan Model SVR dengan Grid Search dan Random Search - Padi
```{r}
model_performance_padi_svr_radial <- data.frame(
  No = c(1:2),
  Model = c("Grid Search", "Random Search"),
  MSE = c(gs_mse_value_svr_padi_radial, rs_mse_value_svr_padi_radial),
  RSME = c(gs_rmse_value_svr_padi_radial, rs_rmse_value_svr_padi_radial),
  MAE = c(gs_mae_value_svr_padi_radial, rs_mae_value_svr_padi_radial),
  MAPE = c(gs_mape_value_svr_padi_radial, rs_mape_value_svr_padi_radial),
  stringsAsFactors = FALSE
  
)
model_performance_padi_svr_radial
```
Berdasarkan hasil diatas, kalau dilihat dari performance matrik tingkat kesalahan yang paling rendah (MAPE), maka model **SVR dengan Random Search** yang dianggap sebagai model terbaik dalam hal akurasi prediksi produksi padi.


###- Kernel Linear
### Mengatur Optimisasi hyperparameter
```{r}
# Mengatur Optimisasi hyperparameter
## grid search
hyper_grid_linear <- expand.grid(C = c(0.1, 1, 10, 100))

## random search
hyper_grid_random_linear <- data.frame(C = runif(50, 0.1, 100))

# Membuat kontrol untuk cross-validation
ctrl <- trainControl(method = "cv", number = 10)
```
### Membuat Model SVR - Padi
#### a. Grid search
```{r}
# Melakukan grid search
gs_padi_svr_linear <- train(Produksi ~ Produktivitas + Luas_Panen,
                         data = datapadi_train,
                          method = "svmLinear",
                         trControl = ctrl,
                         tuneGrid = hyper_grid_linear)

# Melihat hasil grid search
print(gs_padi_svr_linear)
```
The final value used for the model was C = 10.
```{r}
# Membuat model SVR dengan hiperparameter terbaik
gs_padi_svr_model_linear <- svm(Produksi ~ Produktivitas + Luas_Panen, 
                       data = datapadi_train, 
                       kernel = "linear", 
                       cost = 10,
                        epsilon=  0.00001)

# Melihat ringkasan dari model
print(gs_padi_svr_model_linear)
```
```{r}
# Melakukan prediksi dengan Data Testing
gs_predictions_svr_padi_linear <- predict(gs_padi_svr_model_linear, datapadi_test)
gs_predictions_svr_padi_linear
```

```{r}
# Visualisasi hasil prediksi
gs_result_datapadi_svr_linear <- data.frame(Produksi = datapadi_test$Produksi, Predictions = gs_predictions_svr_padi_linear)

ggplot(data = gs_result_datapadi_svr_linear, aes(x = Produksi, y = Predictions)) +
  geom_point() +
  geom_abline(intercept = 0, slope = 1, color = "red", linetype = "dashed") +
  labs(x = "Produksi Aktual (Ton)", y = "Prediksi Produksi (Ton)") +
  scale_x_continuous(labels = scales::comma) +
  scale_y_continuous(labels = scales::comma) +
  ggtitle("Perbandingan Produksi Aktual dan Prediksi Model SVR") +
  theme_minimal()
```
```{r}
# Evaluasi SVR Model

# Hitung MAE
gs_mae_value_svr_padi_linear <- mae(datapadi_test$Produksi, gs_predictions_svr_padi_linear)

# Hitung MSE
gs_mse_value_svr_padi_linear <- mse(datapadi_test$Produksi, gs_predictions_svr_padi_linear)

# Hitung RMSE
gs_rmse_value_svr_padi_linear <- rmse(datapadi_test$Produksi, gs_predictions_svr_padi_linear)

# Hitung MAPE
gs_mape_value_svr_padi_linear <- mape(datapadi_test$Produksi, gs_predictions_svr_padi_linear)

# Tampilkan hasil evaluasi
cat(paste("MAE: ", gs_mae_value_svr_padi_linear, "\n"))
cat(paste("MSE: ", gs_mse_value_svr_padi_linear, "\n"))
cat(paste("RMSE: ", gs_rmse_value_svr_padi_linear, "\n"))
cat(paste("MAPE: ", gs_mape_value_svr_padi_linear, "%\n"))
```

#### b. Random search
```{r}
# Melakukan random search
rs_padi_svr_linear <- train(Produksi ~ Produktivitas + Luas_Panen,
                           data = datapadi_train,
                           method = "svmLinear",
                           trControl = ctrl,
                           tuneGrid = hyper_grid_random_linear)

# Melihat hasil random search
print(rs_padi_svr_linear)
print(rs_padi_svr_linear$bestTune)
```
The final value used for the model was C = 15.35662.

```{r}
# Membuat model SVR dengan hiperparameter terbaik
padi_svr_model_linear <- svm(Produksi ~ Produktivitas + Luas_Panen, 
                       data = datapadi_train, 
                       kernel = "linear",
                       cost = 15.35662, 
                       epsilon=  0.00001
                       
                       )

# Melihat ringkasan dari model
print(padi_svr_model_linear)
```

```{r}
# Melakukan prediksi dengan Data Testing
rs_predictions_svr_padi_linear <- predict(padi_svr_model_linear, datapadi_test)
rs_predictions_svr_padi_linear
```

```{r}
# Evaluasi SVR Model

# Hitung MAE
rs_mae_value_svr_padi_linear <- mae(datapadi_test$Produksi, rs_predictions_svr_padi_linear)

# Hitung MSE
rs_mse_value_svr_padi_linear <- mse(datapadi_test$Produksi, rs_predictions_svr_padi_linear)

# Hitung RMSE
rs_rmse_value_svr_padi_linear <- rmse(datapadi_test$Produksi, rs_predictions_svr_padi_linear)

# Hitung MAPE
rs_mape_value_svr_padi_linear <- mape(datapadi_test$Produksi, rs_predictions_svr_padi_linear)

# Tampilkan hasil evaluasi
cat(paste("MAE: ", rs_mae_value_svr_padi_linear, "\n"))
cat(paste("MSE: ", rs_mse_value_svr_padi_linear, "\n"))
cat(paste("RMSE: ", rs_rmse_value_svr_padi_linear, "\n"))
cat(paste("MAPE: ", rs_mape_value_svr_padi_linear, "%\n"))
```

####c. Intepretasikan dan Membandingkan Model SVR dengan Grid Search dan Random Search - Padi
```{r}
model_performance_padi_svr_linear <- data.frame(
  No = c(1:2),
  Model = c("Grid Search", "Random Search"),
  MSE = c(gs_mse_value_svr_padi_linear, rs_mse_value_svr_padi_linear),
  RSME = c(gs_rmse_value_svr_padi_linear, rs_rmse_value_svr_padi_linear),
  MAE = c(gs_mae_value_svr_padi_linear, rs_mae_value_svr_padi_linear),
  MAPE = c(gs_mape_value_svr_padi_linear, rs_mape_value_svr_padi_linear),
  stringsAsFactors = FALSE
  
)
model_performance_padi_svr_linear
```
Berdasarkan hasil diatas, kalau dilihat dari performance matrik tingkat kesalahan yang paling rendah (MAPE), maka model **SVR dengan Random Search** yang dianggap sebagai model terbaik dalam hal akurasi prediksi produksi padi.


















# 5. Prediksi Produksi Tanaman Pangan di Masa Depan - Model Prophet

## a. Prediksi Jagung di Masa Depan
```{r}
yearly_jg_train <- datajagung_train %>% 
  group_by(Tahun) %>% 
  summarise(
    jum_pd = sum(Produksi)
  )
yearly_jg_train
```
```{r}
# Merubah format data kedalam ds dan y
train_yearly_jg <- yearly_jg_train %>% 
  rename(
    ds = "Tahun",
    y = "jum_pd"
  )
glimpse(train_yearly_jg)
```

```{r}
# Membuat model Prophet dengan data training
prophet_ts_jg <- prophet(yearly.seasonality = TRUE, seasonality.prior.scale = 0.1) %>% 
  fit.prophet(train_yearly_jg)

```

```{r}
# Melakukan Prediksi untuk produksi 10 tahun ke depan
future_prophet_ts_jg <- make_future_dataframe(prophet_ts_jg, periods = 365*7)
tail(future_prophet_ts_jg)
```
```{r}
# Menampilkan Hasil Prediksi
forecast_ts_jg <- predict(prophet_ts_jg, future_prophet_ts_jg)
plot(prophet_ts_jg, forecast_ts_jg)
```
```{r}
# Visualisasi komponen dari model forecast
prophet_plot_components(prophet_ts_jg, forecast_ts_jg)
```
```{r}
# Melihat komponen forecast
forecast_ts_jg %>% 
  dplyr::select(ds, trend, yearly, yhat)
```
```{r}
# Melihat trend produksi
plot(prophet_ts_jg, forecast_ts_jg) +
  add_changepoints_to_plot(prophet_ts_jg, threshold = 0)
```
```{r}
# Membuat subset data untuk tahun 2016-2025
forecast_subset <- forecast_ts_jg[forecast_ts_jg$ds >= as.Date("2020-01-01") & forecast_ts_jg$ds <= as.Date("2025-01-01"), ]

# Hanya ambil kolom Tahun dan yhat
forecast_yhat_2020_2025_pd <- forecast_subset[, c("ds", "yhat")]

# Print hasilnya
print(forecast_yhat_2020_2025_pd)
```

```{r}
tail(forecast_yhat_2020_2025_pd,10)
```
```{r}
# Mengelompokkan dan Menyiapkan data testing berdasarkan variabel Produksi
yearly_jg_test <- datajagung_test %>% 
  group_by(Tahun) %>% 
  summarise(
    jum_pd = sum(Produksi)
  )
yearly_jg_test
```

```{r}
# Merubah format data kedalam ds dan y
test_yearly_jg <- yearly_jg_test %>% 
  rename(
    ds = "Tahun",
    y = "jum_pd"
    )
glimpse(test_yearly_jg)
```
```{r}
# Model Final
model_final_jg <- prophet(changepoint.prior.scale = 0.05,
                          yearly.seasonality = TRUE) %>% 
  add_seasonality(name = "yearly", period = 365, fourier.order = 5) %>% 
  fit.prophet(train_yearly_jg)
future_final_jg <- make_future_dataframe(model_final_jg, periods = nrow(test_yearly_jg) + 1)
forecast_final_jg <- predict(model_final_jg, future_final_jg)
plot(model_final_jg, forecast_final_jg)
```

```{r}
# Melakukan prediksi dengan data pengujian
prediction_test_jg <- predict(model_final_jg, test_yearly_jg)
```

```{r}
# Visualisasi Komponen dari model forecasting
prophet_plot_components(model_final_jg, prediction_test_jg)
```
```{r}
# Evaluasi Model

# Hitung MAE
mae_value_prophet_jg <- mae(test_yearly_jg$y, prediction_test_jg$yhat)

# Hitung MSE
mse_value_prophet_jg <- mse(test_yearly_jg$y, prediction_test_jg$yhat)

# Hitung RMSE
rmse_value_prophet_jg <- rmse(test_yearly_jg$y, prediction_test_jg$yhat)

# Hitung MAPE
mape_value_prophet_jg <- mape(test_yearly_jg$y, prediction_test_jg$yhat)

# Tampilkan hasil evaluasi
cat(paste("MAE: ", mae_value_prophet_jg, "\n"))
cat(paste("MSE: ", mse_value_prophet_jg, "\n"))
cat(paste("RMSE: ", rmse_value_prophet_jg, "\n"))
cat(paste("MAPE: ", mape_value_prophet_jg, "%\n"))
```
Mengambil data Curah Hujan dari hasil prediksi 2021-2024
```{r}
# Filter data untuk tahun 2021-2024
forecast_subset_jg <- forecast_ts_jg[forecast_ts_jg$ds >= as.Date("2020-01-01") & forecast_ts_jg$ds <= as.Date("2025-01-01"), ]
forecast_subset_jg

# Hitung rata-rata yhat per tahun
average_yhat_2020_jg <- mean(forecast_subset_jg$yhat[forecast_subset_jg$ds == as.Date("2020-01-01")])
average_yhat_2021_jg <- mean(forecast_subset_jg$yhat[forecast_subset_jg$ds == as.Date("2021-01-01")])
average_yhat_2022_jg <- mean(forecast_subset_jg$yhat[forecast_subset_jg$ds == as.Date("2022-01-01")])
average_yhat_2023_jg <- mean(forecast_subset_jg$yhat[forecast_subset_jg$ds == as.Date("2023-01-01")])
average_yhat_2024_jg <- mean(forecast_subset_jg$yhat[forecast_subset_jg$ds == as.Date("2024-01-01")])
average_yhat_2025_jg <- mean(forecast_subset_jg$yhat[forecast_subset_jg$ds == as.Date("2025-01-01")])

# Buat data frame
average_jg_df <- data.frame(Tahun = c(2020,2021,2022,2023, 2024,2025), Produksi = c(average_yhat_2020_jg, average_yhat_2021_jg,average_yhat_2022_jg, average_yhat_2023_jg, average_yhat_2024_jg, average_yhat_2025_jg))

# Tampilkan hasilnya
average_jg_df

```

```{r}
average_jg_df$Tahun <- make_date(average_jg_df$Tahun)
average_jg_df
```





## b. Prediksi Kacang Hijau di Masa Depan


## c. Prediksi Kacang Kedelai di Masa Depan


## d. Prediksi Kacang Tanah di Masa Depan


## e. Prediksi Ubi Jalar di Masa Depan


## f. Prediksi Ubi Kayu di Masa Depan


## g. Prediksi Padi di Masa Depan

























