---
title: "Pangan dan Iklim"
author: "Fitria"
date: "2023-10-29"
output: pdf_document
---


```{r}
.libPaths("C:/Users/Lenovo/AppData/Local/R/win-library/4.3")
```

```{r}
library(readxl)
library(dplyr)
library(stats)
library(lubridate)
library(ggplot2)
library(lubridate)
library(summarytools)
library(cluster)
library(scales)
library(vars)

```


```{r}

# Buat vektor untuk mengonversi nama bulan ke angka bulan
#bulan<- c("Januari" = 1, "Februari" = 2, "Maret" = 3, "April" = 4, "Mei" = 5, "Juni" = 6, "Juli" = 7, "Agustus" = 8, "September" = 9, "Oktober" = 10, "November" = 11, "Desember" = 12)
# Mengubah variabel bulan menjadi angka
#Hujan_kab$bulan_angka <- bulan[Hujan_kab$Bulan]
#Hujan_kab

```

```{r}
# Mengonversi variabel tahun dan bulan menjadi tipe data Date dengan format "YYYY-MM-01"
#Hujan_kab$tanggal <- as.Date(paste0(Hujan_kab$Tahun, "-", Hujan_kab$bulan_angka, "-01"))
#Hujan_kab
```

# Load Data
```{r}
data_iklim <-read_excel("D:/OneDrive - mikroskil.ac.id/Documents/File R skripsi/Dataset Tanaman Pangan dan Iklim Pulau Sumatera 2006-2015.xlsx")
data_iklim
```

```{r}

#Merubah type data dari cdouble menjadi numeric agar mudah di operasikan
data_iklim$Produktivitas<-as.numeric(data_iklim$Produktivitas)
data_iklim$Produksi<-as.numeric(data_iklim$Produksi)
data_iklim$Luas_Panen<-as.numeric(data_iklim$Luas_Panen)
data_iklim$Kecepatan_Angin<-as.numeric(data_iklim$Kecepatan_Angin)
data_iklim$Kelembapan<-as.numeric(data_iklim$Kelembapan)
data_iklim$Suhu<-as.numeric(data_iklim$Suhu)
data_iklim$Penyinaran_Matahari<-as.numeric(data_iklim$Penyinaran_Matahari)
data_iklim$Curah_hujan<-as.numeric(data_iklim$Curah_hujan)
data_iklim
```

```{r}
data_iklim$Tahun<-make_date(data_iklim$Tahun)
data_iklim
```

```{r}
tail(data_iklim)
```


```{r}
shapiro.test(data_iklim$Produksi)
shapiro.test(data_iklim$Produktivitas)
shapiro.test(data_iklim$Luas_Panen)
shapiro.test(data_iklim$Kecepatan_Angin)
shapiro.test(data_iklim$Kelembapan)
shapiro.test(data_iklim$Suhu)
shapiro.test(data_iklim$Penyinaran_Matahari)
shapiro.test(data_iklim$Curah_hujan)
```


```{r}
ks.test(data_iklim$Produksi, "pnorm", mean=mean(data_iklim$Produksi), sd=sd(data_iklim$Produksi))
ks.test(data_iklim$Kelembapan, "pnorm", mean=mean(data_iklim$Kelembapan), sd=sd(data_iklim$Kelembapan))
```


## Membersihkan Data
```{r}
# Menampikan variabel dengan baris kosong
colSums(is.na(data_iklim))
```

```{r}
# Menghapus data NA's
Iklim_clean <- na.omit(data_iklim)
summary(Iklim_clean)
```
```{r}
colSums(is.na(Iklim_clean))
```
```{r}
tail(Iklim_clean)
```


```{r}
shapiro.test(Iklim_clean$Produksi)
shapiro.test(Iklim_clean$Produktivitas)
shapiro.test(Iklim_clean$Luas_Panen)
shapiro.test(Iklim_clean$Kecepatan_Angin)
shapiro.test(Iklim_clean$Kelembapan)
shapiro.test(Iklim_clean$Suhu)
shapiro.test(Iklim_clean$Penyinaran_Matahari)
shapiro.test(Iklim_clean$Curah_hujan)
```

```{r}
#hist(data$variabel_dependen) untuk variabel dependen numerik yang hasilnya menunjukkan bahwa distribusi data tidak normal 
hist(Iklim_clean$Produksi)
hist(Iklim_clean$Produktivitas)
```
```{r}
# Melakukan transformasi logaritmik pada variabel Produktivitas
Iklim_clean$Produktivitas_transformed <- log(Iklim_clean$Produktivitas)

# Melakukan transformasi logaritmik pada variabel Produksi
Iklim_clean$Produksi_transformed <- log(Iklim_clean$Produksi)
```


```{r}
hist(Iklim_clean$Produksi_transformed)
hist(Iklim_clean$Produktivitas_transformed)
```

# Melakukan VAR Analisis Iklim terhadap tanaman pangan di pulau Sumatera tahun 2006-2015 dengan model VAR


## Analisis Iklim terhadap Produksi Padi di pulau sumatera tahun 2006-2015 dengan model VAR

```{r}
#Mengambil tanaman pangan padi di pulau sumatera

Iklim_padi <- Iklim_clean %>%
  filter(Jenis_Komoditi == "Padi") 

Iklim_padi
```

```{r}
# Pilih variabel yang akan diprediksi

padi_var_sumatera1 <- Iklim_padi[, c("Produksi", "Luas_Panen", "Kecepatan_Angin", "Kelembapan", "Suhu", "Penyinaran_Matahari", "Curah_hujan")]
padi_var_sumatera1
```

Untuk mendukung prediksi dengan Model VAR, data harus dirubah kedalam format time series (ts)

```{r}
#Format time series
ts_data_padi_sumatera <- ts(padi_var_sumatera1, start = c(2006,1), frequency = 1)
ts_data_padi_sumatera
```


```{r}
best_lag_padi_sumatera<- VARselect(ts_data_padi_sumatera, lag.max = 5, type = "both")
best_lag_padi_sumatera
```

### VAR Model Iklim terhadap produksi padi sumatera
```{r}

var_model_Padi_sumatera <- VAR(ts_data_padi_sumatera, p = best_lag_padi_sumatera$selection[1], type = "both") # jumlah order dari model VAR
summary(var_model_Padi_sumatera)
```

### Uji Kolersi Pearson
```{r}
# Menghitung koefisien korelasi Pearson
kolerasi_padi1 <- cor(padi_var_sumatera1$Produksi, padi_var_sumatera1$Curah_hujan)
cat ("Koefisien Korelasi Pearson Rata-rata Curah hujan dan Produksi:",kolerasi_padi1)
```
Koefisien Korelasi Pearson Rata-rata Curah hujan dan Produksi: 0.0422408


```{r}
# Menghitung koefisien korelasi Pearson
kolerasi_padi2 <- cor(padi_var_sumatera1$Produksi, padi_var_sumatera1$Luas_Panen)
cat ("Koefisien Korelasi Pearson Luas panen dan Produksi:", kolerasi_padi2)
```
Koefisien Korelasi Pearson Luas panen dan Produksi: 0.5004864

```{r}
# Menghitung koefisien korelasi Pearson
kolerasi_padi3 <- cor(padi_var_sumatera1$Produksi, padi_var_sumatera1$Kecepatan_Angin)
cat ("Koefisien Korelasi Pearson Kecepatan Angin dan Produksi:", kolerasi_padi3)
```
Koefisien Korelasi Pearson Kecepatan Angin dan Produksi:  -0.1220124

```{r}
# Menghitung koefisien korelasi Pearson
kolerasi_padi4 <- cor(padi_var_sumatera1$Produksi, padi_var_sumatera1$Kelembapan)
cat ("Koefisien Korelasi Pearson Kelembapan dan Produksi:", kolerasi_padi4)
```
Koefisien Korelasi Pearson Kelembapan dan Produksi: 0.003511531

```{r}
# Menghitung koefisien korelasi Pearson
kolerasi_padi5 <- cor(padi_var_sumatera1$Produksi, padi_var_sumatera1$Penyinaran_Matahari)
cat ("Koefisien Korelasi Pearson Penyinaran_Matahari dan Produksi:", kolerasi_padi5)
```
Koefisien Korelasi Pearson Penyinaran_Matahari dan Produksi: -8.509364e-05

```{r}
# Menghitung koefisien korelasi Pearson
kolerasi_padi6 <- cor(padi_var_sumatera1$Produksi, padi_var_sumatera1$Suhu)
cat ("Koefisien Korelasi Pearson Suhu dan Produksi:", kolerasi_padi6)
```
Koefisien Korelasi Pearson Suhu dan Produksi: 0.03617682

### Uji Granger Causality
```{r}
# Melakukan uji Granger Causality 
granger_padi_sumatera1 <- causality(var_model_Padi_sumatera, cause = "Curah_hujan")
granger_padi_sumatera1

#Uji Granger Causality digunakan untuk menguji apakah suatu variabel dapat digunakan untuk memprediksi variabel lain dalam model VAR
```

```{r}
# Melakukan uji Granger Causality 
granger_padi_sumatera2 <- causality(var_model_Padi_sumatera, cause = "Luas_Panen")
granger_padi_sumatera2

#Uji Granger Causality digunakan untuk menguji apakah suatu variabel dapat digunakan untuk memprediksi variabel lain dalam model VAR
```

```{r}
# Melakukan uji Granger Causality 
granger_padi_sumatera3 <- causality(var_model_Padi_sumatera, cause = "Suhu")
granger_padi_sumatera3

#Uji Granger Causality digunakan untuk menguji apakah suatu variabel dapat digunakan untuk memprediksi variabel lain dalam model VAR
```


### Uji regresi linier
```{r}
# Membuat model regresi linier
regresi_padi_sumatera <- lm(Produksi ~ Curah_hujan + Kelembapan + Luas_Panen + Suhu + Kecepatan_Angin + Penyinaran_Matahari, data = padi_var_sumatera1)

# Ringkasan hasil model
summary(regresi_padi_sumatera)
```



## Analisis Iklim terhadap Produktivitas Padi di pulau sumatera tahun 2006-2015 dengan model VAR 

```{r}
# Pilih variabel yang akan diprediksi

padi_var_sumatera2 <- Iklim_padi[, c("Produktivitas", "Luas_Panen", "Kecepatan_Angin", "Kelembapan", "Suhu", "Penyinaran_Matahari", "Curah_hujan")]
padi_var_sumatera2
```

Untuk mendukung prediksi dengan Model VAR, data harus dirubah kedalam
format time series (ts)

```{r}
ts_padi_sumatera2 <- ts(padi_var_sumatera2, start = c(2006,1), frequency = 1)
ts_padi_sumatera2
```


```{r}
best_lag_padi_sumatera2<- VARselect(ts_padi_sumatera2, lag.max = 5, type = "both")
best_lag_padi_sumatera2
```

### VAR Model Iklim terhadap produktivitas padi sumatera
```{r}

var_model_Padi_sumatera2 <- VAR(ts_padi_sumatera2, p = best_lag_padi_sumatera2$selection[1], type = "both") # jumlah order dari model VAR
summary(var_model_Padi_sumatera2)
```

## Uji Kolerasi Pearson
```{r}
# Menghitung koefisien korelasi Pearson
kolerasi_padi7 <- cor(padi_var_sumatera2$Produktivitas, padi_var_sumatera2$Curah_hujan)
cat ("Koefisien Korelasi Pearson Rata-rata Curah hujan dan Produksi:",kolerasi_padi7)
```
Koefisien Korelasi Pearson Rata-rata Curah hujan dan Produksi: 0.04455614

```{r}
# Menghitung koefisien korelasi Pearson
kolerasi_padi8 <- cor(padi_var_sumatera2$Produktivitas, padi_var_sumatera2$Luas_Panen)
cat ("Koefisien Korelasi Pearson Luas panen dan Produktivitas:", kolerasi_padi8)
```
Koefisien Korelasi Pearson Luas panen dan Produktivitas: 0.75

```{r}
# Menghitung koefisien korelasi Pearson
kolerasi_padi9 <- cor(padi_var_sumatera2$Produktivitas, padi_var_sumatera2$Kecepatan_Angin)
cat ("Koefisien Korelasi Pearson Kecepatan Angin dan Produktivitas:", kolerasi_padi9)
```
Koefisien Korelasi Pearson Kecepatan Angin dan Produktivitas: -0.51

```{r}
# Menghitung koefisien korelasi Pearson
kolerasi_padi10<- cor(padi_var_sumatera2$Produktivitas, padi_var_sumatera2$Kelembapan)
cat ("Koefisien Korelasi Pearson Kelembapan dan Produktivitas:", kolerasi_padi10)
```
Koefisien Korelasi Pearson Kelembapan dan Produktivitas: -0.09

```{r}
# Menghitung koefisien korelasi Pearson
kolerasi_padi11 <- cor(padi_var_sumatera2$Produktivitas, padi_var_sumatera2$Penyinaran_Matahari)
cat ("Koefisien Korelasi Pearson Penyinaran_Matahari dan Produktivitas:", kolerasi_padi11)
```
Koefisien Korelasi Pearson Penyinaran_Matahari dan Produktivitas : 0.013

```{r}
# Menghitung koefisien korelasi Pearson
kolerasi_padi6 <- cor(padi_var_sumatera2$Produktivitas, padi_var_sumatera2$Suhu)
cat ("Koefisien Korelasi Pearson Suhu dan Produktivitas:", kolerasi_padi6)
```
Koefisien Korelasi Pearson Suhu dan Produktivitas: -0.085


### Uji Granger Causality
```{r}
# Melakukan uji Granger Causality 
granger_padi_sumatera8 <- causality(var_model_Padi_sumatera2, cause = "Curah_hujan")
granger_padi_sumatera8

#Uji Granger Causality digunakan untuk menguji apakah suatu variabel dapat digunakan untuk memprediksi variabel lain dalam model VAR
```

```{r}
# Melakukan uji Granger Causality 
granger_padi_sumatera9 <- causality(var_model_Padi_sumatera2, cause = "Luas_Panen")
granger_padi_sumatera9

#Uji Granger Causality digunakan untuk menguji apakah suatu variabel dapat digunakan untuk memprediksi variabel lain dalam model VAR
```

```{r}
# Melakukan uji Granger Causality 
granger_padi_sumatera10 <- causality(var_model_Padi_sumatera, cause = "Penyinaran_Matahari")
granger_padi_sumatera10

#Uji Granger Causality digunakan untuk menguji apakah suatu variabel dapat digunakan untuk memprediksi variabel lain dalam model VAR
```


### Uji regresi linier
```{r}
# Membuat model regresi linier
regresi_padi_sumatera2 <- lm(Produktivitas ~ Curah_hujan + Kelembapan + Luas_Panen + Suhu + Kecepatan_Angin + Penyinaran_Matahari, data = padi_var_sumatera2)

# Ringkasan hasil model
summary(regresi_padi_sumatera2)
```


## Iklim terhadap Produksi_transformed Padi Sumatera

```{r}
# Pilih variabel yang akan diprediksi

data_var_sumatera3 <- Iklim_padi[, c("Produksi_transformed", "Luas_Panen", "Kecepatan_Angin", "Kelembapan", "Suhu", "Penyinaran_Matahari", "Curah_hujan")]
data_var_sumatera3
```

Untuk mendukung prediksi dengan Model VAR, data harus dirubah kedalam
format time series (ts)

```{r}
ts_data_padi_sumatera3 <- ts(data_var_sumantera3, start = c(2006,1), frequency = 1)
ts_data_padi_sumatera3
```


```{r}
best_lag_padi_sumatera3<- VARselect(ts_data_padi_sumatera3, lag.max = 5, type = "both")
best_lag_padi_sumatera3
```

### VAR Model Iklim indonesia terhadap produksi_transformed padi Sumatera
```{r}

var_model_Padi_sumatera3 <- VAR(ts_data_padi_sumatera3, p = best_lag_padi_sumatera3$selection[1], type = "both") # jumlah order dari model VAR
summary(var_model_Padi_sumatera3)
```


```{r}
# Menghitung koefisien korelasi Pearson
Pearson_padi1 <- cor(data_var_sumatera3$Produksi_transformed, data_var_sumatera3$Curah_hujan)
cat ("Koefisien Korelasi Pearson Rata-rata Curah hujan dan Produksi transformed:",Pearson_padi1)
```
Koefisien Korelasi Pearson Rata-rata Curah hujan dan Produksi transformed: 0.19

```{r}
# Menghitung koefisien korelasi Pearson
Pearson_padi2 <- cor(data_var_sumatera3$Produksi_transformed, data_var_sumatera3$Luas_Panen)
cat ("Koefisien Korelasi Pearson Luas panen dan Produksi transformed:",Pearson_padi2)
```
Koefisien Korelasi Pearson Luas panen dan Produksi transformed: 0.72

```{r}
# Menghitung koefisien korelasi Pearson
Pearson_padi3 <- cor(data_var_sumatera3$Produksi_transformed, data_var_sumatera3$Kelembapan)
cat ("Koefisien Korelasi Pearson Kelembapan dan Produksi transformed:",Pearson_padi3)
```
Koefisien Korelasi Pearson Kelembapan dan Produksi transformed: -0.18

```{r}
# Menghitung koefisien korelasi Pearson
Pearson_padi4 <- cor(data_var_sumatera3$Produksi_transformed, data_var_sumatera3$Penyinaran_Matahari)
cat ("Koefisien Korelasi Pearson Penyinaran Matahari dan Produksi transformed:",Pearson_padi4)
```
Koefisien Korelasi Pearson Penyinaran Matahari dan Produksi transformed: 0.05

```{r}
# Menghitung koefisien korelasi Pearson
Pearson_padi5 <- cor(data_var_sumatera3$Produksi_transformed, data_var_sumatera3$Suhu)
cat ("Koefisien Korelasi Pearson Suhu dan Produksi transformed:",Pearson_padi5)
```
Koefisien Korelasi Pearson Suhu dan Produksi transformed: 0.015

```{r}
# Menghitung koefisien korelasi Pearson
Pearson_padi6 <- cor(data_var_sumatera3$Produksi_transformed, data_var_sumatera3$Kecepatan_Angin)
cat ("Koefisien Korelasi Pearson Kecepatan angin dan Produksi transformed:",Pearson_padi6)
```
Koefisien Korelasi Pearson Kecepatan angin dan Produksi transformed: -0.5333232

# Jagung
## Analisis Iklim terhadap Produksi Jagung di Pulau sumatera 2006-20015 dengan Model VAR

```{r}
#Mengambil tanaman pangan padi di pulau sumatera
Iklim_jagung <- Iklim_clean %>%
  filter(Jenis_Komoditi == "Jagung") 

Iklim_jagung
```


```{r}
# Pilih variabel yang akan diprediksi

jagung_var_sumatera1 <- Iklim_jagung[, c("Produksi", "Luas_Panen", "Kecepatan_Angin", "Kelembapan", "Suhu", "Penyinaran_Matahari", "Curah_hujan")]
jagung_var_sumatera1
```

Untuk mendukung prediksi dengan Model VAR, data harus dirubah kedalam
format time series (ts)

```{r}
ts_jagung_sumatera <- ts(jagung_var_sumatera1, start = c(2006,1), frequency = 1)
ts_jagung_sumatera
```


```{r}
best_lag_jagung_sumatera<- VARselect(ts_jagung_sumatera, lag.max = 5, type = "both")
best_lag_jagung_sumatera
```

### VAR Model Iklim terhadap produksi Jagung sumatera
```{r}

var_model_jagung_sumatera <- VAR(ts_jagung_sumatera, p = best_lag_jagung_sumatera$selection[1], type = "both") # jumlah order dari model VAR
summary(var_model_jagung_sumatera)
```

### Uji Kolereasi Pearson
```{r}
# Menghitung koefisien korelasi Pearson
kolerasi_jagung1 <- cor(jagung_var_sumatera1$Produksi, jagung_var_sumatera1$Curah_hujan)
cat ("Koefisien Korelasi Pearson Rata-rata Curah hujan dan Produksi:",kolerasi_jagung1)
```
Koefisien Korelasi Pearson Rata-rata Curah hujan dan Produksi: 0.011


```{r}
# Menghitung koefisien korelasi Pearson
kolerasi_jagung2 <- cor(jagung_var_sumatera1$Produksi, jagung_var_sumatera1$Luas_Panen)
cat ("Koefisien Korelasi Pearson Luas panen dan Produksi:", kolerasi_jagung2)
```
Koefisien Korelasi Pearson Luas panen dan Produksi: 0.95

```{r}
# Menghitung koefisien korelasi Pearson
kolerasi_jagung3 <- cor(jagung_var_sumatera1$Produksi, jagung_var_sumatera1$Kecepatan_Angin)
cat ("Koefisien Korelasi Pearson Kecepatan Angin dan Produksi:", kolerasi_jagung3)
```
Koefisien Korelasi Pearson Kecepatan Angin dan Produksi:  -0.35

```{r}
# Menghitung koefisien korelasi Pearson
kolerasi_jagung4 <- cor(jagung_var_sumatera1$Produksi, jagung_var_sumatera1$Kelembapan)
cat ("Koefisien Korelasi Pearson Kelembapan dan Produksi:", kolerasi_jagung4)
```
Koefisien Korelasi Pearson Kelembapan dan Produksi: -.19

```{r}
# Menghitung koefisien korelasi Pearson
kolerasi_jagung5 <- cor(jagung_var_sumatera1$Produksi, jagung_var_sumatera1$Penyinaran_Matahari)
cat ("Koefisien Korelasi Pearson Penyinaran_Matahari dan Produksi:", kolerasi_jagung5)
```
Koefisien Korelasi Pearson Penyinaran_Matahari dan Produksi: 0.14

```{r}
# Menghitung koefisien korelasi Pearson
kolerasi_jagung6 <- cor(jagung_var_sumatera1$Produksi, jagung_var_sumatera1$Suhu)
cat ("Koefisien Korelasi Pearson Suhu dan Produksi:", kolerasi_jagung6)
```
Koefisien Korelasi Pearson Suhu dan Produksi: 0.05

### Uji Granger Causality
```{r}
# Melakukan uji Granger Causality 
granger_jagung_sumatera1 <- causality(var_model_jagung_sumatera, cause = "Curah_hujan")
granger_jagung_sumatera1

#Uji Granger Causality digunakan untuk menguji apakah suatu variabel dapat digunakan untuk memprediksi variabel lain dalam model VAR
```

```{r}
# Melakukan uji Granger Causality 
granger_jagung_sumatera2 <- causality(var_model_jagung_sumatera, cause = "Luas_Panen")
granger_jagung_sumatera2

#Uji Granger Causality digunakan untuk menguji apakah suatu variabel dapat digunakan untuk memprediksi variabel lain dalam model VAR
```

```{r}
# Melakukan uji Granger Causality 
granger_jagung_sumatera3 <- causality(var_model_jagung_sumatera, cause = "Suhu")
granger_jagung_sumatera3

#Uji Granger Causality digunakan untuk menguji apakah suatu variabel dapat digunakan untuk memprediksi variabel lain dalam model VAR
```

### Uji regresi linier
```{r}
# Membuat model regresi linier
regresi_jagung_sumatera1 <- lm(Produksi ~ Curah_hujan + Kelembapan + Luas_Panen + Suhu + Kecepatan_Angin + Penyinaran_Matahari, data = jagung_var_sumatera1)

# Ringkasan hasil model
summary(regresi_jagung_sumatera1)
```


## Analisis VAR Iklim terhadap Produktivitas Jagung Sumatera

```{r}
# Pilih variabel yang akan diprediksi

jagung_var_sumatera2 <- Iklim_jagung[, c("Produktivitas", "Luas_Panen", "Kecepatan_Angin", "Kelembapan", "Suhu", "Penyinaran_Matahari", "Curah_hujan")]
jagung_var_sumatera2
```

Untuk mendukung prediksi dengan Model VAR, data harus dirubah kedalam
format time series (ts)

```{r}
ts_jagung_sumatera2 <- ts(jagung_var_sumatera2, start = c(2006,1), frequency = 1)
ts_jagung_sumatera2
```


```{r}
best_lag_jagung_sumatera2<- VARselect(ts_jagung_sumatera2, lag.max = 5, type = "both")
best_lag_jagung_sumatera2
```

### VAR Model Iklim terhadap produktivitas Jagung sumatera
```{r}

var_model_jagung_sumatera2 <- VAR(ts_jagung_sumatera2, p = best_lag_jagung_sumatera2$selection[1], type = "both") # jumlah order dari model VAR
summary(var_model_jagung_sumatera2)
```

### Uji kolerasi Pearson jagung
```{r}
# Menghitung koefisien korelasi Pearson
kolerasi_padi7 <- cor(jagung_var_sumatera2$Produktivitas, jagung_var_sumatera2$Curah_hujan)
cat ("Koefisien Korelasi Pearson Rata-rata Curah hujan dan Produksi:",kolerasi_padi7)
```
Koefisien Korelasi Pearson Rata-rata Curah hujan dan Produksi: 0.0405

```{r}
# Menghitung koefisien korelasi Pearson
kolerasi_jagung8 <- cor(jagung_var_sumatera2$Produktivitas, jagung_var_sumatera2$Luas_Panen)
cat ("Koefisien Korelasi Pearson Luas panen dan Produktivitas:", kolerasi_jagung8)
```
Koefisien Korelasi Pearson Luas panen dan Produktivitas: 0.42

```{r}
# Menghitung koefisien korelasi Pearson
kolerasi_jagung9 <- cor(jagung_var_sumatera2$Produktivitas, jagung_var_sumatera2$Kecepatan_Angin)
cat ("Koefisien Korelasi Pearson Kecepatan Angin dan Produktivitas:", kolerasi_jagung9)
```
Koefisien Korelasi Pearson Kecepatan Angin dan Produktivitas: -0.65

```{r}
# Menghitung koefisien korelasi Pearson
kolerasi_jagung10<- cor(jagung_var_sumatera2$Produktivitas, jagung_var_sumatera2$Kelembapan)
cat ("Koefisien Korelasi Pearson Kelembapan dan Produktivitas:", kolerasi_jagung10)
```
Koefisien Korelasi Pearson Kelembapan dan Produktivitas: -0.044

```{r}
# Menghitung koefisien korelasi Pearson
kolerasi_jagung11 <- cor(jagung_var_sumatera2$Produktivitas, jagung_var_sumatera2$Penyinaran_Matahari)
cat ("Koefisien Korelasi Pearson Penyinaran_Matahari dan Produktivitas:", kolerasi_jagung11)
```
Koefisien Korelasi Pearson Penyinaran_Matahari dan Produktivitas : -0.074

```{r}
# Menghitung koefisien korelasi Pearson
kolerasi_jagung12 <- cor(jagung_var_sumatera2$Produktivitas, jagung_var_sumatera2$Suhu)
cat ("Koefisien Korelasi Pearson Suhu dan Produktivitas:", kolerasi_jagung12)
```
Koefisien Korelasi Pearson Suhu dan Produktivitas: -0.16

### Uji Granger Causality produktivitas jagung
```{r}
# Melakukan uji Granger Causality 
granger_jagung_produktivitas1 <- causality(var_model_jagung_sumatera2, cause = "Curah_hujan")
granger_jagung_produktivitas1

#Uji Granger Causality digunakan untuk menguji apakah suatu variabel dapat digunakan untuk memprediksi variabel lain dalam model VAR
```

```{r}
# Melakukan uji Granger Causality 
granger_jagung_produktivitas2 <- causality(var_model_jagung_sumatera, cause = "Luas_Panen")
granger_jagung_produktivitas2

#Uji Granger Causality digunakan untuk menguji apakah suatu variabel dapat digunakan untuk memprediksi variabel lain dalam model VAR
```

```{r}
# Melakukan uji Granger Causality 
granger_jagung_produktivitas3 <- causality(var_model_jagung_sumatera, cause = "Suhu")
granger_jagung_produktivitas3

#Uji Granger Causality digunakan untuk menguji apakah suatu variabel dapat digunakan untuk memprediksi variabel lain dalam model VAR
```

### Uji regresi linier produktivitas Jagung
```{r}
# Membuat model regresi linier
regresi_jagung_sumatera2 <- lm(Produktivitas ~ Curah_hujan + Kelembapan + Luas_Panen + Suhu + Kecepatan_Angin + Penyinaran_Matahari, data = jagung_var_sumatera2)

# Ringkasan hasil model
summary(regresi_jagung_sumatera2)
```


## Iklim terhadap Produksi_transformed Jagung Sumatera

```{r}
# Pilih variabel yang akan diprediksi

jagung_var_sumatera3 <- Iklim_jagung[, c("Produksi_transformed", "Luas_Panen", "Kecepatan_Angin", "Kelembapan", "Suhu", "Penyinaran_Matahari", "Curah_hujan")]
jagung_var_sumatera3
```

Untuk mendukung prediksi dengan Model VAR, data harus dirubah kedalam
format time series (ts)

```{r}
ts_data_jagung_sumatera3 <- ts(jagung_var_sumatera3, start = c(2006,1), frequency = 1)
ts_data_jagung_sumatera3
```


```{r}
best_lag_jagung_sumatera3<- VARselect(ts_data_jagung_sumatera3, lag.max = 5, type = "both")
best_lag_jagung_sumatera3
```


### VAR Model Iklim indonesia terhadap produksi_transformde jagung Sumatera
```{r}

var_model_jagung_sumatera3 <- VAR(ts_data_jagung_sumatera3, p = best_lag_jagung_sumatera3$selection[1], type = "both") # jumlah order dari model VAR
summary(var_model_jagung_sumatera3)
```


```{r}
# Menghitung koefisien korelasi Pearson
Pearson_jagung1 <- cor(jagung_var_sumatera3$Produksi_transformed, jagung_var_sumatera3$Curah_hujan)
cat ("Koefisien Korelasi Pearson Rata-rata Curah hujan dan Produksi transformed:",Pearson_jagung1)
```
Koefisien Korelasi Pearson Rata-rata Curah hujan dan Produksi transformed: 0.16

```{r}
# Menghitung koefisien korelasi Pearson
Pearson_jagung2 <- cor(jagung_var_sumatera3$Produksi_transformed, jagung_var_sumatera3$Luas_Panen)
cat ("Koefisien Korelasi Pearson Luas panen dan Produksi transformed:",Pearson_jagung2)
```
Koefisien Korelasi Pearson Luas panen dan Produksi transformed: 0.68

```{r}
# Menghitung koefisien korelasi Pearson
Pearson_jagung3 <- cor(jagung_var_sumatera3$Produksi_transformed, jagung_var_sumatera3$Kelembapan)
cat ("Koefisien Korelasi Pearson Kelembapan dan Produksi transformed:",Pearson_jagung3)
```
Koefisien Korelasi Pearson Kelembapan dan Produksi transformed: -0.21

```{r}
# Menghitung koefisien korelasi Pearson
Pearson_jagung4 <- cor(jagung_var_sumatera3$Produksi_transformed, jagung_var_sumatera3$Penyinaran_Matahari)
cat ("Koefisien Korelasi Pearson Penyinaran Matahari dan Produksi transformed:",Pearson_jagung4)
```
Koefisien Korelasi Pearson Penyinaran Matahari dan Produksi transformed: 0.076

```{r}
# Menghitung koefisien korelasi Pearson
Pearson_jagung5 <- cor(jagung_var_sumatera3$Produksi_transformed, jagung_var_sumatera3$Suhu)
cat ("Koefisien Korelasi Pearson Suhu dan Produksi transformed:",Pearson_jagung5)
```
Koefisien Korelasi Pearson Suhu dan Produksi transformed: -0.03

```{r}
# Menghitung koefisien korelasi Pearson
Pearson_jagung6 <- cor(jagung_var_sumatera3$Produksi_transformed, jagung_var_sumatera3$Kecepatan_Angin)
cat ("Koefisien Korelasi Pearson Kecepatan angin dan Produksi transformed:",Pearson_jagung6)
```
Koefisien Korelasi Pearson Kecepatan angin dan Produksi transformed: -0.56

#Ubi Jalar

## Analisis Iklim terhadap Produksi Ubi Jalar di Pulau sumatera 2006-20015 dengan Model VAR

```{r}
#Mengambil tanaman pangan ubi jalar di pulau sumatera
Iklim_ubi_jalar <- Iklim_clean %>%
  filter(Jenis_Komoditi == "Ubi Jalar") 

Iklim_ubi_jalar
```

## Iklim terhadap produksi Ubi Jalar Sumatera

```{r}
# Pilih variabel yang akan diprediksi

ubi_jalar_var_sumatera1 <- Iklim_ubi_jalar[, c("Produksi", "Luas_Panen", "Kecepatan_Angin", "Kelembapan", "Suhu", "Penyinaran_Matahari", "Curah_hujan")]
ubi_jalar_var_sumatera1
```

Untuk mendukung prediksi dengan Model VAR, data harus dirubah kedalam
format time series (ts)

```{r}
ts_ubi_jalar_sumatera <- ts(ubi_jalar_var_sumatera1, start = c(2006,1), frequency = 1)
ts_ubi_jalar_sumatera
```


```{r}
lag_ubijalar_sumatera<- VARselect(ts_ubi_jalar_sumatera, lag.max = 5, type = "both")
lag_ubijalar_sumatera
```

### VAR Model Iklim terhadap produksi ubi jalar Sumatera
```{r}
var_model_ubijalar_sumatera <- VAR(ts_ubi_jalar_sumatera, p = lag_ubijalar_sumatera$selection[1], type = "both") # jumlah order dari model VAR
summary(var_model_ubijalar_sumatera)
```

### Uji kolerasi pearson produksi ubi jalar Sumatera
```{r}
# Menghitung koefisien korelasi Pearson
kolerasi_ubi_jalar1 <- cor(ubi_jalar_var_sumatera1$Produksi, ubi_jalar_var_sumatera1$Curah_hujan)
cat ("Koefisien Korelasi Pearson Rata-rata Curah hujan dan Produksi:",kolerasi_ubi_jalar1)
```
Koefisien Korelasi Pearson Rata-rata Curah hujan dan Produksi: 0.19


```{r}
# Menghitung koefisien korelasi Pearson
kolerasi_ubijalar2 <- cor(ubi_jalar_var_sumatera1$Produksi, ubi_jalar_var_sumatera1$Luas_Panen)
cat ("Koefisien Korelasi Pearson Luas panen dan Produksi:", kolerasi_ubijalar2)
```
Koefisien Korelasi Pearson Luas panen dan Produksi: 0.88

```{r}
# Menghitung koefisien korelasi Pearson
kolerasi_ubijalar3 <- cor(ubi_jalar_var_sumatera1$Produksi, ubi_jalar_var_sumatera1$Kecepatan_Angin)
cat ("Koefisien Korelasi Pearson Kecepatan Angin dan Produksi:", kolerasi_ubijalar3)
```
Koefisien Korelasi Pearson Kecepatan Angin dan Produksi:  -0.51

```{r}
# Menghitung koefisien korelasi Pearson
kolerasi_ubijalar4 <- cor(ubi_jalar_var_sumatera1$Produksi, ubi_jalar_var_sumatera1$Kelembapan)
cat ("Koefisien Korelasi Pearson Kelembapan dan Produksi:", kolerasi_ubijalar4)
```
Koefisien Korelasi Pearson Kelembapan dan Produksi: -0.003

```{r}
# Menghitung koefisien korelasi Pearson
kolerasi_ubijalar5 <- cor(ubi_jalar_var_sumatera1$Produksi, ubi_jalar_var_sumatera1$Penyinaran_Matahari)
cat ("Koefisien Korelasi Pearson Penyinaran_Matahari dan Produksi:", kolerasi_ubijalar5)
```
Koefisien Korelasi Pearson Penyinaran_Matahari dan Produksi: -0.24

```{r}
# Menghitung koefisien korelasi Pearson
kolerasi_ubijalar6 <- cor(ubi_jalar_var_sumatera1$Produksi, ubi_jalar_var_sumatera1$Suhu)
cat ("Koefisien Korelasi Pearson Suhu dan Produksi:", kolerasi_ubijalar6)
```
Koefisien Korelasi Pearson Suhu dan Produksi: 0.016

### Uji Granger Causality produksi Ubijalar
```{r}
# Melakukan uji Granger Causality 
granger_ubijalar_sumatera1 <- causality(var_model_ubijalar_sumatera, cause = "Curah_hujan")
granger_ubijalar_sumatera1

#Uji Granger Causality digunakan untuk menguji apakah suatu variabel dapat digunakan untuk memprediksi variabel lain dalam model VAR
```

```{r}
# Melakukan uji Granger Causality 
granger_ubijalar_sumatera2 <- causality(var_model_ubijalar_sumatera, cause = "Luas_Panen")
granger_ubijalar_sumatera2

#Uji Granger Causality digunakan untuk menguji apakah suatu variabel dapat digunakan untuk memprediksi variabel lain dalam model VAR
```

```{r}
# Melakukan uji Granger Causality 
granger_ubijalar_sumatera3 <- causality(var_model_ubijalar_sumatera, cause = "Kecepatan_Angin")
granger_ubijalar_sumatera3

#Uji Granger Causality digunakan untuk menguji apakah suatu variabel dapat digunakan untuk memprediksi variabel lain dalam model VAR
```

### Uji regresi linier produksi Ubijalar
```{r}
# Membuat model regresi linier
regresi_ubijalar_sumatera1 <- lm(Produksi ~ Curah_hujan + Kelembapan + Luas_Panen + Suhu + Kecepatan_Angin + Penyinaran_Matahari, data = ubi_jalar_var_sumatera1)

# Ringkasan hasil model
summary(regresi_ubijalar_sumatera1)
```


#### Analisis Iklim terhadap Produktivitas Ubi Jalar di Pulau sumatera 2006-20015 dengan Model VAR

```{r}
# Pilih variabel yang akan diprediksi

ubijalar_var_sumatera2 <- Iklim_ubi_jalar[, c("Produktivitas", "Luas_Panen", "Kecepatan_Angin", "Kelembapan", "Suhu", "Penyinaran_Matahari", "Curah_hujan")]
ubijalar_var_sumatera2
```

Untuk mendukung prediksi dengan Model VAR, data harus dirubah kedalam
format time series (ts)

```{r}
ts_ubijalar_sumatera2 <- ts(ubijalar_var_sumatera2, start = c(2006,1), frequency = 1)
ts_ubijalar_sumatera2
```


```{r}
lag_ubijalar_sumatera2<- VARselect(ts_ubijalar_sumatera2, lag.max = 5, type = "both")
lag_ubijalar_sumatera2
```

### VAR Model Iklim terhadap produktivitas Ubijalar sumatera
```{r}

var_model_ubijalar_sumatera2 <- VAR(ts_ubijalar_sumatera2, p = lag_ubijalar_sumatera2$selection[1], type = "both") # jumlah order dari model VAR
summary(var_model_ubijalar_sumatera2)
```

### Uji Kolerasi person Produktivitas Ubi jalar
```{r}
# Menghitung koefisien korelasi Pearson
kolerasi_ubijalar7 <- cor(ubijalar_var_sumatera2$Produktivitas, ubijalar_var_sumatera2$Curah_hujan)
cat ("Koefisien Korelasi Pearson Rata-rata Curah hujan dan Produksi:",kolerasi_ubijalar7)
```
Koefisien Korelasi Pearson Rata-rata Curah hujan dan Produksi: -0.017

```{r}
# Menghitung koefisien korelasi Pearson
kolerasi_ubijalar8 <- cor(ubijalar_var_sumatera2$Produktivitas, ubijalar_var_sumatera2$Luas_Panen)
cat ("Koefisien Korelasi Pearson Luas panen dan Produktivitas:", kolerasi_ubijalar8)
```
Koefisien Korelasi Pearson Luas panen dan Produktivitas: 0.22

```{r}
# Menghitung koefisien korelasi Pearson
kolerasi_ubijalar9 <- cor(ubijalar_var_sumatera2$Produktivitas, ubijalar_var_sumatera2$Kecepatan_Angin)
cat ("Koefisien Korelasi Pearson Kecepatan Angin dan Produktivitas:", kolerasi_jagung9)
```
Koefisien Korelasi Pearson Kecepatan Angin dan Produktivitas: -0.65

```{r}
# Menghitung koefisien korelasi Pearson
kolerasi_ubijalar10<- cor(ubijalar_var_sumatera2$Produktivitas, ubijalar_var_sumatera2$Kelembapan)
cat ("Koefisien Korelasi Pearson Kelembapan dan Produktivitas:", kolerasi_ubijalar10)
```
Koefisien Korelasi Pearson Kelembapan dan Produktivitas: 0.05

```{r}
# Menghitung koefisien korelasi Pearson
kolerasi_ubijalar11 <- cor(ubijalar_var_sumatera2$Produktivitas, ubijalar_var_sumatera2$Penyinaran_Matahari)
cat ("Koefisien Korelasi Pearson Penyinaran_Matahari dan Produktivitas:", kolerasi_ubijalar11)
```
Koefisien Korelasi Pearson Penyinaran_Matahari dan Produktivitas : -0.26

```{r}
# Menghitung koefisien korelasi Pearson
kolerasi_ubijalar12 <- cor(ubijalar_var_sumatera2$Produktivitas, ubijalar_var_sumatera2$Suhu)
cat ("Koefisien Korelasi Pearson Suhu dan Produktivitas:", kolerasi_ubijalar12)
```
Koefisien Korelasi Pearson Suhu dan Produktivitas: -0.2519937

### Uji Granger Causality produktivitas Ubijalar
```{r}
# Melakukan uji Granger Causality 
granger_ubijalar_produktivitas1 <- causality(var_model_ubijalar_sumatera2, cause = "Curah_hujan")
granger_ubijalar_produktivitas1

#Uji Granger Causality digunakan untuk menguji apakah suatu variabel dapat digunakan untuk memprediksi variabel lain dalam model VAR
```

```{r}
# Melakukan uji Granger Causality 
granger_ubijalar_produktivitas2 <- causality(var_model_ubijalar_sumatera2, cause = "Luas_Panen")
granger_ubijalar_produktivitas2

#Uji Granger Causality digunakan untuk menguji apakah suatu variabel dapat digunakan untuk memprediksi variabel lain dalam model VAR
```

```{r}
# Melakukan uji Granger Causality 
granger_ubijalar_produktivitas3 <- causality(var_model_ubijalar_sumatera2, cause = "Kecepatan_Angin")
granger_ubijalar_produktivitas3

#Uji Granger Causality digunakan untuk menguji apakah suatu variabel dapat digunakan untuk memprediksi variabel lain dalam model VAR
```

### Uji regresi linier produktivitas Ubi Jalar
```{r}
# Membuat model regresi linier
regresi_ubijalar_sumatera2 <- lm(Produktivitas ~ Curah_hujan + Kelembapan + Luas_Panen + Suhu + Kecepatan_Angin + Penyinaran_Matahari, data = ubijalar_var_sumatera2)

# Ringkasan hasil model
summary(regresi_ubijalar_sumatera2)
```

# Ubi Kayu
## Analisis Iklim terhadap Produksi Ubi Kayu di Pulau sumatera 2006-20015 dengan Model VAR

```{r}
#Mengambil tanaman pangan ubi kayu di pulau sumatera
Iklim_ubikayu <- Iklim_clean %>%
  filter(Jenis_Komoditi == "Ubi Kayu") 

Iklim_ubikayu
```

## Iklim terhadap produksi Ubi kayu Sumatera
```{r}
# Pilih variabel yang akan diprediksi

ubikayu_var_sumatera1 <- Iklim_ubikayu[, c("Produksi", "Luas_Panen", "Kecepatan_Angin", "Kelembapan", "Suhu", "Penyinaran_Matahari", "Curah_hujan")]
ubikayu_var_sumatera1
```

Untuk mendukung prediksi dengan Model VAR, data harus dirubah kedalam
format time series (ts)

```{r}
ts_ubikayu_sumatera <- ts(ubikayu_var_sumatera1, start = c(2006,1), frequency = 1)
ts_ubikayu_sumatera
```


```{r}
lag_ubikayu_sumatera<- VARselect(ts_ubikayu_sumatera, lag.max = 5, type = "both")
lag_ubikayu_sumatera
```

### VAR Model Iklim terhadap produksi ubi jalar Sumatera
```{r}
var_model_ubikayu_sumatera <- VAR(ts_ubikayu_sumatera, p = lag_ubikayu_sumatera$selection[1], type = "both") # jumlah order dari model VAR
summary(var_model_ubikayu_sumatera)
```

### Uji kolerasi pearson produksi ubi jalar Sumatera
```{r}
# Menghitung koefisien korelasi Pearson
kolerasi_ubikayu1 <- cor(ubikayu_var_sumatera1$Produksi, ubikayu_var_sumatera1$Curah_hujan)
cat ("Koefisien Korelasi Pearson Rata-rata Curah hujan dan Produksi:",kolerasi_ubikayu1)
```
Koefisien Korelasi Pearson Rata-rata Curah hujan dan Produksi: -0.10


```{r}
# Menghitung koefisien korelasi Pearson
kolerasi_ubikayu2 <- cor(ubikayu_var_sumatera1$Produksi, ubikayu_var_sumatera1$Luas_Panen)
cat ("Koefisien Korelasi Pearson Luas panen dan Produksi:", kolerasi_ubikayu2)
```
Koefisien Korelasi Pearson Luas panen dan Produksi: 0.99

```{r}
# Menghitung koefisien korelasi Pearson
kolerasi_ubikayu3 <- cor(ubikayu_var_sumatera1$Produksi, ubikayu_var_sumatera1$Kecepatan_Angin)
cat ("Koefisien Korelasi Pearson Kecepatan Angin dan Produksi:", kolerasi_ubikayu3)
```
Koefisien Korelasi Pearson Kecepatan Angin dan Produksi:  -0.17

```{r}
# Menghitung koefisien korelasi Pearson
kolerasi_ubikayu4 <- cor(ubikayu_var_sumatera1$Produksi, ubikayu_var_sumatera1$Kelembapan)
cat ("Koefisien Korelasi Pearson Kelembapan dan Produksi:", kolerasi_ubikayu4)
```
Koefisien Korelasi Pearson Kelembapan dan Produksi: -0.21

```{r}
# Menghitung koefisien korelasi Pearson
kolerasi_ubikayu5 <- cor(ubikayu_var_sumatera1$Produksi, ubikayu_var_sumatera1$Penyinaran_Matahari)
cat ("Koefisien Korelasi Pearson Penyinaran_Matahari dan Produksi:", kolerasi_ubikayu5)
```
Koefisien Korelasi Pearson Penyinaran_Matahari dan Produksi: 0.31

```{r}
# Menghitung koefisien korelasi Pearson
kolerasi_ubikayu6 <- cor(ubikayu_var_sumatera1$Produksi, ubikayu_var_sumatera1$Suhu)
cat ("Koefisien Korelasi Pearson Suhu dan Produksi:", kolerasi_ubikayu6)
```
Koefisien Korelasi Pearson Suhu dan Produksi: -0.005

### Uji Granger Causality produksi ubi kayu
```{r}
# Melakukan uji Granger Causality 
granger_ubikayu_sumatera1 <- causality(var_model_ubikayu_sumatera, cause = "Curah_hujan")
granger_ubikayu_sumatera1

#Uji Granger Causality digunakan untuk menguji apakah suatu variabel dapat digunakan untuk memprediksi variabel lain dalam model VAR
```

```{r}
# Melakukan uji Granger Causality 
granger_ubikayu_sumatera2 <- causality(var_model_ubikayu_sumatera, cause = "Luas_Panen")
granger_ubikayu_sumatera2

#Uji Granger Causality digunakan untuk menguji apakah suatu variabel dapat digunakan untuk memprediksi variabel lain dalam model VAR
```

```{r}
# Melakukan uji Granger Causality 
granger_ubikayu_sumatera3 <- causality(var_model_ubikayu_sumatera, cause = "Suhu")
granger_ubikayu_sumatera3

#Uji Granger Causality digunakan untuk menguji apakah suatu variabel dapat digunakan untuk memprediksi variabel lain dalam model VAR
```

### Uji regresi linier produksi Ubijalar
```{r}
# Membuat model regresi linier
regresi_ubikayu_sumatera1 <- lm(Produksi ~ Curah_hujan + Kelembapan + Luas_Panen + Suhu + Kecepatan_Angin + Penyinaran_Matahari, data = ubikayu_var_sumatera1)

# Ringkasan hasil model
summary(regresi_ubikayu_sumatera1)
```


## Analisis Iklim terhadap Produktivitas Ubijalar Sumatera

```{r}
# Pilih variabel yang akan diprediksi

ubikayu_var_sumatera2 <- Iklim_ubikayu[, c("Produktivitas", "Luas_Panen", "Kecepatan_Angin", "Kelembapan", "Suhu", "Penyinaran_Matahari", "Curah_hujan")]
ubikayu_var_sumatera2
```

Untuk mendukung prediksi dengan Model VAR, data harus dirubah kedalam
format time series (ts)

```{r}
ts_ubikayu_sumatera2 <- ts(ubikayu_var_sumatera2, start = c(2006,1), frequency = 1)
ts_ubikayu_sumatera2
```


```{r}
lag_ubikayu_sumatera2<- VARselect(ts_ubikayu_sumatera2, lag.max = 5, type = "both")
lag_ubikayu_sumatera2
```

### VAR Model Iklim terhadap produktivitas Ubi kayu sumatera
```{r}

var_model_ubikayu_sumatera2 <- VAR(ts_ubikayu_sumatera2, p = lag_ubikayu_sumatera2$selection[1], type = "both") # jumlah order dari model VAR
summary(var_model_ubikayu_sumatera2)
```

### Uji Kolerasi person Produktivitas Ubi kayu
```{r}
# Menghitung koefisien korelasi Pearson
kolerasi_ubikayu7 <- cor(ubikayu_var_sumatera2$Produktivitas, ubikayu_var_sumatera2$Curah_hujan)
cat ("Koefisien Korelasi Pearson Rata-rata Curah hujan dan Produksi:",kolerasi_ubikayu7)
```
Koefisien Korelasi Pearson Rata-rata Curah hujan dan Produksi: -0.011

```{r}
# Menghitung koefisien korelasi Pearson
kolerasi_ubikayu8 <- cor(ubikayu_var_sumatera2$Produktivitas, ubikayu_var_sumatera2$Luas_Panen)
cat ("Koefisien Korelasi Pearson Luas panen dan Produktivitas:", kolerasi_ubikayu8)
```
Koefisien Korelasi Pearson Luas panen dan Produktivitas: 0.29

```{r}
# Menghitung koefisien korelasi Pearson
kolerasi_ubikayu9 <- cor(ubikayu_var_sumatera2$Produktivitas, ubikayu_var_sumatera2$Kecepatan_Angin)
cat ("Koefisien Korelasi Pearson Kecepatan Angin dan Produktivitas:", kolerasi_ubikayu9)
```
Koefisien Korelasi Pearson Kecepatan Angin dan Produktivitas: -0.51

```{r}
# Menghitung koefisien korelasi Pearson
kolerasi_ubikayu10<- cor(ubikayu_var_sumatera2$Produktivitas, ubikayu_var_sumatera2$Kelembapan)
cat ("Koefisien Korelasi Pearson Kelembapan dan Produktivitas:", kolerasi_ubikayu10)
```
Koefisien Korelasi Pearson Kelembapan dan Produktivitas: -0.19

```{r}
# Menghitung koefisien korelasi Pearson
kolerasi_ubikayu11 <- cor(ubikayu_var_sumatera2$Produktivitas, ubikayu_var_sumatera2$Penyinaran_Matahari)
cat ("Koefisien Korelasi Pearson Penyinaran_Matahari dan Produktivitas:", kolerasi_ubikayu11)
```
Koefisien Korelasi Pearson Penyinaran_Matahari dan Produktivitas : -0.14

```{r}
# Menghitung koefisien korelasi Pearson
kolerasi_ubikayu12 <- cor(ubikayu_var_sumatera2$Produktivitas, ubikayu_var_sumatera2$Suhu)
cat ("Koefisien Korelasi Pearson Suhu dan Produktivitas:", kolerasi_ubikayu12)
```
Koefisien Korelasi Pearson Suhu dan Produktivitas: -0.06

### Uji Granger Causality produktivitas UbiKayu
```{r}
# Melakukan uji Granger Causality 
granger_ubikayu_produktivitas1 <- causality(var_model_ubikayu_sumatera2, cause = "Curah_hujan")
granger_ubikayu_produktivitas1

#Uji Granger Causality digunakan untuk menguji apakah suatu variabel dapat digunakan untuk memprediksi variabel lain dalam model VAR
```

```{r}
# Melakukan uji Granger Causality 
granger_ubikayu_produktivitas2 <- causality(var_model_ubikayu_sumatera2, cause = "Luas_Panen")
granger_ubikayu_produktivitas2

#Uji Granger Causality digunakan untuk menguji apakah suatu variabel dapat digunakan untuk memprediksi variabel lain dalam model VAR
```

```{r}
# Melakukan uji Granger Causality 
granger_ubikayu_produktivitas3 <- causality(var_model_ubikayu_sumatera2, cause = "Suhu")
granger_ubikayu_produktivitas3

#Uji Granger Causality digunakan untuk menguji apakah suatu variabel dapat digunakan untuk memprediksi variabel lain dalam model VAR
```

### Uji regresi linier produktivitas Ubi Kayu
```{r}
# Membuat model regresi linier
regresi_ubikayu_sumatera2 <- lm(Produktivitas ~ Curah_hujan + Kelembapan + Luas_Panen + Suhu + Kecepatan_Angin + Penyinaran_Matahari, data = ubikayu_var_sumatera2)

# Ringkasan hasil model
summary(regresi_ubikayu_sumatera2)
```

#Kacang kedelai
## Analisis Iklim terhadap Produksi Kacang kedelai di Pulau sumatera 2006-20015 dengan Model VAR

```{r}
#Mengambil tanaman pangan Kacang kedelai di pulau sumatera
Iklim_Kedelai<- Iklim_clean %>%
  filter(Jenis_Komoditi == "Kedelai") 

Iklim_Kedelai
```

## Iklim terhadap produksi Kacang Kedelai Sumatera

```{r}
# Pilih variabel yang akan diprediksi

kedelai_var_sumatera1<- Iklim_Kedelai[, c("Produksi", "Luas_Panen", "Kecepatan_Angin", "Kelembapan", "Suhu", "Penyinaran_Matahari", "Curah_hujan")]
kedelai_var_sumatera1
```

Untuk mendukung prediksi dengan Model VAR, data harus dirubah kedalam
format time series (ts)

```{r}
ts_kedelai_sumatera1 <- ts(kedelai_var_sumatera1, start = c(2006,1), frequency = 1)
ts_kedelai_sumatera1
```


```{r}
lag_kedelai_sumatera1<- VARselect(ts_kedelai_sumatera1, lag.max = 5, type = "both")
lag_kedelai_sumatera1
```

### VAR Model Iklim terhadap produksi kedelai Sumatera
```{r}
var_model_kedelai_sumatera1 <- VAR(ts_kedelai_sumatera1, p = lag_kedelai_sumatera1$selection[1], type = "both") # jumlah order dari model VAR
summary(var_model_kedelai_sumatera1)
```

### Uji kolerasi pearson produksi kedelai Sumatera
```{r}
# Menghitung koefisien korelasi Pearson
kolerasi_kedelai1 <- cor(kedelai_var_sumatera1$Produksi, kedelai_var_sumatera1$Curah_hujan)
cat ("Koefisien Korelasi Pearson Rata-rata Curah hujan dan Produksi:",kolerasi_kedelai1)
```
Koefisien Korelasi Pearson Rata-rata Curah hujan dan Produksi: -0.037


```{r}
# Menghitung koefisien korelasi Pearson
kolerasi_kedelai2 <- cor(kedelai_var_sumatera1$Produksi, kedelai_var_sumatera1$Luas_Panen)
cat ("Koefisien Korelasi Pearson Luas panen dan Produksi:", kolerasi_kedelai2)
```
Koefisien Korelasi Pearson Luas panen dan Produksi: 0.99

```{r}
# Menghitung koefisien korelasi Pearson
kolerasi_kedelai3 <- cor(kedelai_var_sumatera1$Produksi, kedelai_var_sumatera1$Kecepatan_Angin)
cat ("Koefisien Korelasi Pearson Kecepatan Angin dan Produksi:", kolerasi_kedelai3)
```
Koefisien Korelasi Pearson Kecepatan Angin dan Produksi:  0.13

```{r}
# Menghitung koefisien korelasi Pearson
kolerasi_kedelai4 <- cor(kedelai_var_sumatera1$Produksi, kedelai_var_sumatera1$Kelembapan)
cat ("Koefisien Korelasi Pearson Kelembapan dan Produksi:", kolerasi_kedelai4)
```
Koefisien Korelasi Pearson Kelembapan dan Produksi: -0.16

```{r}
# Menghitung koefisien korelasi Pearson
kolerasi_kedelai5 <- cor(kedelai_var_sumatera1$Produksi, kedelai_var_sumatera1$Penyinaran_Matahari)
cat ("Koefisien Korelasi Pearson Penyinaran_Matahari dan Produksi:", kolerasi_kedelai5)
```
Koefisien Korelasi Pearson Penyinaran_Matahari dan Produksi: 0.041

```{r}
# Menghitung koefisien korelasi Pearson
kolerasi_kedelai6 <- cor(kedelai_var_sumatera1$Produksi, kedelai_var_sumatera1$Suhu)
cat ("Koefisien Korelasi Pearson Suhu dan Produksi:", kolerasi_kedelai6)
```
Koefisien Korelasi Pearson Suhu dan Produksi: 0.059

### Uji Granger Causality produksi kacang kedelai
```{r}
# Melakukan uji Granger Causality 
granger_kedelai_sumatera1 <- causality(var_model_kedelai_sumatera1, cause = "Curah_hujan")
granger_kedelai_sumatera1

#Uji Granger Causality digunakan untuk menguji apakah suatu variabel dapat digunakan untuk memprediksi variabel lain dalam model VAR
```

```{r}
# Melakukan uji Granger Causality 
granger_kedelai_sumatera2 <- causality(var_model_kedelai_sumatera1, cause = "Luas_Panen")
granger_kedelai_sumatera2

#Uji Granger Causality digunakan untuk menguji apakah suatu variabel dapat digunakan untuk memprediksi variabel lain dalam model VAR
```

```{r}
# Melakukan uji Granger Causality 
granger_kedelai_sumatera3 <- causality(var_model_kedelai_sumatera1, cause = "Suhu")
granger_kedelai_sumatera3

#Uji Granger Causality digunakan untuk menguji apakah suatu variabel dapat digunakan untuk memprediksi variabel lain dalam model VAR
```

### Uji regresi linier produksi kacang kedelai
```{r}
# Membuat model regresi linier
regresi_kedelai_sumatera1 <- lm(Produksi ~ Curah_hujan + Kelembapan + Luas_Panen + Suhu + Kecepatan_Angin + Penyinaran_Matahari, data = kedelai_var_sumatera1)

# Ringkasan hasil model
summary(regresi_kedelai_sumatera1)
```


## Analisis Iklim terhadap Produktivitas Kacang kedelai Sumatera

```{r}
# Pilih variabel yang akan diprediksi

kedelai_var_sumatera2 <- Iklim_Kedelai[, c("Produktivitas", "Luas_Panen", "Kecepatan_Angin", "Kelembapan", "Suhu", "Penyinaran_Matahari", "Curah_hujan")]
kedelai_var_sumatera2
```

Untuk mendukung prediksi dengan Model VAR, data harus dirubah kedalam
format time series (ts)

```{r}
ts_kedelai_sumatera2 <- ts(kedelai_var_sumatera2, start = c(2006,1), frequency = 1)
ts_kedelai_sumatera2
```


```{r}
lag_kedelai_sumatera2<- VARselect(ts_kedelai_sumatera2, lag.max = 5, type = "both")
lag_kedelai_sumatera2
```

### VAR Model Iklim terhadap produktivitas kedelai sumatera
```{r}

var_model_kedelai_sumatera2 <- VAR(ts_kedelai_sumatera2, p = lag_kedelai_sumatera2$selection[1], type = "both") # jumlah order dari model VAR
summary(var_model_kedelai_sumatera2)
```

### Uji Kolerasi person Produktivitas kedelai
```{r}
# Menghitung koefisien korelasi Pearson
kolerasi_kedelai7 <- cor(kedelai_var_sumatera2$Produktivitas, kedelai_var_sumatera2$Curah_hujan)
cat ("Koefisien Korelasi Pearson Rata-rata Curah hujan dan Produksi:",kolerasi_kedelai7)
```
Koefisien Korelasi Pearson Rata-rata Curah hujan dan Produksi: -0.015

```{r}
# Menghitung koefisien korelasi Pearson
kolerasi_kedelai8 <- cor(kedelai_var_sumatera2$Produktivitas, kedelai_var_sumatera2$Luas_Panen)
cat ("Koefisien Korelasi Pearson Luas panen dan Produktivitas:", kolerasi_kedelai8)
```
Koefisien Korelasi Pearson Luas panen dan Produktivitas: 0.42

```{r}
# Menghitung koefisien korelasi Pearson
kolerasi_kedelai9 <- cor(kedelai_var_sumatera2$Produktivitas, kedelai_var_sumatera2$Kecepatan_Angin)
cat ("Koefisien Korelasi Pearson Kecepatan Angin dan Produktivitas:", kolerasi_kedelai9)
```
Koefisien Korelasi Pearson Kecepatan Angin dan Produktivitas: -0.25

```{r}
# Menghitung koefisien korelasi Pearson
kolerasi_kedelai10<- cor(kedelai_var_sumatera2$Produktivitas, kedelai_var_sumatera2$Kelembapan)
cat ("Koefisien Korelasi Pearson Kelembapan dan Produktivitas:", kolerasi_kedelai10)
```
Koefisien Korelasi Pearson Kelembapan dan Produktivitas: 0.01

```{r}
# Menghitung koefisien korelasi Pearson
kolerasi_kedelai11 <- cor(kedelai_var_sumatera2$Produktivitas, kedelai_var_sumatera2$Penyinaran_Matahari)
cat ("Koefisien Korelasi Pearson Penyinaran_Matahari dan Produktivitas:", kolerasi_kedelai11)
```
Koefisien Korelasi Pearson Penyinaran_Matahari dan Produktivitas : -0.26

```{r}
# Menghitung koefisien korelasi Pearson
kolerasi_kedelai12 <- cor(kedelai_var_sumatera2$Produktivitas, kedelai_var_sumatera2$Suhu)
cat ("Koefisien Korelasi Pearson Suhu dan Produktivitas:", kolerasi_kedelai12)
```
Koefisien Korelasi Pearson Suhu dan Produktivitas: -0.14

### Uji Granger Causality produktivitas Ubijalar
```{r}
# Melakukan uji Granger Causality 
granger_kedelai_produktivitas1 <- causality(var_model_kedelai_sumatera2, cause = "Curah_hujan")
granger_kedelai_produktivitas1

#Uji Granger Causality digunakan untuk menguji apakah suatu variabel dapat digunakan untuk memprediksi variabel lain dalam model VAR
```

```{r}
# Melakukan uji Granger Causality 
granger_kedelai_produktivitas2 <- causality(var_model_kedelai_sumatera2, cause = "Luas_Panen")
granger_kedelai_produktivitas2

#Uji Granger Causality digunakan untuk menguji apakah suatu variabel dapat digunakan untuk memprediksi variabel lain dalam model VAR
```

```{r}
# Melakukan uji Granger Causality 
granger_kedelai_produktivitas3 <- causality(var_model_kedelai_sumatera2, cause = "Suhu")
granger_kedelai_produktivitas3

#Uji Granger Causality digunakan untuk menguji apakah suatu variabel dapat digunakan untuk memprediksi variabel lain dalam model VAR
```


### Uji regresi linier produktivitas kacang kedelai
```{r}
# Membuat model regresi linier
regresi_kedelai_sumatera2 <- lm(Produktivitas ~ Curah_hujan + Kelembapan + Luas_Panen + Suhu + Kecepatan_Angin + Penyinaran_Matahari, data = kedelai_var_sumatera2)

# Ringkasan hasil model
summary(regresi_kedelai_sumatera2)
```

#Kacang Hijau
## Analisis Iklim terhadap Produksi Kacang Hijau di Pulau sumatera 2006-20015 dengan Model VAR

```{r}
#Mengambil tanaman pangan Kacang Hijau di pulau sumatera
Iklim_kacanghijau<- Iklim_clean %>%
  filter(Jenis_Komoditi == "Kacang Hijau") 

Iklim_kacanghijau
```

## Iklim terhadap produksi Kacang Hijau Sumatera

```{r}
# Pilih variabel yang akan diprediksi

kacanghijau_var_sumatera1<- Iklim_kacanghijau[, c("Produksi", "Luas_Panen", "Kecepatan_Angin", "Kelembapan", "Suhu", "Penyinaran_Matahari", "Curah_hujan")]
kacanghijau_var_sumatera1
```

Untuk mendukung prediksi dengan Model VAR, data harus dirubah kedalam
format time series (ts)

```{r}
ts_kacanghijau_sumatera1 <- ts(kacanghijau_var_sumatera1, start = c(2006,1), frequency = 1)
ts_kacanghijau_sumatera1
```


```{r}
lag_kacanghijau_sumatera1<- VARselect(ts_kacanghijau_sumatera1, lag.max = 5, type = "both")
lag_kacanghijau_sumatera1
```

### VAR Model Iklim terhadap produksi kacang hijau Sumatera
```{r}
var_model_kacanghijau_sumatera1 <- VAR(ts_kacanghijau_sumatera1, p = lag_kacanghijau_sumatera1$selection[1], type = "both") # jumlah order dari model VAR
summary(var_model_kacanghijau_sumatera1)
```

### Uji kolerasi pearson produksi kacang hijau Sumatera
```{r}
# Menghitung koefisien korelasi Pearson
kolerasi_kacanghijau1 <- cor(kacanghijau_var_sumatera1$Produksi, kacanghijau_var_sumatera1$Curah_hujan)
cat ("Koefisien Korelasi Pearson Rata-rata Curah hujan dan Produksi:",kolerasi_kacanghijau1)
```
Koefisien Korelasi Pearson Rata-rata Curah hujan dan Produksi: 0.16


```{r}
# Menghitung koefisien korelasi Pearson
kolerasi_kacanghijau2 <- cor(kacanghijau_var_sumatera1$Produksi, kacanghijau_var_sumatera1$Luas_Panen)
cat ("Koefisien Korelasi Pearson Luas panen dan Produksi:", kolerasi_kacanghijau2)
```
Koefisien Korelasi Pearson Luas panen dan Produksi: 0.97

```{r}
# Menghitung koefisien korelasi Pearson
kolerasi_kacanghijau3 <- cor(kacanghijau_var_sumatera1$Produksi, kacanghijau_var_sumatera1$Kecepatan_Angin)
cat ("Koefisien Korelasi Pearson Kecepatan Angin dan Produksi:", kolerasi_kacanghijau3)
```
Koefisien Korelasi Pearson Kecepatan Angin dan Produksi:  -0.20

```{r}
# Menghitung koefisien korelasi Pearson
kolerasi_kacanghijau4 <- cor(kacanghijau_var_sumatera1$Produksi, kacanghijau_var_sumatera1$Kelembapan)
cat ("Koefisien Korelasi Pearson Kelembapan dan Produksi:", kolerasi_kacanghijau4)
```
Koefisien Korelasi Pearson Kelembapan dan Produksi: -0.10

```{r}
# Menghitung koefisien korelasi Pearson
kolerasi_kacanghijau5 <- cor(kacanghijau_var_sumatera1$Produksi, kacanghijau_var_sumatera1$Penyinaran_Matahari)
cat ("Koefisien Korelasi Pearson Penyinaran_Matahari dan Produksi:", kolerasi_kacanghijau5)
```
Koefisien Korelasi Pearson Penyinaran_Matahari dan Produksi: 0.073

```{r}
# Menghitung koefisien korelasi Pearson
kolerasi_kacanghijau6 <- cor(kacanghijau_var_sumatera1$Produksi, kacanghijau_var_sumatera1$Suhu)
cat ("Koefisien Korelasi Pearson Suhu dan Produksi:", kolerasi_kacanghijau6)
```
Koefisien Korelasi Pearson Suhu dan Produksi: 0.14


### Uji Granger Causality produksi kacang hijau
```{r}
# Melakukan uji Granger Causality 
granger_kacanghijau_sumatera1 <- causality(var_model_kacanghijau_sumatera1, cause = "Curah_hujan")
granger_kacanghijau_sumatera1

#Uji Granger Causality digunakan untuk menguji apakah suatu variabel dapat digunakan untuk memprediksi variabel lain dalam model VAR
```

```{r}
# Melakukan uji Granger Causality 
granger_kacanghijau_sumatera2 <- causality(var_model_kacanghijau_sumatera1, cause = "Luas_Panen")
granger_kacanghijau_sumatera2

#Uji Granger Causality digunakan untuk menguji apakah suatu variabel dapat digunakan untuk memprediksi variabel lain dalam model VAR
```

```{r}
# Melakukan uji Granger Causality 
granger_kacanghijau_sumatera3 <- causality(var_model_kacanghijau_sumatera1, cause = "Suhu")
granger_kacanghijau_sumatera3

#Uji Granger Causality digunakan untuk menguji apakah suatu variabel dapat digunakan untuk memprediksi variabel lain dalam model VAR
```

### Uji regresi linier produksi kacang hijau
```{r}
# Membuat model regresi linier
regresi_kacanghijau_sumatera1 <- lm(Produksi ~ Curah_hujan + Kelembapan + Luas_Panen + Suhu + Kecepatan_Angin + Penyinaran_Matahari, data = kacanghijau_var_sumatera1)

# Ringkasan hasil model
summary(regresi_kacanghijau_sumatera1)
```
Kesimpulan
Variabel yg memiliki hubungan dengan produksi adalah Luas panen=<2e-16*** ,Penyinaran matahari=0.0182* , kelembapan=0.0314* dengan f-statistik p-va;uenya adalah < 2.2e-16

## Analisis Iklim terhadap Produktivitas Kacang Hijau Sumatera

```{r}
# Pilih variabel yang akan diprediksi

kacanghijau_var_sumatera2 <- Iklim_kacanghijau[, c("Produktivitas", "Luas_Panen", "Kecepatan_Angin", "Kelembapan", "Suhu", "Penyinaran_Matahari", "Curah_hujan")]
kacanghijau_var_sumatera2
```

Untuk mendukung prediksi dengan Model VAR, data harus dirubah kedalam
format time series (ts)

```{r}
ts_kacanghijau_sumatera2 <- ts(kacanghijau_var_sumatera2, start = c(2006,1), frequency = 1)
ts_kacanghijau_sumatera2
```


```{r}
lag_kacanghijau_sumatera2<- VARselect(ts_kacanghijau_sumatera2, lag.max = 5, type = "both")
lag_kacanghijau_sumatera2
```

### VAR Model Iklim terhadap produktivitas kacanghijau sumatera
```{r}

var_model_kacanghijau_sumatera2 <- VAR(ts_kacanghijau_sumatera2, p = lag_kacanghijau_sumatera2$selection[1], type = "both") # jumlah order dari model VAR
summary(var_model_kacanghijau_sumatera2)
```

### Uji Kolerasi person Produktivitas kacanghijau
```{r}
# Menghitung koefisien korelasi Pearson
kolerasi_kacanghijau7 <- cor(kacanghijau_var_sumatera2$Produktivitas, kacanghijau_var_sumatera2$Curah_hujan)
cat ("Koefisien Korelasi Pearson Rata-rata Curah hujan dan Produksi:",kolerasi_kacanghijau7)
```
Koefisien Korelasi Pearson Rata-rata Curah hujan dan Produksi: 0.36

```{r}
# Menghitung koefisien korelasi Pearson
kolerasi_kacanghijau8 <- cor(kacanghijau_var_sumatera2$Luas_Panen, kacanghijau_var_sumatera2$Produktivitas)
cat ("Koefisien Korelasi Pearson Luas panen dan Produktivitas:", kolerasi_kacanghijau8)
```
Koefisien Korelasi Pearson Luas panen dan Produktivitas: -0.003

```{r}
# Menghitung koefisien korelasi Pearson
kolerasi_kacanghijau9 <- cor(kacanghijau_var_sumatera2$Produktivitas, kacanghijau_var_sumatera2$Kecepatan_Angin)
cat ("Koefisien Korelasi Pearson Kecepatan Angin dan Produktivitas:", kolerasi_kacanghijau9)
```
Koefisien Korelasi Pearson Kecepatan Angin dan Produktivitas: -0.15

```{r}
# Menghitung koefisien korelasi Pearson
kolerasi_kacanghijau10<- cor(kacanghijau_var_sumatera2$Produktivitas, kacanghijau_var_sumatera2$Kelembapan)
cat ("Koefisien Korelasi Pearson Kelembapan dan Produktivitas:", kolerasi_kacanghijau10)
```
Koefisien Korelasi Pearson Kelembapan dan Produktivitas: 0.08

```{r}
# Menghitung koefisien korelasi Pearson
kolerasi_kacanghijau11 <- cor(kacanghijau_var_sumatera2$Produktivitas, kacanghijau_var_sumatera2$Penyinaran_Matahari)
cat ("Koefisien Korelasi Pearson Penyinaran_Matahari dan Produktivitas:", kolerasi_kacanghijau11)
```
Koefisien Korelasi Pearson Penyinaran_Matahari dan Produktivitas : -0.39

```{r}
# Menghitung koefisien korelasi Pearson
kolerasi_kacanghijau12 <- cor(kacanghijau_var_sumatera2$Produktivitas, kacanghijau_var_sumatera2$Suhu)
cat ("Koefisien Korelasi Pearson Suhu dan Produktivitas:", kolerasi_kacanghijau12)
```
Koefisien Korelasi Pearson Suhu dan Produktivitas: -0.071

### Uji Granger Causality produktivitas kacanghijau
```{r}
# Melakukan uji Granger Causality 
granger_kacanghijau_produktivitas1 <- causality(var_model_kacanghijau_sumatera2, cause = "Curah_hujan")
granger_kacanghijau_produktivitas1

#Uji Granger Causality digunakan untuk menguji apakah suatu variabel dapat digunakan untuk memprediksi variabel lain dalam model VAR
```

```{r}
# Melakukan uji Granger Causality 
granger_kacanghijau_produktivitas2 <- causality(var_model_kacanghijau_sumatera2, cause = "Luas_Panen")
granger_kacanghijau_produktivitas2

#Uji Granger Causality digunakan untuk menguji apakah suatu variabel dapat digunakan untuk memprediksi variabel lain dalam model VAR
```

```{r}
# Melakukan uji Granger Causality 
granger_kacanghijau_produktivitas3 <- causality(var_model_kacanghijau_sumatera2, cause = "Suhu")
granger_kacanghijau_produktivitas3

#Uji Granger Causality digunakan untuk menguji apakah suatu variabel dapat digunakan untuk memprediksi variabel lain dalam model VAR
```


### Uji regresi linier produktivitas kacang Hijau
```{r}
# Membuat model regresi linier
regresi_kacanghijau_sumatera2 <- lm(Produktivitas ~ Curah_hujan + Kelembapan + Luas_Panen + Suhu + Kecepatan_Angin + Penyinaran_Matahari, data = kacanghijau_var_sumatera2)

# Ringkasan hasil model
summary(regresi_kacanghijau_sumatera2)
```
Kesimpulan uji regresi linier : hanya terdapat pengaruh variabel penyinaran matahari terhadap produktivitas Kacang hijau dengan p-valuenya = 0.00973 ** dan nilai f statistiknya p-valuennya adalah 0.002694


#Kacang Tanah

## Analisis Iklim terhadap Produksi Kacang Tanah di Pulau sumatera 2006-20015 dengan Model VAR

```{r}
#Mengambil tanaman pangan Kacang kedelai di pulau sumatera
Iklim_kacangtanah<- Iklim_clean %>%
  filter(Jenis_Komoditi == "Kacang Tanah") 

Iklim_kacangtanah
```

## Iklim terhadap produksi Kacang Tanah Sumatera

```{r}
# Pilih variabel yang akan diprediksi

kacangtanah_var_sumatera1<- Iklim_kacangtanah[, c("Produksi", "Luas_Panen", "Kecepatan_Angin", "Kelembapan", "Suhu", "Penyinaran_Matahari", "Curah_hujan")]
kacangtanah_var_sumatera1
```

Untuk mendukung prediksi dengan Model VAR, data harus dirubah kedalam
format time series (ts)

```{r}
ts_kacangtanah_sumatera1 <- ts(kacangtanah_var_sumatera1, start = c(2006,1), frequency = 1)
ts_kacangtanah_sumatera1
```


```{r}
lag_kacangtanah_sumatera1<- VARselect(ts_kacangtanah_sumatera1, lag.max = 5, type = "both")
lag_kacangtanah_sumatera1
```

### VAR Model Iklim terhadap produksi kacangtanah Sumatera
```{r}
var_model_kacangtanah_sumatera1 <- VAR(ts_kacangtanah_sumatera1, p = lag_kacangtanah_sumatera1$selection[1], type = "both") # jumlah order dari model VAR
summary(var_model_kacangtanah_sumatera1)
```

### Uji kolerasi pearson produksi kacangtanah Sumatera
```{r}
# Menghitung koefisien korelasi Pearson
kolerasi_kacangtanah1 <- cor(kacangtanah_var_sumatera1$Produksi, kacangtanah_var_sumatera1$Curah_hujan)
cat ("Koefisien Korelasi Pearson Rata-rata Curah hujan dan Produksi:",kolerasi_kacangtanah1)
```
Koefisien Korelasi Pearson Rata-rata Curah hujan dan Produksi: 0.2669739


```{r}
# Menghitung koefisien korelasi Pearson
kolerasi_kacangtanah2 <- cor(kacangtanah_var_sumatera1$Produksi, kacangtanah_var_sumatera1$Luas_Panen)
cat ("Koefisien Korelasi Pearson Luas panen dan Produksi:", kolerasi_kacangtanah2)
```
Koefisien Korelasi Pearson Luas panen dan Produksi: 0.99

```{r}
# Menghitung koefisien korelasi Pearson
kolerasi_kacangtanah3 <- cor(kacangtanah_var_sumatera1$Produksi, kacangtanah_var_sumatera1$Kecepatan_Angin)
cat ("Koefisien Korelasi Pearson Kecepatan Angin dan Produksi:", kolerasi_kacangtanah3)
```
Koefisien Korelasi Pearson Kecepatan Angin dan Produksi:  -0.4686038

```{r}
# Menghitung koefisien korelasi Pearson
kolerasi_kacangtanah4 <- cor(kacangtanah_var_sumatera1$Produksi, kacangtanah_var_sumatera1$Kelembapan)
cat ("Koefisien Korelasi Pearson Kelembapan dan Produksi:", kolerasi_kacangtanah4)
```
Koefisien Korelasi Pearson Kelembapan dan Produksi: -0.14

```{r}
# Menghitung koefisien korelasi Pearson
kolerasi_kacangtanah5 <- cor(kacangtanah_var_sumatera1$Produksi, kacangtanah_var_sumatera1$Penyinaran_Matahari)
cat ("Koefisien Korelasi Pearson Penyinaran_Matahari dan Produksi:", kolerasi_kacangtanah5)
```
Koefisien Korelasi Pearson Penyinaran_Matahari dan Produksi: -0.038

```{r}
# Menghitung koefisien korelasi Pearson
kolerasi_kacangtanah6 <- cor(kacangtanah_var_sumatera1$Produksi, kacangtanah_var_sumatera1$Suhu)
cat ("Koefisien Korelasi Pearson Suhu dan Produksi:", kolerasi_kacangtanah6)
```
Koefisien Korelasi Pearson Suhu dan Produksi: -0.049

### Uji Granger Causality produksi kacang tanah
```{r}
# Melakukan uji Granger Causality 
granger_kacangtanah_sumatera1 <- causality(var_model_kacangtanah_sumatera1, cause = "Curah_hujan")
granger_kacangtanah_sumatera1

#Uji Granger Causality digunakan untuk menguji apakah suatu variabel dapat digunakan untuk memprediksi variabel lain dalam model VAR
```

```{r}
# Melakukan uji Granger Causality 
granger_kacangtanah_sumatera2 <- causality(var_model_kacangtanah_sumatera1, cause = "Luas_Panen")
granger_kacangtanah_sumatera2

#Uji Granger Causality digunakan untuk menguji apakah suatu variabel dapat digunakan untuk memprediksi variabel lain dalam model VAR
```

```{r}
# Melakukan uji Granger Causality 
granger_kacangtanah_sumatera3 <- causality(var_model_kacangtanah_sumatera1, cause = "Suhu")
granger_kacangtanah_sumatera3

#Uji Granger Causality digunakan untuk menguji apakah suatu variabel dapat digunakan untuk memprediksi variabel lain dalam model VAR
```

### Uji regresi linier produksi kacang tanah
```{r}
# Membuat model regresi linier
regresi_kacangtanah_sumatera1 <- lm(Produksi ~ Curah_hujan + Kelembapan + Luas_Panen + Suhu + Kecepatan_Angin + Penyinaran_Matahari, data = kacangtanah_var_sumatera1)

# Ringkasan hasil model
summary(regresi_kacangtanah_sumatera1)
```
Kesimpulan
Terdapat pengaruh Luas_Panen dengan p-valuenya =< 2e-16*** , suhu p-valuenya = 0.02125* , Kecepatan_Angin  p-valuenya = 0.00642**  dengna  nilai f-statistik pa-valuenya adalah < 2.2e-16 

## Analisis Iklim terhadap Produktivitas Kacang tanah Sumatera

```{r}
# Pilih variabel yang akan diprediksi

kacangtanah_var_sumatera2 <- Iklim_kacangtanah[, c("Produktivitas", "Luas_Panen", "Kecepatan_Angin", "Kelembapan", "Suhu", "Penyinaran_Matahari", "Curah_hujan")]
kacangtanah_var_sumatera2
```

Untuk mendukung prediksi dengan Model VAR, data harus dirubah kedalam
format time series (ts)

```{r}
ts_kacangtanah_sumatera2 <- ts(kacangtanah_var_sumatera2, start = c(2006,1), frequency = 1)
ts_kacangtanah_sumatera2
```


```{r}
lag_kacangtanah_sumatera2<- VARselect(ts_kacangtanah_sumatera2, lag.max = 5, type = "both")
lag_kacangtanah_sumatera2
```

### VAR Model Iklim terhadap produktivitas kacang tanah sumatera
```{r}

var_model_kacangtanah_sumatera2 <- VAR(ts_kacangtanah_sumatera2, p = lag_kacangtanah_sumatera2$selection[1], type = "both") # jumlah order dari model VAR
summary(var_model_kacangtanah_sumatera2)
```

### Uji Kolerasi person Produktivitas tanah
```{r}
# Menghitung koefisien korelasi Pearson
kolerasi_kacangtanah7 <- cor(kacangtanah_var_sumatera2$Produktivitas, kacangtanah_var_sumatera2$Curah_hujan)
cat ("Koefisien Korelasi Pearson Rata-rata Curah hujan dan Produksi:",kolerasi_kacangtanah7)
```
Koefisien Korelasi Pearson Rata-rata Curah hujan dan Produksi: 0.086

```{r}
# Menghitung koefisien korelasi Pearson
kolerasi_kedelai8 <- cor(kedelai_var_sumatera2$Produktivitas, kedelai_var_sumatera2$Luas_Panen)
cat ("Koefisien Korelasi Pearson Luas panen dan Produktivitas:", kolerasi_kedelai8)
```
Koefisien Korelasi Pearson Luas panen dan Produktivitas: 0.42

```{r}
# Menghitung koefisien korelasi Pearson
kolerasi_kacangtanah9 <- cor(kacangtanah_var_sumatera2$Produktivitas, kacangtanah_var_sumatera2$Kecepatan_Angin)
cat ("Koefisien Korelasi Pearson Kecepatan Angin dan Produktivitas:", kolerasi_kacangtanah9)
```
Koefisien Korelasi Pearson Kecepatan Angin dan Produktivitas: -0.55

```{r}
# Menghitung koefisien korelasi Pearson
kolerasi_kacangtanah10<- cor(kacangtanah_var_sumatera2$Produktivitas, kacangtanah_var_sumatera2$Kelembapan)
cat ("Koefisien Korelasi Pearson Kelembapan dan Produktivitas:", kolerasi_kacangtanah10)
```
Koefisien Korelasi Pearson Kelembapan dan Produktivitas: -0.05

```{r}
# Menghitung koefisien korelasi Pearson
kolerasi_kacangtanah11 <- cor(kacangtanah_var_sumatera2$Produktivitas, kacangtanah_var_sumatera2$Penyinaran_Matahari)
cat ("Koefisien Korelasi Pearson Penyinaran_Matahari dan Produktivitas:", kolerasi_kacangtanah11)
```
Koefisien Korelasi Pearson Penyinaran_Matahari dan Produktivitas : -0.04

```{r}
# Menghitung koefisien korelasi Pearson
kolerasi_kacangtanah12 <- cor(kacangtanah_var_sumatera2$Produktivitas, kacangtanah_var_sumatera2$Suhu)
cat ("Koefisien Korelasi Pearson Suhu dan Produktivitas:", kolerasi_kacangtanah12)
```
Koefisien Korelasi Pearson Suhu dan Produktivitas: -0.16

### Uji Granger Causality produktivitas kacangtanah
```{r}
# Melakukan uji Granger Causality 
granger_kacangtanah_produktivitas1 <- causality(var_model_kacangtanah_sumatera2, cause = "Curah_hujan")
granger_kacangtanah_produktivitas1

#Uji Granger Causality digunakan untuk menguji apakah suatu variabel dapat digunakan untuk memprediksi variabel lain dalam model VAR
```

```{r}
# Melakukan uji Granger Causality 
granger_kacangtanah_produktivitas2 <- causality(var_model_kacangtanah_sumatera2, cause = "Luas_Panen")
granger_kacangtanah_produktivitas2

#Uji Granger Causality digunakan untuk menguji apakah suatu variabel dapat digunakan untuk memprediksi variabel lain dalam model VAR
```

```{r}
# Melakukan uji Granger Causality 
granger_kacangtanah_produktivitas3 <- causality(var_model_kacangtanah_sumatera2, cause = "Suhu")
granger_kacangtanah_produktivitas3

#Uji Granger Causality digunakan untuk menguji apakah suatu variabel dapat digunakan untuk memprediksi variabel lain dalam model VAR
```


### Uji regresi linier produktivitas kacang tanah
```{r}
# Membuat model regresi linier
regresi_kacang_tanah2 <- lm(Produktivitas ~ Curah_hujan + Kelembapan + Luas_Panen + Suhu + Kecepatan_Angin + Penyinaran_Matahari, data = kacangtanah_var_sumatera2)

# Ringkasan hasil model
summary(regresi_kacang_tanah2)
```
Kesimpulan uji regresi linier:
Terdapat pengaruh kecepatan angin dengan p-value 4.43e-06 *** terhadap produktivitas kacang tanah dan nilai f-statistik p-valuenya adalah 4.819e-07


## Melakukan VAR Iklim terhadap tanaman pangan pada provinsi ACEH
```{r}
#Mengambil Provinsi Aceh 
Aceh_iklim <- Iklim_clean %>%
  filter(Provinsi == "ACEH") 

Aceh_iklim
```


```{r}
#mengambil data curah hujan, tahun dan provinsi dari dataser sumatera_padi
Aceh1 <- sumatera_padi[, c("Tahun", "Provinsi", "Curah_hujan")] #subdataset yang hanya berisikan 3 kolom
Aceh1
```



```{r}
#Mengambil Curah hujan di Provinsi Aceh pada pada dataset Aceh1 karena curah hujan di datasetAceh yg di sumatera_padi bukan untuk padi saja. serta menfilter tahun hanya tahun 2006 sampai tahun 2015
hujan1_aceh <-Aceh1 %>%
  mutate(Tahun = year(Tahun)) %>%
  filter(Tahun >= 2006 & Tahun <= 2015)%>%
  filter(Provinsi == "Aceh") 
hujan1_aceh
```

```{r}
# Mengabungkan kedua dataset
merged_Aceh <- merge(hujan1_aceh, Aceh_iklim, by.x = "Tahun", by.y = "Tahun")
merged_Aceh
```


```{r}
# Merubah type variabel tahun menjadi Date
merged_Aceh$Tahun <- make_date(merged_Aceh$Tahun)
glimpse(merged_Aceh)
```
# VAR Padi

```{r}
padi_aceh <-merged_Aceh %>%
  filter(Jenis_Komoditi == "Padi") 
padi_aceh
```

## VAR iklim terhadap produksi padi Aceh
```{r}
# Pilih variabel yang akan diprediksi
# dalam pengujian ini akan dilihat apakah ada pengaruh curah hujan terhadap peningkatan produksi

Var_padi_aceh <- padi_aceh[, c("Produksi", "Curah_hujan", "Kecepatan_Angin", "Kelembapan", "Suhu", "Penyinaran_Matahari")] #subdataset yang hanya berisikan 6 kolom
Var_padi_aceh
```

Untuk mendukung prediksi dengan Model VAR, data harus dirubah kedalam format time series (ts)

```{r}
ts_padi_aceh <- ts(Var_padi_aceh, start = c(2006,1), frequency = 1)
head(ts_padi_aceh)
```

```{r}
#menetukan jumlah lag yang optimal dlm Var
best_lag_padi_aceh <- VARselect(ts_padi_aceh, lag.max = 1, type = "both")
best_lag_padi_aceh

#akan berisi hasil pemilihan model VAR terbaik berdasarkan perbandingan AIC dan BIC untuk berbagai jumlah lag
```

```{r}
# VAR Model
#var_model_padi_aceh <- VAR(ts_padi_aceh, p = best_lag_padi_aceh$selection[1], type = "both") # jumlah order dari model VAR
#summary(var_model_padi_aceh)

#Tujuan dari coding ini adalah untuk membangun model VAR yang sesuai dengan jumlah lag terbaik yang telah Anda tentukan sebelumnya dan kemudian menganalisis model tersebut dengan melihat ringkasan yang dihasilkan. 
```

Kalau dilihat dari hasil model VAR diatas, bahwa variabel yang sangat berdampak pada produksi padi adalah variabel Luas_panen, karena nilai P-Value dari 3 lag yaitu Lag1, Lag2 dan Lag4 lebih rendah dari 0,05. Sementara untuk variabel curah_hujan, kelembapan, suhu_rata_rata pada lag yang diuji tidak tampak signifikan karena nilai P-Value lebih besar dari 0,05

```{r}
# Melakukan uji Granger Causality
granger_test_padi_aceh <- causality(var_model_padi_aceh, cause = "Curah_hujan")
granger_test_padi_aceh

#Uji Granger Causality digunakan untuk menguji apakah suatu variabel dapat digunakan untuk memprediksi variabel lain dalam model VAR
```


