---
title: "Analisis Peramalan Produksi Padi"
author: "Ardika"
date: "2023-10-31"
output: pdf_document
---


# Load Library/Packages

```{r}
# library manipulasi data
library(tidyverse)
library(dplyr)
# library untuk manipulasi data tanggal
library(lubridate)
# library untuk menampilkan hasil statistik deskriptif
library(summarytools)
# library untuk membaca data dari file Excel (.xlsx)
library(readxl)
# library model VAR
library(vars)
# library untuk model Random Forest
library(randomForest)
# library untuk model SVR
library(e1071)
# library Untuk partisi dataset
library(caret) 
# library untuk evaluasi model
library(Metrics)
# library untuk model XGBoost
library(xgboost)
# library untuk model Prophet
library (prophet)
```


# 1. Obtain

## a. import dataset
```{r}
# Dataset padi indonesia
indo <- read_excel("dataset/pangan_Indonesia.xlsx")

# Dataset padi sumatera utara
sumut <- read_excel("dataset/padi-sumut_update.xlsx")
```

## b. Menampilkan data

### - Dataset indonesia
```{r}
# Menampilkan 6 data teratas
head(indo)

# Menampilkan 6 data terbawah
tail(indo)

# Menampilkan struktur data
glimpse(indo)
```

### - Dataset sumatera utara
```{r}
# Menampilkan 6 data teratas
head(sumut)

# Menampilkan 6 data terbawah
tail(sumut)

# Menampilkan struktur data
glimpse(sumut)
```


# 2. Scrub

## a. Merubah nama variabel khusus untuk dataset padi sumatera utara
```{r}
# Merubah nama variabel Kabupaten Kota, Rata-rata Produksi, dan Luas Panen
names(sumut)[names(sumut) == "Kabupaten Kota"] <- "Kabupaten_Kota"
names(sumut)[names(sumut) == "Rata-rata produksi"] <- "Rata_rata_produksi"
names(sumut)[names(sumut) == "Luas Panen"] <- "Luas_Panen"
glimpse(sumut)
```

## b. Menghasilkan daftar unik dari provinsi dan kabupaten_kota yang tercatat dalam dataset indo dan sumut, tanpa ada duplikat.
```{r}
# Dataset padi indonesia
unique(indo$Provinsi)
```
```{r}
# Dataset padi sumatera utara
unique(sumut$Kabupaten_Kota)
```

## c. Merubah type data

### - Dataset padi indonesia
```{r}
# Merubah type data karakter menjadi numeric
indo$Produksi <- as.numeric(indo$Produksi)
indo$Produktivitas <- as.numeric(indo$Produktivitas)
indo$Luas_Panen <- as.numeric(indo$Luas_Panen)
glimpse(indo)
```
```{r}
# Merubah type Tahun menjadi Date
indo$Tahun <- make_date(indo$Tahun)
glimpse(indo)
```

### - Dataset padi sumatera utara
```{r}
# Merubah type data karakter menjadi numeric
sumut$Rata_rata_produksi <- as.numeric(sumut$Rata_rata_produksi)
sumut$Produksi <- as.numeric(sumut$Produksi)
sumut$Luas_Panen <- as.numeric(sumut$Luas_Panen)
glimpse(sumut)
```
```{r}
# Merubah type Tahun menjadi Date
sumut$Tahun <- make_date(sumut$Tahun)
glimpse(sumut)
```

## d. Menghapus data kosong atau NA's

### - Dataset padi indonesia
```{r}
# Menampilkan variabel dengan baris kosong
colSums(is.na(indo))
```
```{r}
# Menghapus data NA's pada variabel dengan baris kosong
indo_clean <- na.omit(indo)
colSums(is.na(indo_clean))
```
```{r}
# Menampilkan ringkasan statistik deskriptif
summary(indo_clean)
```

### - Dataset padi sumatera utara
```{r}
# Menampilkan variabel dengan baris kosong
colSums(is.na(sumut))
```
```{r}
# Menghapus data NA's pada variabel dengan baris kosong
sumut_clean <- na.omit(sumut)
colSums(is.na(sumut_clean))
```
```{r}
# Menampilkan ringkasan statistik deskriptif
summary(sumut_clean)
```

## e. Filter data padi

### - Dataset padi indonesia
```{r}
indo_padi <- indo_clean[indo_clean$Jenis_Komoditi == "Padi", ]
indo_padi
```
### - Dataset padi sumatera utara
```{r}
sumut_padi <- sumut_clean[sumut_clean$Kabupaten_Kota != "Sumatera Utara",]
sumut_padi
```


# 3. Explore

## a. Visualisasi Data

### - Dataset padi indonesia
```{r}
# - Jumlah Produksi Padi Per Provinsi (Barplot)

# Hitung total produksi padi per provinsi
total_produksi_provinsi <- indo_padi %>%
  group_by(Provinsi) %>%
  summarise(Total_Produksi = sum(Produksi))

# Visualisasi menggunakan barplot
ggplot(total_produksi_provinsi, aes(x = reorder(Provinsi, Total_Produksi), y = Total_Produksi)) +
  geom_bar(stat = "identity", fill = "skyblue") +
  labs(title = "Jumlah Produksi Padi Per Provinsi",
       x = "Provinsi",
       y = "Total Produksi (ton)") +
  scale_y_continuous(labels = scales::comma) +
  theme_minimal() +
  theme(axis.text.x = element_text(angle = 45, hjust = 1))
```
```{r}
# - Tren Produksi Padi Per Provinsi (Grafik Garis)

# Visualisasi tren produksi padi per provinsi
ggplot(indo_padi, aes(x = Tahun, y = Produksi, color = Provinsi)) +
  geom_line() +
  labs(title = "Tren Produksi Padi Per Provinsi",
       x = "Tahun",
       y = "Produksi (ton)") +
  scale_y_continuous(labels = scales::comma) +
  theme_minimal() +
  theme(legend.position = "right")

```
```{r}
# - Perbandingan Produksi Padi Per Provinsi (Barplot)

# Visualisasi perbandingan produksi padi per provinsi
ggplot(indo_padi, aes(x = reorder(Provinsi, Produksi), y = Produksi, fill = Provinsi)) +
  geom_bar(stat = "identity") +
  labs(title = "Perbandingan Produksi Padi Per Provinsi",
       x = "Provinsi",
       y = "Produksi (ton)") +
  scale_y_continuous(labels = scales::comma) +
  theme_minimal() +
  theme(axis.text.x = element_text(angle = 45, hjust = 1))
```

```{r}
# - Perbandingan Produktivitas dengan Produksi Padi (Barplot)

# Hitung total produktivitas padi per provinsi
total_produktivitas_provinsi <- indo_padi %>%
  group_by(Provinsi) %>%
  summarise(Total_Produktivitas = sum(Produktivitas))

# Visualisasi perbandingan produktivitas dengan produksi padi
ggplot(total_produktivitas_provinsi, aes(x = reorder(Provinsi, Total_Produktivitas), y = Total_Produktivitas)) +
  geom_bar(stat = "identity", fill = "lightgreen") +
  labs(title = "Perbandingan Produktivitas dengan Produksi Padi",
       x = "Provinsi",
       y = "Total Produktivitas") +
  theme_minimal() +
  theme(axis.text.x = element_text(angle = 45, hjust = 1))
```
```{r}
# - Korelasi Luas Panen dan Produksi Padi (Scatterplot)

# Visualisasi korelasi luas panen dan produksi padi
ggplot(indo_padi, aes(x = Luas_Panen, y = Produksi, color = Provinsi)) +
  geom_point() +
  labs(title = "Korelasi Luas Panen dan Produksi Padi",
       x = "Luas Panen (hektar)",
       y = "Produksi (ton)") +
  scale_y_continuous(labels = scales::comma) +
  theme_minimal() +
  theme(legend.position = "right")
```


### - Dataset padi sumatera utara
```{r}
# - Jumlah Produksi Padi per Kabupaten/Kota (Barplot)

# Hitung total produksi padi per kabupaten/kota
total_produksi_kabkota <- sumut_padi %>%
  group_by(Kabupaten_Kota) %>%
  summarise(Total_Produksi = sum(Produksi))

# Visualisasi menggunakan barplot
ggplot(total_produksi_kabkota, aes(x = reorder(Kabupaten_Kota, Total_Produksi), y = Total_Produksi)) +
  geom_bar(stat = "identity", fill = "skyblue") +
  labs(title = "Jumlah Produksi Padi per Kabupaten/Kota",
       x = "Kabupaten/Kota",
       y = "Total Produksi (ton)") +
  scale_y_continuous(labels = scales::comma) +
  theme_minimal() +
  theme(axis.text.x = element_text(angle = 45, hjust = 1))
```

```{r}
# - Tren Produksi Padi per Kabupaten/Kota (Grafik Garis)

# Visualisasi tren produksi padi per kabupaten/kota
ggplot(sumut_padi, aes(x = Tahun, y = Produksi, color = Kabupaten_Kota)) +
  geom_line() +
  labs(title = "Tren Produksi Padi per Kabupaten/Kota",
       x = "Tahun",
       y = "Produksi (ton)") +
  scale_y_continuous(labels = scales::comma) +
  theme_minimal() +
  theme(legend.position = "right")
```

```{r}
# - Perbandingan Produksi Padi per Kabupaten/Kota (Barplot)

# Visualisasi perbandingan produksi padi per kabupaten/kota
ggplot(sumut_padi, aes(x = reorder(Kabupaten_Kota, Produksi), y = Produksi, fill = Kabupaten_Kota)) +
  geom_bar(stat = "identity") +
  labs(title = "Perbandingan Produksi Padi per Kabupaten/Kota",
       x = "Kabupaten/Kota",
       y = "Produksi (ton)") +
  scale_y_continuous(labels = scales::comma) +
  theme_minimal() +
  theme(axis.text.x = element_text(angle = 45, hjust = 1))
```

```{r}
# - Perbandingan Rata-rata Produksi Padi per Kabupaten/Kota (Barplot)

# Hitung rata-rata produksi padi per kabupaten/kota
rata_rata_produksi_kabkota <- sumut_padi %>%
  group_by(Kabupaten_Kota) %>%
  summarise(Rata_Rata_Produksi = mean(Produksi))

# Visualisasi perbandingan rata-rata produksi padi per kabupaten/kota
ggplot(rata_rata_produksi_kabkota, aes(x = reorder(Kabupaten_Kota, Rata_Rata_Produksi), y = Rata_Rata_Produksi)) +
  geom_bar(stat = "identity", fill = "lightgreen") +
  labs(title = "Perbandingan Rata-rata Produksi Padi per Kabupaten/Kota",
       x = "Kabupaten/Kota",
       y = "Rata-Rata Produksi (ton)") +
  scale_y_continuous(labels = scales::comma) +
  theme_minimal() +
  theme(axis.text.x = element_text(angle = 45, hjust = 1))

```
```{r}
# - Korelasi Luas Panen dan Produksi Padi (Scatterplot)

# Visualisasi korelasi luas panen dan produksi padi
ggplot(sumut_padi, aes(x = Luas_Panen, y = Produksi, color = Kabupaten_Kota)) +
  geom_point() +
  labs(title = "Korelasi Luas Panen dan Produksi Padi",
       x = "Luas Panen (hektar)",
       y = "Produksi (ton)") +
  scale_y_continuous(labels = scales::comma) +
  theme_minimal() +
  theme(legend.position = "right")
```


## b. Analisis Deskriptif

### - Hitung Pearson Correlation Coefficient
```{r}
# - Dataset padi indonesia

# Hitung korelasi antara luas panen dan produksi padi
correlation_coefficient <- cor(indo_padi$Luas_Panen, indo_padi$Produksi)

# Nilai correlation coefficient
cat("Koefisien Korelasi Pearson Luas Panen dan Produksi:", correlation_coefficient)
```
```{r}
# - Dataset padi sumatera utara

# Hitung korelasi antara luas panen dan produksi padi
correlation_coefficient <- cor(sumut_padi$Luas_Panen, sumut_padi$Produksi)

# Nilai correlation coefficient
cat("Koefisien Korelasi Pearson Luas Panen dan Produksi:", correlation_coefficient)
```

Berdasarkan grafik diatas bisa dilihat bahwa ada korelasi antara luas panen dan produksi. Hubungan korelasinya adalah 0,991. Jadi, hubungan luas panen dan produksi padi bisa disimpulkan bahwa luas panen yang besar akan meningkatkan jumlah produksi padi.


# 4. Model: XGBoost dan Prophet

# Model XGBoost

## Mengonversi Data Frame ke Matriks
### Dataset indo_padi
```{r}
# Partisi dataset
set.seed(123)
train_index <- createDataPartition(indo_padi$Produksi, p = 0.8, list = FALSE)
train_data_indo <- indo_padi[train_index, ]
test_data_indo <- indo_padi[-train_index, ]
```
```{r}
# Mengonversi Data Frame ke Matriks
# Mengonversi data frame ke matriks
X_train_indo <- data.matrix(train_data_indo[, c("Produktivitas", "Luas_Panen")])
y_train_indo <- train_data_indo$Produksi
X_test_indo <- data.matrix(test_data_indo[, c("Produktivitas","Luas_Panen")])
```
### Dataset sumut_padi
```{r}
# Partisi dataset
set.seed(123)
train_index <- createDataPartition(sumut_padi$Produksi, p = 0.8, list = FALSE)
train_data_sumut <- sumut_padi[train_index, ]
test_data_sumut <- sumut_padi[-train_index, ]
```
```{r}
# Mengonversi data frame ke matriks
X_train_sumut <- data.matrix(train_data_sumut[, c("Rata_rata_produksi","Luas_Panen")])
y_train_sumut <- train_data_sumut$Produksi
X_test_sumut <- data.matrix(test_data_sumut[, c("Rata_rata_produksi","Luas_Panen")])
```

## Membuat dan Melatih Model XGBoost
### Dataset indo_padi
```{r}
xgb_data_train_indo <- xgb.DMatrix(data = X_train_indo, label = y_train_indo)
xgb_model_indo <- xgboost(data = xgb_data_train_indo, nrounds = 100, objective = "reg:squarederror")
```

### Dataset sumut_padi
```{r}
# Membuat dan melatih model XGBoost
xgb_data_train_sumut <- xgb.DMatrix(data = X_train_sumut, label = y_train_sumut)
xgb_model_sumut <- xgboost(data = xgb_data_train_sumut, nrounds = 100, objective = "reg:squarederror")
```

## Melakukan Prediksi pada Data Pengujian
### Dataset indo_padi
```{r}
# Melakukan prediksi pada data pengujian
xgb_data_test_indo <- xgb.DMatrix(data = X_test_indo)
predictions_xgb_indo <- predict(xgb_model_indo, newdata = xgb_data_test_indo)
```
### Dataset sumut_padi
```{r}
# Melakukan prediksi pada data pengujian
xgb_data_test_sumut <- xgb.DMatrix(data = X_test_sumut)
predictions_xgb_sumut <- predict(xgb_model_sumut, newdata = xgb_data_test_sumut)
```

## Visualisasi Hasil Prediksi
### Dataset indo_padi
```{r}
# Visualisasi hasil prediksi
result_data_xgb_indo <- data.frame(Produksi = test_data_indo$Produksi, Predictions = predictions_xgb_indo)

# Buat grafik garis
ggplot(data = result_data_xgb_indo, aes(x = 1:length(test_data_indo$Produksi))) +
  geom_line(aes(y = test_data_indo$Produksi, color = "Aktual"), linewidth = 1) +
  geom_line(aes(y = predictions_xgb_indo, color = "Prediksi"), linewidth = 1) +
  labs(x = "Observasi", y = "Produksi (Ton)") +
  scale_color_manual(values = c("Aktual" = "blue", "Prediksi" = "red")) +
  ggtitle("Perbandingan Produksi Aktual dan Prediksi Model XGBoost (indo_padi)") +
  scale_y_continuous(labels = scales::comma) +
  theme_minimal()
```
```{r}
ggplot(data = result_data_xgb_indo, aes(x = Produksi, y = Predictions)) +
  geom_point() +
  geom_abline(intercept = 0, slope = 1, color = "red", linetype = "dashed") +
  labs(x = "Produksi Aktual (Ton)", y = "Prediksi Produksi (Ton)") +
  scale_x_continuous(labels = scales::comma) +
  scale_y_continuous(labels = scales::comma) +
  ggtitle("Perbandingan Produksi Aktual dan Prediksi Model XGBoost (indo_padi)") +
  theme_minimal()
```
### Dataset sumut_padi
```{r}
# Visualisasi hasil prediksi
result_data_xgb_sumut <- data.frame(Produksi = test_data_sumut$Produksi, Predictions = predictions_xgb_sumut)

# Buat grafik garis
ggplot(data = result_data_xgb_sumut, aes(x = 1:length(test_data_sumut$Produksi))) +
  geom_line(aes(y = test_data_sumut$Produksi, color = "Aktual"), linewidth = 1) +
  geom_line(aes(y = predictions_xgb_sumut, color = "Prediksi"), linewidth = 1) +
  labs(x = "Observasi", y = "Produksi (Ton)") +
  scale_color_manual(values = c("Aktual" = "blue", "Prediksi" = "red")) +
  ggtitle("Perbandingan Produksi Aktual dan Prediksi Model XGBoost (sumut_padi)") +
  scale_y_continuous(labels = scales::comma) +
  theme_minimal()
```
```{r}
ggplot(data = result_data_xgb_sumut, aes(x = Produksi, y = Predictions)) +
  geom_point() +
  geom_abline(intercept = 0, slope = 1, color = "red", linetype = "dashed") +
  labs(x = "Produksi Aktual (Ton)", y = "Prediksi Produksi (Ton)") +
  scale_x_continuous(labels = scales::comma) +
  scale_y_continuous(labels = scales::comma) +
  ggtitle("Perbandingan Produksi Aktual dan Prediksi Model XGBoost (sumut_padi)") +
  theme_minimal()
```

## Melihat Variabel yang Penting
### Dataset indo_padi
```{r}
# Melihat variabel yang penting
importance_xgb_indo <- xgb.importance(model = xgb_model_indo)
print(importance_xgb_indo)
```
### Dataset sumut_padi
```{r}
# Melihat variabel yang penting
importance_xgb_sumut <- xgb.importance(model = xgb_model_sumut)
print(importance_xgb_sumut)
```
Berdasarkan hasil  diatas dapat dilihat bahwa variabel yang sangat penting yang mempengaruhi produksi adalah luas panen dengan nilai Gain 0,99. 

## Evaluasi Model XGBoost
### Dataset indo_padi
```{r}
# Evaluasi XGBoost Model

# Hitung MAE
mae_value_xgb_indo <- mae(test_data_indo$Produksi, predictions_xgb_indo)

# Hitung MSE
mse_value_xgb_indo <- mse(test_data_indo$Produksi, predictions_xgb_indo)

# Hitung RMSE
rmse_value_xgb_indo <- rmse(test_data_indo$Produksi, predictions_xgb_indo)

# Hitung MAPE
mape_value_xgb_indo <- mape(test_data_indo$Produksi, predictions_xgb_indo)

# Tampilkan hasil evaluasi
cat(paste("MAE: ", mae_value_xgb_indo, "\n"))
cat(paste("MSE: ", mse_value_xgb_indo, "\n"))
cat(paste("RMSE: ", rmse_value_xgb_indo, "\n"))
cat(paste("MAPE: ", mape_value_xgb_indo, "%\n"))
```
### Dataset sumut_padi
```{r}
# Evaluasi XGBoost Model

# Hitung MAE
mae_value_xgb_sumut <- mae(test_data_sumut$Produksi, predictions_xgb_sumut)

# Hitung MSE
mse_value_xgb_sumut <- mse(test_data_sumut$Produksi, predictions_xgb_sumut)

# Hitung RMSE
rmse_value_xgb_sumut <- rmse(test_data_sumut$Produksi, predictions_xgb_sumut)

# Hitung MAPE
mape_value_xgb_sumut <- mape(test_data_sumut$Produksi, predictions_xgb_sumut)

# Tampilkan hasil evaluasi
cat(paste("MAE: ", mae_value_xgb_sumut, "\n"))
cat(paste("MSE: ", mse_value_xgb_sumut, "\n"))
cat(paste("RMSE: ", rmse_value_xgb_sumut, "\n"))
cat(paste("MAPE: ", mape_value_xgb_sumut, "%\n"))
```


# Model Prophet

## Model Prophet untuk Dataset indo_padi
```{r}
# Memisahkan data berdasarkan variabel Produksi
train_data_index_indo_pp <- createDataPartition(indo_padi$Produksi, p = 0.7, list = FALSE)
train_data_indo_pp <- indo_padi[train_data_index_indo_pp, ]
test_data_indo_pp <- indo_padi[-train_data_index_indo_pp, ]

# Mengelompokkan dan menyiapkan data pelatihan berdasarkan variabel Produksi
yearly_train_indo <- train_data_indo_pp %>% 
  group_by(Tahun) %>% 
  summarise(jum_pd = sum(Produksi))

# Merubah format data menjadi ds dan y
train_yearly_indo <- yearly_train_indo %>% 
  rename(ds = "Tahun", y = "jum_pd")

# Membuat model Prophet dengan data pelatihan
prophet_model_indo <- prophet(yearly.seasonality = TRUE, seasonality.prior.scale = 0.1) %>% 
  fit.prophet(train_yearly_indo)

# Melakukan prediksi untuk produksi 3 tahun ke depan
future_prophet_indo <- make_future_dataframe(prophet_model_indo, periods = 365 * 3)

# Menampilkan hasil prediksi
forecast_prophet_indo <- predict(prophet_model_indo, future_prophet_indo)
plot(prophet_model_indo, forecast_prophet_indo)

# Visualisasi komponen dari model forecast
prophet_plot_components(prophet_model_indo, forecast_prophet_indo)

# Melihat komponen forecast
forecast_prophet_indo %>% 
  dplyr::select(ds, trend, yearly, yhat)

# Melihat trend produksi
plot(prophet_model_indo, forecast_prophet_indo) +
  add_changepoints_to_plot(prophet_model_indo, threshold = 0)

# Membuat subset data untuk tahun 2023-2026
forecast_subset_indo <- forecast_prophet_indo[forecast_prophet_indo$ds >= as.Date("2023-01-01") & forecast_prophet_indo$ds <= as.Date("2026-12-31"), ]
forecast_yhat_2023_2026_indo <- forecast_subset_indo[, c("ds", "yhat")]
print(forecast_yhat_2023_2026_indo)
tail(forecast_yhat_2023_2026_indo, 10)

# Mengelompokkan dan menyiapkan data pengujian berdasarkan variabel Produksi
yearly_test_indo <- test_data_indo_pp %>% 
  group_by(Tahun) %>% 
  summarise(jum_pd = sum(Produksi))

# Merubah format data menjadi ds dan y
test_yearly_indo <- yearly_test_indo %>% 
  rename(ds = "Tahun", y = "jum_pd")

# Model Final
model_final_indo <- prophet(changepoint.prior.scale = 0.05,
                          yearly.seasonality = TRUE) %>% 
  add_seasonality(name = "yearly", period = 365, fourier.order = 5) %>% 
  fit.prophet(train_yearly_indo)

future_final_indo <- make_future_dataframe(model_final_indo, periods = nrow(test_yearly_indo) + 1)
forecast_final_indo <- predict(model_final_indo, future_final_indo)
plot(model_final_indo, forecast_final_indo)

# Melakukan prediksi dengan data pengujian
prediction_test_indo <- predict(model_final_indo, test_yearly_indo)

# Visualisasi Komponen dari model forecasting
prophet_plot_components(model_final_indo, prediction_test_indo)

# Evaluasi Model
# Hitung MAE
mae_value_prophet_indo <- mae(test_yearly_indo$y, prediction_test_indo$yhat)

# Hitung MSE
mse_value_prophet_indo <- mse(test_yearly_indo$y, prediction_test_indo$yhat)

# Hitung RMSE
rmse_value_prophet_indo <- rmse(test_yearly_indo$y, prediction_test_indo$yhat)

# Hitung MAPE
mape_value_prophet_indo <- mape(test_yearly_indo$y, prediction_test_indo$yhat)

# Tampilkan hasil evaluasi
cat(paste("MAE: ", mae_value_prophet_indo, "\n"))
cat(paste("MSE: ", mse_value_prophet_indo, "\n"))
cat(paste("RMSE: ", rmse_value_prophet_indo, "\n"))
cat(paste("MAPE: ", mape_value_prophet_indo, "%\n"))
```

## Model Prophet untuk Dataset sumut_padi
```{r}
# Memisahkan data berdasarkan variabel Produksi
train_data_index_sumut_pp <- createDataPartition(sumut_padi$Produksi, p = 0.7, list = FALSE)
train_data_sumut_pp <- sumut_padi[train_data_index_sumut_pp, ]
test_data_sumut_pp <- sumut_padi[-train_data_index_sumut_pp, ]

# Mengelompokkan dan menyiapkan data pelatihan berdasarkan variabel Produksi
yearly_train_sumut <- train_data_sumut_pp %>% 
  group_by(Tahun) %>% 
  summarise(jum_pd = sum(Produksi))

# Merubah format data menjadi ds dan y
train_yearly_sumut <- yearly_train_sumut %>% 
  rename(ds = "Tahun", y = "jum_pd")

# Membuat model Prophet dengan data pelatihan
prophet_model_sumut <- prophet(yearly.seasonality = TRUE, seasonality.prior.scale = 0.1) %>% 
  fit.prophet(train_yearly_sumut)

# Melakukan prediksi untuk produksi 3 tahun ke depan
future_prophet_sumut <- make_future_dataframe(prophet_model_sumut, periods = 365 * 3)

# Menampilkan hasil prediksi
forecast_prophet_sumut <- predict(prophet_model_sumut, future_prophet_sumut)
plot(prophet_model_sumut, forecast_prophet_sumut)

# Visualisasi komponen dari model forecast
prophet_plot_components(prophet_model_sumut, forecast_prophet_sumut)

# Melihat komponen forecast
forecast_prophet_sumut %>% 
  dplyr::select(ds, trend, yearly, yhat)

# Melihat trend produksi
plot(prophet_model_sumut, forecast_prophet_sumut) +
  add_changepoints_to_plot(prophet_model_sumut, threshold = 0)

# Membuat subset data untuk tahun 2023-2026
forecast_subset_sumut <- forecast_prophet_sumut[forecast_prophet_sumut$ds >= as.Date("2023-01-01") & forecast_prophet_sumut$ds <= as.Date("2026-12-31"), ]
forecast_yhat_2023_2026_sumut <- forecast_subset_sumut[, c("ds", "yhat")]
print(forecast_yhat_2023_2026_sumut)
tail(forecast_yhat_2023_2026_sumut, 10)

# Mengelompokkan dan menyiapkan data pengujian berdasarkan variabel Produksi
yearly_test_sumut <- test_data_sumut_pp %>% 
  group_by(Tahun) %>% 
  summarise(jum_pd = sum(Produksi))

# Merubah format data menjadi ds dan y
test_yearly_sumut <- yearly_test_sumut %>% 
  rename(ds = "Tahun", y = "jum_pd")

# Model Final
model_final_sumut <- prophet(changepoint.prior.scale = 0.05,
                          yearly.seasonality = TRUE) %>% 
  add_seasonality(name = "yearly", period = 365, fourier.order = 5) %>% 
  fit.prophet(train_yearly_sumut)

future_final_sumut <- make_future_dataframe(model_final_sumut, periods = nrow(test_yearly_sumut) + 1)
forecast_final_sumut <- predict(model_final_sumut, future_final_sumut)
plot(model_final_sumut, forecast_final_sumut)

# Melakukan prediksi dengan data pengujian
prediction_test_sumut <- predict(model_final_sumut, test_yearly_sumut)

# Visualisasi Komponen dari model forecasting
prophet_plot_components(model_final_sumut, prediction_test_sumut)

# Evaluasi Model
# Hitung MAE
mae_value_prophet_sumut <- mae(test_yearly_sumut$y, prediction_test_sumut$yhat)

# Hitung MSE
mse_value_prophet_sumut <- mse(test_yearly_sumut$y, prediction_test_sumut$yhat)

# Hitung RMSE
rmse_value_prophet_sumut <- rmse(test_yearly_sumut$y, prediction_test_sumut$yhat)

# Hitung MAPE
mape_value_prophet_sumut <- mape(test_yearly_sumut$y, prediction_test_sumut$yhat)

# Tampilkan hasil evaluasi
cat(paste("MAE: ", mae_value_prophet_sumut, "\n"))
cat(paste("MSE: ", mse_value_prophet_sumut, "\n"))
cat(paste("RMSE: ", rmse_value_prophet_sumut, "\n"))
cat(paste("MAPE: ", mape_value_prophet_sumut, "%\n"))
```


# Interpret

## Dataset indo_padi
```{r}
model_performance_indo <- data.frame(
  No = c(1:2),
  Model = c("Prophet", "XGBoost"),
  MAE = c(mae_value_prophet_indo, mae_value_xgb_indo),
  MSE = c(mse_value_prophet_indo, mse_value_xgb_indo),
  RSME = c(rmse_value_prophet_indo, rmse_value_xgb_indo),
  MAPE = c(mape_value_prophet_indo, mape_value_xgb_indo),
  stringsAsFactors = FALSE
  
)
model_performance_indo
```
Berdasarkan hasil di atas, kalau dilihat dari performance matriks tingkat kesalahan yang paling rendah (MAE), maka model XGBoost dianggap sebagai model terbaik dalam hal akurasi prediksi produksi padi. Dibandingkan dengan model Prophet, XGBoost memiliki tingkat kesalahan yang lebih rendah dengan MAE sebesar 43136.34, sementara MAE dari model Prophet sebesar 20946444.34. Oleh karena itu, untuk tujuan prediksi produksi padi, model XGBoost lebih disarankan.

## Dataset sumut_padi
```{r}
model_performance_sumut <- data.frame(
  No = c(1:2),
  Model = c("Prophet", "XGBoost"),
  MAE = c(mae_value_prophet_sumut, mae_value_xgb_sumut),
  MSE = c(mse_value_prophet_sumut, mse_value_xgb_sumut),
  RSME = c(rmse_value_prophet_sumut, rmse_value_xgb_sumut),
  MAPE = c(mape_value_prophet_sumut, mape_value_xgb_sumut),
  stringsAsFactors = FALSE
  
)
model_performance_sumut
```
Berdasarkan hasil di atas, kalau dilihat dari performance matriks tingkat kesalahan yang paling rendah (MAE), maka model XGBoost dianggap sebagai model terbaik dalam hal akurasi prediksi produksi padi. Dibandingkan dengan model Prophet, XGBoost memiliki tingkat kesalahan yang lebih rendah dengan MAE sebesar 4864.314, sementara MAE dari model Prophet sebesar 1415080.961. Oleh karena itu, untuk tujuan prediksi produksi padi, model XGBoost lebih disarankan.

