---
title: "Analisis Peramalan Produksi Padi"
author: "Ardika"
date: "2023-10-31"
output: pdf_document
---

```{r setup, include=FALSE}
knitr::opts_chunk$set(echo = TRUE)
```

# Load Library/Packages

```{r}
# library manipulasi data
library(tidyverse)
library(dplyr)
# library untuk manipulasi data tanggal
library(lubridate)
# library untuk menampilkan hasil statistik deskriptif
library(summarytools)
# library untuk membaca data dari file Excel (.xlsx)
library(readxl)
# library model VAR
library(vars)
# library untuk model Random Forest
library(randomForest)
# library untuk model SVR
library(e1071)
# library Untuk partisi dataset
library(caret) 
# library untuk evaluasi model
library(Metrics)
# library untuk model XGBoost
library(xgboost)
# library untuk model Prophet
library (prophet)
```


# Obstain - Load Dataset

```{r}
padi <- read.csv("dataset/Data_Tanaman_Padi_Sumatera_V1.csv")
padi
```

```{r}
# Merubah nama variabel Kabupaten Kota, Rata-rata Produksi dan Luas Panen
names(padi)[names(padi) == "Curah.hujan"] <- "Curah_hujan"
names(padi)[names(padi) == "Suhu.rata.rata"] <- "Suhu_rata_rata"
names(padi)[names(padi) == "Luas.Panen"] <- "Luas_panen"
glimpse(padi)
```

## a. Merubah type data

```{r}
# Merubah type data karakter menjadi numeric
padi$Produksi <- as.numeric(padi$Produksi)
padi$`Luas_panen` <- as.numeric(padi$Luas_panen)
padi$Curah_hujan <- as.numeric(padi$Curah_hujan)
padi$Kelembapan <- as.numeric(padi$Kelembapan)
padi$Suhu_rata_rata <- as.numeric(padi$Suhu_rata_rata)
padi
```

```{r}
# Merubah type Tahun menjadi Date
padi$Tahun <- make_date(padi$Tahun)
glimpse(padi)
```

## b. Menghapus Data Kosong

```{r}
# Menampilkan variabel dengan baris kosong
colSums(is.na(padi))
```

```{r}
unique(padi$Provinsi)
```

```{r}
# Filter data dari Provinsi "Aceh"
aceh_data <- padi %>%
  filter(Provinsi == "Aceh")
aceh_data
```

```{r}
# Filter data dari Provinsi "Sumatera Utara"
sumut_data <- padi %>%
  filter(Provinsi == "Sumatera Utara")
sumut_data
```

```{r}
# Filter data dari Provinsi "Sumatera Barat"
sumbar_data <- padi %>%
  filter(Provinsi == "Sumatera Barat")
sumbar_data
```

```{r}
# Filter data dari Provinsi "Riau"
riau_data <- padi %>%
  filter(Provinsi == "Riau")
riau_data
```

```{r}
# Filter data dari Provinsi "Jambi"
jambi_data <- padi %>%
  filter(Provinsi == "Jambi")
jambi_data
```

```{r}
# Filter data dari Provinsi "Sumatera Selatan"
sumsel_data <- padi %>%
  filter(Provinsi == "Sumatera Selatan")
sumsel_data
```

```{r}
# Filter data dari Provinsi "Bengkulu"
bengkulu_data <- padi %>%
  filter(Provinsi == "Bengkulu")
bengkulu_data
```

```{r}
# Filter data dari Provinsi "Lampung"
lampung_data <- padi %>%
  filter(Provinsi == "Lampung")
lampung_data
```

## Eksplorasi Data Analisis (EDA)

### Jumlah Produksi Padi

```{r}
plot_padi <- ggplot(sumut_data, aes(x = Tahun, y = Produksi, color = Produksi)) +
  geom_line() +
  geom_point() +
  labs(title = "Jumlah Produksi Padi di Sumatera Utara", x = "Tahun", y = "Produksi Padi (Ha)") +
  scale_y_continuous(labels = scales::comma) +
  theme_minimal() +
  theme(legend.position = "right")
plot_padi
```

```{r}
# Hitung Pearson correlation coefficient
correlation_padi <- cor(padi$Luas_panen, padi$Produksi)

# Nilai correlation coefficient
cat("Koefisien Korelasi Pearson Luas Panen dan Produksi:", correlation_padi)
```

Berdasarkan grafik diatas bisa lihat bahwa ada korelasi antara luas panen dan produksi. Hubungan korelasi adalah besar dengan nilai korelasi sebesar 0,905. Hubungan luas panen dan produksi padi bisa disimpulkan bahwa jumlah panen yang besar akan meningkatkan jumlah produksi padi.

```{r}
# Hitung Pearson correlation coefficient
correlation_hujan <- cor(padi$Curah_hujan, padi$Produksi)

# Nilai correlation coefficient
cat("Koefisien Korelasi Pearson Curah Hujan dan Produksi:", correlation_hujan)
```

```{r}
# Menghitung total produksi untuk setiap tahun
summary_padi <- padi %>%
  group_by(Tahun) %>%
  summarise(TotalProduksi = sum(Produksi))
summary_padi
```

```{r}
# Visulisasi Produksi Padi Sepanjang Tahun 1993-2022
ggplot(summary_padi, aes(x = Tahun, y = TotalProduksi)) +
  geom_line() +
  scale_y_continuous(labels = scales::comma) +
  theme_minimal() +
  labs(title = "Perubahan Jumlah Produksi Padi dari 1993 - 2020",
       subtitle = "Pulau Sumatera",
       x = "Tahun",
       y = "Total Produksi")
```

# Model Machine Learning

## Partisi Dataset
```{r}
set.seed(123)  # Untuk hasil yang dapat direproduksi
splitIndex <- createDataPartition(padi$Produksi, p = 0.7, list = FALSE)
data_train <- padi[splitIndex, ]  # Data pelatihan (70%)
data_test <- padi[-splitIndex, ]  # Data pengujian (30%)
#dim(data_train)
#dim(data_test)
```


## Model XGBoost
```{r}
# Mengonversi data frame ke matriks
X_train <- data.matrix(data_train[, c("Curah_hujan", "Kelembapan", "Luas_panen", "Suhu_rata_rata")])
y_train <- data_train$Produksi
X_test <- data.matrix(data_test[, c("Curah_hujan", "Kelembapan", "Luas_panen", "Suhu_rata_rata")])

```

```{r}
# Membuat model XGBoost
xgb_data_train <- xgb.DMatrix(data = X_train, label = y_train)
xgb_model <- xgboost(data = xgb_data_train, nrounds = 100)
```

```{r}
# Melakukan prediksi pada data pengujian
xgb_data_test <- xgb.DMatrix(data = X_test)
predictions_xgb <- predict(xgb_model, newdata = xgb_data_test)
```

```{r}
# Visualisasi hasil prediksi
result_data_xgb <- data.frame(Produksi = data_test$Produksi, Predictions = predictions_xgb)

# Buat grafik garis
ggplot(data = result_data_xgb, aes(x = 1:length(data_test$Produksi))) +
  geom_line(aes(y = data_test$Produksi, color = "Aktual"), size = 1) +
  geom_line(aes(y = predictions_xgb, color = "Prediksi"), size = 1) +
  labs(x = "Observasi", y = "Produksi (Ton)") +
  scale_color_manual(values = c("Aktual" = "blue", "Prediksi" = "red")) +
  ggtitle("Perbandingan Produksi Aktual dan Prediksi Model XGBoost") +
  scale_y_continuous(labels = scales::comma) +
  theme_minimal()
```

```{r}
ggplot(data = result_data_xgb, aes(x = Produksi, y = Predictions)) +
  geom_point() +
  geom_abline(intercept = 0, slope = 1, color = "red", linetype = "dashed") +
  labs(x = "Produksi Aktual (Ton)", y = "Prediksi Produksi (Ton)") +
  scale_x_continuous(labels = scales::comma) +
  scale_y_continuous(labels = scales::comma) +
  ggtitle("Perbandingan Produksi Aktual dan Prediksi Model XGBoost") +
  theme_minimal()
```

```{r}
# Evaluasi XGBoost Model

# Hitung MAE
mae_value_xgb <- mae(data_test$Produksi, predictions_xgb)

# Hitung MSE
mse_value_xgb <- mse(data_test$Produksi, predictions_xgb)

# Hitung RMSE
rmse_value_xgb <- rmse(data_test$Produksi, predictions_xgb)

# Hitung MAPE
mape_value_xgb <- mape(data_test$Produksi, predictions_xgb)

# Tampilkan hasil evaluasi
cat(paste("MAE: ", mae_value_xgb, "\n"))
cat(paste("MSE: ", mse_value_xgb, "\n"))
cat(paste("RMSE: ", rmse_value_xgb, "\n"))
cat(paste("MAPE: ", mape_value_xgb, "%\n"))
```

Kesimpulan yang dapat diambil adalah bahwa model XGBoost memiliki kesalahan yang signifikan dalam memprediksi data, terutama jika kita melihat nilai MSE dan RMSE yang tinggi. Dengan MAPE sekitar 0.25%, model ini mungkin memiliki kinerja yang lebih baik dalam memprediksi data secara relatif, tetapi kesalahan mutlak rata-rata (MAE) masih cukup tinggi.

## Model XGBoost dengan dataset Dataset Tanaman Pangan Indonesia (1993-2022)

# Obstain - Load Dataset

```{r}
# Import Data
padi_lengkap <- read_xlsx("dataset/pangan_Indonesia.xlsx")
padi_lengkap
```

```{r}
# Menampilkan Contoh Data
## Menampilkan 6 data teratas
head(padi_lengkap)
```

```{r}
## Menampilkan 6 data terbawah
tail(padi_lengkap)
```

```{r}
# Untuk melihat struktur data
glimpse(padi_lengkap)
```
# Scrub Data - membersihkan atau memproses data

```{r}
# a. Menghapus Data Kosong
## Menampilkan variabel dengan baris kosong
glimpse(padi_lengkap)
colSums(is.na(padi_lengkap))
```
Menunjukkan bahwa dataset memiliki 7,140 baris dan 6 kolom. Tahun, Provinsi, dan Jenis_Komoditi tidak memiliki nilai kosong (0). Produksi memiliki 893 nilai kosong. Produktivitas memiliki 899 nilai kosong. Luas_Panen memiliki 884 nilai kosong.

```{r}
## Menghapus data NA'S
padi_lengkap_clean <- na.omit(padi_lengkap)
colSums(is.na(padi_lengkap_clean))
summary(padi_lengkap_clean)
```
Hasil ini menunjukkan bahwa setelah menghapus nilai kosong, tidak ada nilai kosong yang tersisa dalam setiap kolom. Angka 0 menunjukkan bahwa tidak ada nilai kosong yang terdeteksi. Length:6239 menunjukkan bahwa setelah pembersihan, dataset memiliki 6239 baris.

```{r}
# Melihat struktur data kembali
glimpse(padi_lengkap_clean)
```

```{r}
# b. Merubah type data
## Merubah type data karakter menjadi numeric
padi_lengkap_clean$Produksi <- as.numeric(padi_lengkap_clean$Produksi)
padi_lengkap_clean$Produktivitas <- as.numeric(padi_lengkap_clean$Produktivitas)
padi_lengkap_clean$Luas_Panen <- as.numeric(padi_lengkap_clean$Luas_Panen)
glimpse(padi_lengkap_clean)
```
```{r}
## Merubah type Tahun menjadi Date
padi_lengkap_clean$Tahun <- make_date(padi_lengkap_clean$Tahun)
glimpse(padi_lengkap_clean)
```
```{r}
head(padi_lengkap_clean)
```
```{r}
tail(padi_lengkap_clean)
```

# Explore Data Analysis (EDA)

```{r}
# Tampilkan Dataset
glimpse(padi_lengkap_clean)
```

```{r}
# Menampilkan hasil statistik deskriptif
descr(padi_lengkap_clean)
```
Memberi tahu bahwa variabel non-numerik seperti Tahun, Provinsi, dan Jenis_Komoditi diabaikan dalam perhitungan statistik deskriptif. Yang termasuk perhitungan statistik deskriptif adalah Luas_Panen, Produksi, Produktivitas. Mean: Rata-rata.
Statistik deskriptif melibatkan beberapa ukuran yang merangkum distribusi dari masing-masing variabel numerik:
Std.Dev: Deviasi standar.
Min: Nilai minimum.
Q1: Kuartil pertama (25%).
Median: Median (50%).
Q3: Kuartil ketiga (75%).
Max: Nilai maksimum.
MAD: Deviasi absolut median.
IQR: Rentang antarkuartil.
CV: Koefisien variasi.
Skewness: Skewness (ukuran asimetri distribusi).
SE.Skewness: Standar error dari skewness.
Kurtosis: Kurtosis (ukuran kekerucutan distribusi).
N.Valid: Jumlah observasi yang valid.
Pct.Valid: Persentase observasi yang valid dari total.

```{r}
# Filter data Padi
Padi <- filter(padi_lengkap_clean, Jenis_Komoditi == "Padi")
Padi
```
Menunjukkan jumlah baris 930 setelah di filter

```{r}
# Jumlah Produksi Padi Per Provinsi
plot_padi_1 <- ggplot(Padi, aes(x = Tahun, y = Produksi, group = Provinsi, color = Provinsi)) +
  geom_line() +
  labs(title = "Jumlah Produksi Padi", x = "Tahun", y = "Produksi Padi (Kuintal)") +
  scale_y_continuous(labels = scales::comma) +
  theme_minimal() +
  theme(legend.position = "right")
plot_padi_1
```

```{r}
## Hitung total produksi per provinsi
totalproduksi_padi <- Padi %>% 
  #mutate(first_date_month = floor_date(Tahun, unit = "year")) %>% 
  group_by(Provinsi) %>% 
  summarise(JumlahProduksi = sum(Produksi)) %>% 
  arrange(JumlahProduksi)
totalproduksi_padi
```

```{r}
## Turn off dplyr summarise() warning
options(dplyr.summarise.inform = FALSE)

## Hitung total produksi per provinsi/tahun
totalproduksi_padi <- Padi %>% 
  group_by(Tahun, Provinsi, .drop = FALSE) %>%  # Add .drop argument
  summarise(TotalProduksi = sum(Produksi))

totalproduksi_padi
```

```{r}
summary(totalproduksi_padi)
```

```{r}
# Tren Produksi Padi Per Provinsi
## Visualisasi Tren Produksi Padi
plot_padi_2 <- ggplot(totalproduksi_padi, aes(x = Tahun, y = TotalProduksi, color = Provinsi)) +
  geom_line() +
  geom_point() +
  labs(title = "Tren Produksi Padi", x = "Tahun", y = "Total Produksi (Kuintal)") +
  scale_y_continuous(labels = scales::comma) +
  theme_minimal() +
  theme(legend.position = "right")
plot_padi_2
```

```{r}
# Perbandingan Produksi Padi Per Provinsi
## Hitung total produksi Padi per Provinsi
totalproduksi_padi_provinsi <- Padi %>% 
  group_by(Provinsi) %>% 
  summarise(TotalProduksi = sum(Produksi))
totalproduksi_padi_provinsi

# Visualisasi dengan barplot
plot_padi_3 <- ggplot(totalproduksi_padi_provinsi, aes(x = Provinsi, y = TotalProduksi, fill = Provinsi)) +
  geom_bar(stat = "identity") +
  labs(title = "Perbandingan Produksi Padi antar Provinsi", x = "Provinsi", y = "Total Produksi (Kuintal)") +
  scale_y_continuous(labels = scales::comma) +
  theme_minimal() +
  theme(legend.position = "none")  # hilangkan legend

# Rotasi sumbu x agar mudah dibaca
plot_padi_3 + theme(axis.text.x = element_text(angle = 45, hjust = 1))
```
Perbandingan produksi Padi dalam kurun waktu 1993 - 2022 adalah dari provinsi Jawa Barat yang terbanyak dengan Jumlah Produksi Padi sebesar 311260660 Kuintal.

Di atas masih belum siap, segera saya lanjutkan
## Model Arima
```{r}
# Memuat paket forecast
library(forecast)
```


```{r}
# Membaca dataset padi (gantilah 'dataset_padi.csv' dengan nama file yang sesuai)
padi <- read.csv("dataset_padi.csv")
```


```{r}
# Memastikan kolom tanggal (timestamp) dalam format yang benar
padi$Tanggal <- as.Date(padi$Tanggal, format = "%Y-%m-%d")
```


```{r}
# Menggabungkan variabel-variabel yang ingin digunakan
data <- padi[, c("Curah_hujan", "Kelembapan", "Luas_panen", "Suhu_rata_rata")]
```


```{r}
# Membuat deret waktu dengan variabel yang ingin digunakan sebagai indeks
ts_data <- ts(data[, -1], start = c(1993, 1), end = c(2020, 225), frequency = 225)
```

Kesalahan dimulai dari sini atau terdapat pesan error
```{r}
# Memodelkan deret waktu dengan model ARIMA
arima_model <- auto.arima(ts_data)
```


```{r}
# Menampilkan informasi tentang model ARIMA
summary(arima_model)
```


```{r}
# Melakukan peramalan dengan model ARIMA
forecast_values <- forecast(arima_model, h = 12)  # Menghasilkan peramalan untuk 12 bulan ke depan
```


```{r}
# Menampilkan hasil peramalan
print(forecast_values)
```


```{r}
# Menampilkan plot peramalan
plot(forecast_values)
```
