---
title: "XGBoost_Padi_Sumut"
author: "Ardika"
date: "2023-10-31"
output: pdf_document
---

```{r setup, include=FALSE}
knitr::opts_chunk$set(echo = TRUE)
```

# Load Library/Packages

```{r}
# library manipulasi data
library(tidyverse)
# library model VAR
library(vars)
# library untuk model Random Forest
library(randomForest)
# library untuk model SVR
library(e1071)
# library Untuk partisi dataset
library(caret) 
# library untuk evaluasi model
library(Metrics)
# library untuk model XGBoost
library(xgboost)
# library untuk model Prophet
library (prophet)
```


# Obstain - Load Dataset

```{r}
padi <- read.csv("dataset/Data_Tanaman_Padi_Sumatera_V1.csv")
padi
```

```{r}
# Merubah nama variabel Kabupaten Kota, Rata-rata Produksi dan Luas Panen
names(padi)[names(padi) == "Curah.hujan"] <- "Curah_hujan"
names(padi)[names(padi) == "Suhu.rata.rata"] <- "Suhu_rata_rata"
names(padi)[names(padi) == "Luas.Panen"] <- "Luas_panen"
glimpse(padi)
```

## a. Merubah type data

```{r}
# Merubah type data karakter menjadi numeric
padi$Produksi <- as.numeric(padi$Produksi)
padi$`Luas_panen` <- as.numeric(padi$Luas_panen)
padi$Curah_hujan <- as.numeric(padi$Curah_hujan)
padi$Kelembapan <- as.numeric(padi$Kelembapan)
padi$Suhu_rata_rata <- as.numeric(padi$Suhu_rata_rata)
padi
```

```{r}
# Merubah type Tahun menjadi Date
padi$Tahun <- make_date(padi$Tahun)
glimpse(padi)
```

## b. Menghapus Data Kosong

```{r}
# Menampilkan variabel dengan baris kosong
colSums(is.na(padi))
```

```{r}
unique(padi$Provinsi)
```

```{r}
# Filter data dari Provinsi "Aceh"
aceh_data <- padi %>%
  filter(Provinsi == "Aceh")
aceh_data
```

```{r}
# Filter data dari Provinsi "Sumatera Utara"
sumut_data <- padi %>%
  filter(Provinsi == "Sumatera Utara")
sumut_data
```

```{r}
# Filter data dari Provinsi "Sumatera Barat"
sumbar_data <- padi %>%
  filter(Provinsi == "Sumatera Barat")
sumbar_data
```

```{r}
# Filter data dari Provinsi "Riau"
riau_data <- padi %>%
  filter(Provinsi == "Riau")
riau_data
```

```{r}
# Filter data dari Provinsi "Jambi"
jambi_data <- padi %>%
  filter(Provinsi == "Jambi")
jambi_data
```

```{r}
# Filter data dari Provinsi "Sumatera Selatan"
sumsel_data <- padi %>%
  filter(Provinsi == "Sumatera Selatan")
sumsel_data
```

```{r}
# Filter data dari Provinsi "Bengkulu"
bengkulu_data <- padi %>%
  filter(Provinsi == "Bengkulu")
bengkulu_data
```

```{r}
# Filter data dari Provinsi "Lampung"
lampung_data <- padi %>%
  filter(Provinsi == "Lampung")
lampung_data
```

## Eksplorasi Data Analisis (EDA)

### Jumlah Produksi Padi

```{r}
plot_padi <- ggplot(sumut_data, aes(x = Tahun, y = Produksi, color = Produksi)) +
  geom_line() +
  geom_point() +
  labs(title = "Jumlah Produksi Padi di Sumatera Utara", x = "Tahun", y = "Produksi Padi (Ha)") +
  scale_y_continuous(labels = scales::comma) +
  theme_minimal() +
  theme(legend.position = "right")
plot_padi
```

```{r}
# Hitung Pearson correlation coefficient
correlation_padi <- cor(padi$Luas_panen, padi$Produksi)

# Nilai correlation coefficient
cat("Koefisien Korelasi Pearson Luas Panen dan Produksi:", correlation_padi)
```

Berdasarkan grafik diatas bisa lihat bahwa ada korelasi antara luas panen dan produksi. Hubungan korelasi adalah besar dengan nilai korelasi sebesar 0,905. Hubungan luas panen dan produksi padi bisa disimpulkan bahwa jumlah panen yang besar akan meningkatkan jumlah produksi padi.

```{r}
# Hitung Pearson correlation coefficient
correlation_hujan <- cor(padi$Curah_hujan, padi$Produksi)

# Nilai correlation coefficient
cat("Koefisien Korelasi Pearson Curah Hujan dan Produksi:", correlation_hujan)
```

```{r}
# Menghitung total produksi untuk setiap tahun
summary_padi <- padi %>%
  group_by(Tahun) %>%
  summarise(TotalProduksi = sum(Produksi))
summary_padi
```

```{r}
# Visulisasi Produksi Padi Sepanjang Tahun 1993-2022
ggplot(summary_padi, aes(x = Tahun, y = TotalProduksi)) +
  geom_line() +
  scale_y_continuous(labels = scales::comma) +
  theme_minimal() +
  labs(title = "Perubahan Jumlah Produksi Padi dari 1993 - 2020",
       subtitle = "Pulau Sumatera",
       x = "Tahun",
       y = "Total Produksi")
```

# Model Machine Learning

## Partisi Dataset
```{r}
set.seed(123)  # Untuk hasil yang dapat direproduksi
splitIndex <- createDataPartition(padi$Produksi, p = 0.7, list = FALSE)
data_train <- padi[splitIndex, ]  # Data pelatihan (70%)
data_test <- padi[-splitIndex, ]  # Data pengujian (30%)
#dim(data_train)
#dim(data_test)
```


## Model XGBoost
```{r}
# Mengonversi data frame ke matriks
X_train <- data.matrix(data_train[, c("Curah_hujan", "Kelembapan", "Luas_panen", "Suhu_rata_rata")])
y_train <- data_train$Produksi
X_test <- data.matrix(data_test[, c("Curah_hujan", "Kelembapan", "Luas_panen", "Suhu_rata_rata")])

```

```{r}
# Membuat model XGBoost
xgb_data_train <- xgb.DMatrix(data = X_train, label = y_train)
xgb_model <- xgboost(data = xgb_data_train, nrounds = 100)
```

```{r}
# Melakukan prediksi pada data pengujian
xgb_data_test <- xgb.DMatrix(data = X_test)
predictions_xgb <- predict(xgb_model, newdata = xgb_data_test)
```

```{r}
# Visualisasi hasil prediksi
result_data_xgb <- data.frame(Produksi = data_test$Produksi, Predictions = predictions_xgb)

# Buat grafik garis
ggplot(data = result_data_xgb, aes(x = 1:length(data_test$Produksi))) +
  geom_line(aes(y = data_test$Produksi, color = "Aktual"), size = 1) +
  geom_line(aes(y = predictions_xgb, color = "Prediksi"), size = 1) +
  labs(x = "Observasi", y = "Produksi (Ton)") +
  scale_color_manual(values = c("Aktual" = "blue", "Prediksi" = "red")) +
  ggtitle("Perbandingan Produksi Aktual dan Prediksi Model XGBoost") +
  scale_y_continuous(labels = scales::comma) +
  theme_minimal()
```

```{r}
ggplot(data = result_data_xgb, aes(x = Produksi, y = Predictions)) +
  geom_point() +
  geom_abline(intercept = 0, slope = 1, color = "red", linetype = "dashed") +
  labs(x = "Produksi Aktual (Ton)", y = "Prediksi Produksi (Ton)") +
  scale_x_continuous(labels = scales::comma) +
  scale_y_continuous(labels = scales::comma) +
  ggtitle("Perbandingan Produksi Aktual dan Prediksi Model XGBoost") +
  theme_minimal()
```

```{r}
# Evaluasi XGBoost Model

# Hitung MAE
mae_value_xgb <- mae(data_test$Produksi, predictions_xgb)

# Hitung MSE
mse_value_xgb <- mse(data_test$Produksi, predictions_xgb)

# Hitung RMSE
rmse_value_xgb <- rmse(data_test$Produksi, predictions_xgb)

# Hitung MAPE
mape_value_xgb <- mape(data_test$Produksi, predictions_xgb)

# Tampilkan hasil evaluasi
cat(paste("MAE: ", mae_value_xgb, "\n"))
cat(paste("MSE: ", mse_value_xgb, "\n"))
cat(paste("RMSE: ", rmse_value_xgb, "\n"))
cat(paste("MAPE: ", mape_value_xgb, "%\n"))
```

Kesimpulan yang dapat diambil adalah bahwa model XGBoost memiliki kesalahan yang signifikan dalam memprediksi data, terutama jika kita melihat nilai MSE dan RMSE yang tinggi. Dengan MAPE sekitar 0.25%, model ini mungkin memiliki kinerja yang lebih baik dalam memprediksi data secara relatif, tetapi kesalahan mutlak rata-rata (MAE) masih cukup tinggi.


## Model Arima
```{r}
# Memuat paket forecast
library(forecast)
```


```{r}
# Membaca dataset padi (gantilah 'dataset_padi.csv' dengan nama file yang sesuai)
padi <- read.csv("dataset_padi.csv")
```


```{r}
# Memastikan kolom tanggal (timestamp) dalam format yang benar
padi$Tanggal <- as.Date(padi$Tanggal, format = "%Y-%m-%d")
```


```{r}
# Menggabungkan variabel-variabel yang ingin digunakan
data <- padi[, c("Curah_hujan", "Kelembapan", "Luas_panen", "Suhu_rata_rata")]
```


```{r}
# Membuat deret waktu dengan variabel yang ingin digunakan sebagai indeks
ts_data <- ts(data[, -1], start = c(1993, 1), end = c(2020, 225), frequency = 225)
```

Kesalahan dimulai dari sini atau terdapat pesan error
```{r}
# Memodelkan deret waktu dengan model ARIMA
arima_model <- auto.arima(ts_data)
```


```{r}
# Menampilkan informasi tentang model ARIMA
summary(arima_model)
```


```{r}
# Melakukan peramalan dengan model ARIMA
forecast_values <- forecast(arima_model, h = 12)  # Menghasilkan peramalan untuk 12 bulan ke depan
```


```{r}
# Menampilkan hasil peramalan
print(forecast_values)
```


```{r}
# Menampilkan plot peramalan
plot(forecast_values)
```
