---
title: "Prediksi Variabel Yang Mempengaruhi Produksi Jagung Masa Depan - Bengkulu"
author: "Nurul Aina Tasya"
date: "2023-11-01"
output: html_document
---



# 1. Load Library/Packages
```{r}
# library untuk manipulasi data
library(dplyr)
library(tidyverse)
# library untuk manipulasi data tanggal
library(lubridate)
# library untuk menampilkan hasil statistik deskriptif
library(summarytools)
# library untuk visualisasi data
library (ggplot2)
# library untuk membaca data dari file Excel (.xlsx)
library(readxl)
# library untuk model Random Forest
library(randomForest)
# library untuk model SVR
library(e1071)
# library Untuk partisi dataset
library(caret)
# library untuk evaluasi model
library(Metrics)
# library untuk model Prophet
library (prophet)
```


# 2. Obstain Data

## a.Import Data
```{r}
pangan <- read_excel("Dataset Jagung Indonesia/pangan_Indonesia.xlsx")
```

## b.Menampilkan Contoh Data
```{r}
# Menampilkan 6 data teratas
head(pangan)
```
```{r}
# Menampilkan 6 data terbawah
tail(pangan)
```
```{r}
glimpse(pangan)
```

# 3. Scrub Data

## a. Merubah type data
```{r}
# Merubah type data karakter menjadi numeric
pangan$Produksi <- as.numeric(pangan$Produksi)
pangan$Produktivitas <- as.numeric(pangan$Produktivitas)
pangan$Luas_Panen <- as.numeric(pangan$Luas_Panen)
glimpse(pangan)
```
```{r}
# Merubah type Tahun menjadi Date
pangan$Tahun <- make_date(pangan$Tahun)
glimpse(pangan)
```
```{r}
tail(pangan)
```
```{r}
head(pangan)
```

## b. Menghapus Data Kosong
```{r}
# Menampilkan variabel dengan baris kosong
glimpse(pangan)
colSums(is.na(pangan))
```
Jumlah data : 5,474 Record. Dari 6 variabel terhadap 3 buah variabel dengan data NA'S

```{r}
# Menghapus data NA'S
pangan_clean <- na.omit(pangan)
colSums(is.na(pangan_clean))
summary(pangan_clean)
```
Berdasarkan hasil diatas bisa dilihat semua variabel tidak ada lagi data
yang kosong atau NA'
```{r}
glimpse(pangan_clean)
```
Jumlah data setelah dihapus data NA' menjadi 4,643 baris observasi dengan
6 variabel.


# 4. Explore Data Analysis (EDA)
## a.Tampilkan Dataset
```{r}
glimpse(pangan_clean)
```
## b.Menampilkan hasil statistik deskriptif
```{r}
descr(pangan_clean)
```


## c. Jumlah Produksi Jagung Per Provinsi
```{r}
plot_jagung_1 <- ggplot(Jagung, aes(x = Tahun, y = Produksi, group = Provinsi, color = Provinsi)) +
  geom_line() +
  labs(title = "Jumlah Produksi Jagung", x = "Tahun", y = "Produksi Jagung (Ton)") +
  scale_y_continuous(labels = scales::comma) +
  theme_minimal() +
  theme(legend.position = "right")
plot_jagung_1

```

```{r}
# Hitung total produksi per provinsi
totproduksi_jagung <- Jagung %>% 
  #mutate(first_date_month = floor_date(Tahun, unit = "year")) %>% 
  group_by(Provinsi) %>% 
  summarise(JumlahProduksi = sum(Produksi)) %>% 
  arrange(JumlahProduksi)
totproduksi_jagung
```

```{r}
# Turn off dplyr summarise() warning
options(dplyr.summarise.inform = FALSE)

# Hitung total produksi per provinsi/tahun
totproduksi_jagung <- Jagung %>% 
  group_by(Tahun, Provinsi, .drop = FALSE) %>%  # Add .drop argument
  summarise(TotalProduksi = sum(Produksi))

totproduksi_jagung
```

```{r}
summary(totproduksi_jagung)
```
## d. Tren Produksi Jagung Per Provinsi
```{r}
# Visualisasi Tren Produksi Jagung
plot_jagung_2 <- ggplot(totproduksi_jagung, aes(x = Tahun, y = TotalProduksi, color = Provinsi)) +
  geom_line() +
  geom_point() +
  labs(title = "Tren Produksi Jagung", x = "Tahun", y = "Total Produksi (Ton)") +
  scale_y_continuous(labels = scales::comma) +
  theme_minimal() +
  theme(legend.position = "right")
plot_jagung_2
```

## e. Perbandingan Produksi Jagung Per Provinsi
```{r}
# Hitung total produksi Jagung per Provinsi
totproduksi_jagung_provinsi <- Jagung %>% 
  group_by(Provinsi) %>% 
  summarise(TotalProduksi = sum(Produksi))
totproduksi_jagung_provinsi

# Visualisasi dengan barplot
plot_jagung_3 <- ggplot(totproduksi_jagung_provinsi, aes(x = Provinsi, y = TotalProduksi, fill = Provinsi)) +
  geom_bar(stat = "identity") +
  labs(title = "Perbandingan Produksi Jagung antara Provinsi", x = "Provinsi", y = "Total Produksi (Ton)") +
  scale_y_continuous(labels = scales::comma) +
  theme_minimal() +
  theme(legend.position = "none")  # hilangkan legend

# Rotasi sumbu x agar mudah dibaca
plot_jagung_3 + theme(axis.text.x = element_text(angle = 45, hjust = 1))
```
Perbandingan produksi Jagung dalam kurun waktu 1993 - 2015 adalah dari provinsi Jawa Timur yang terbanyak dengan Jumlah Produksi Jagung sebesar 98164357 Ton.

## f. Perbandingan Produktivitas Jagung Per Provinsi
```{r}
# Turn off dplyr summarise() warning
options(dplyr.summarise.inform = FALSE)

# Melihat tren produktivitas jagung
produktivitas_jagung <- Jagung %>% 
  group_by(Tahun, Provinsi, .drop = FALSE) %>%  # Add .drop argument
  summarise(Produktivitas = sum(Produktivitas))
produktivitas_jagung
```

```{r}

# Hitung total produktivitas Jagung per provinsi
totproduktivitas_jagung_provinsi <- Jagung %>% 
  group_by(Provinsi) %>% 
  summarise(Total_Produktivitas = sum(Produktivitas))

# Visualisasi dengan barplot
plot_jagung_4 <- ggplot(totproduktivitas_jagung_provinsi, aes(x = Provinsi, y = Total_Produktivitas, fill = Provinsi)) +
  geom_bar(stat = "identity") +
  labs(title = "Perbandingan Produktivitas Jagung antar Provinsi", x = "Provinsi", y = "Produktivitas (Kuintal/Hektar)") +
  scale_y_continuous(labels = scales::comma) +
  theme_minimal() +
  theme(legend.position = "none")  # hilangkan legend

# Rotasi sumbu x agar mudah dibaca
plot_jagung_4 + theme(axis.text.x = element_text(angle = 45, hjust = 1))


```

## g. Korelasi Luas Panen, Produktivitas dengan Produksi Jagung
```{r}
# Visualisasi korelasi luas panen dan produksi Jagung
plot_jagung_5 <- ggplot(Jagung, aes(x = Luas_Panen, y = Produksi, color = Provinsi)) +
  geom_point() +
  labs(title = "Korelasi Produksi dan Luas Panen", x = "Luas Panen (Ha)", y = "Produksi (Ton)") +
  scale_y_continuous(labels = scales::comma) +
  theme_minimal() +
  theme(legend.position = "right")
plot_jagung_5
```

```{r}
# Hitung Pearson correlation coefficient
correlation_jagung1 <- cor(Jagung$Luas_Panen, Jagung$Produksi)

# Nilai correlation coefficient
cat("Koefisien Korelasi Pearson Luas Panen dan Produksi:", correlation_jagung1)
```
Berdasarkan grafik diatas bisa lihat bahwa ada korelasi antara luas panen dan produksi. Hubungan korelasi adalah positif dengan nilai korelasi sebesar 0,95; sehingga bisa disimpulkan bahwa jika semakin banyak luas panen maka akan meningkat jumlah produksi jagung.

```{r}
# Visualisasi korelasi produktifitas dan produksi Jagung
plot_jagung_5 <- ggplot(Jagung, aes(x = Produktivitas, y = Produksi, color = Provinsi)) +
  geom_point() +
  labs(title = "Korelasi Produksi dan Produktivitas", x = "Produktivitas (Kuintal/Ha)", y = "Produksi (Ton)") +
  scale_y_continuous(labels = scales::comma) +
  theme_minimal() +
  theme(legend.position = "right")
plot_jagung_5
```

```{r}
# Hitung Pearson correlation coefficient
correlation_jagung2 <- cor(Jagung$Produktivitas, Jagung$Produksi)

# Nilai correlation coefficient
cat("Koefisien Korelasi Pearson Luas Panen dan Produksi:", correlation_jagung2)
```
Berdasarkan grafik diatas bisa lihat bahwa ada korelasi antara luas panen dan produksi. Hubungan korelasi adalah positif dengan nilai korelasi sebesar 0.38; Nilai korelasi sebesar 0.38 menunjukkan hubungan positif yang relatif lemah. Ini berarti bahwa meskipun ada hubungan antara produktivitas dan produksi, hubungannya tidak sangat kuat. Namun, itu masih dapat dianggap sebagai hubungan yang signifikan.


## h. Filter data jagung

```{r}
JagungBengkulu <- filter(pangan_clean, Jenis_Komoditi == "Jagung", Provinsi == "BENGKULU")
JagungBengkulu

```



# 5. Prediksi Luas Panen Jagung di Masa Depan - Model Prophet
```{r}
# membagi data berdasarkan variabel Produksi
train_data_index_lp <- createDataPartition(JagungBengkulu$Luas_Panen, p=0.7, list = FALSE)
train_data_lp <- JagungBengkulu[train_data_index_lp,]
train_data_lp
test_data_lp <- JagungBengkulu[-train_data_index_lp,]
test_data_lp
```

```{r}
# Mengelompokkan dan Menyiapkan data training berdasarkan variabel luas panen
yearly_lp_train <- train_data_lp %>% 
  group_by(Tahun) %>% 
  summarise(
    LuasPanen = sum(Luas_Panen)
  )
yearly_lp_train
```

```{r}
# Merubah format data kedalam ds dan y
train_yearly_lp <- yearly_lp_train %>% 
  rename(
    ds = "Tahun",
    y = "LuasPanen"
  )
glimpse(train_yearly_lp)
```
```{r}
# Membuat model Prophet dengan data training
prophet_ts_lp <- prophet(yearly.seasonality = TRUE, seasonality.prior.scale = 0.1) %>% 
  fit.prophet(train_yearly_lp)

```
```{r}
# Melakukan Prediksi untuk produksi 10 tahun ke depan
future_prophet_ts_lp <- make_future_dataframe(prophet_ts_lp, periods = 365*12)
tail(future_prophet_ts_lp)
```
```{r}
# Menampilkan Hasil Prediksi
forecast_ts_lp <- predict(prophet_ts_lp, future_prophet_ts_lp)
plot(prophet_ts_lp, forecast_ts_lp)
```
```{r}
# Visualisasi komponen dari model forecast
prophet_plot_components(prophet_ts_lp, forecast_ts_lp)
```
```{r}
# Melihat komponen forecast
forecast_ts_lp %>% 
  dplyr::select(ds, trend, yearly, yhat)
```
```{r}
# Melihat trend luas panen
plot(prophet_ts_lp, forecast_ts_lp) +
  add_changepoints_to_plot(prophet_ts_lp, threshold = 0)
```
```{r}
# Membuat subset data untuk tahun 2016-2025
forecast_subset_lp <- forecast_ts_lp[forecast_ts_lp$ds >= as.Date("2016-01-01") & forecast_ts_lp$ds <= as.Date("2025-12-31"), ]

# Hanya ambil kolom Tahun dan yhat
forecast_yhat_2016_2025_lp <- forecast_subset_lp[, c("ds", "yhat")]

# Print hasilnya
print(forecast_yhat_2016_2025_lp)
```
```{r}
tail(forecast_yhat_2016_2025_lp,10)
```



```{r}
yearly_lp_predict <- forecast_yhat_2016_2025_lp %>% 
  group_by(ds) %>% 
  summarise(
    LuasPanen = sum(yhat)
  )
yearly_lp_predict
```

```{r}
# Mengelompokkan dan Menyiapkan data testing berdasarkan variabel Luas Panen
yearly_lp_test <- test_data_lp %>% 
  group_by(Tahun) %>% 
  summarise(
    LuasPanen = sum(Luas_Panen)
  )
yearly_lp_test
```
```{r}
# Merubah format data kedalam ds dan y
test_yearly_lp <- yearly_lp_test %>% 
  rename(
    ds = "Tahun",
    y = "LuasPanen"
    )
glimpse(test_yearly_lp)
```

```{r}
# Model Final
model_final_lp <- prophet(changepoint.prior.scale = 0.05,
                          yearly.seasonality = TRUE) %>% 
  add_seasonality(name = "yearly", period = 365, fourier.order = 5) %>% 
  fit.prophet(train_yearly_lp)
future_final_lp <- make_future_dataframe(model_final_lp, periods = nrow(test_yearly_lp) + 1)
forecast_final_lp <- predict(model_final_lp, future_final_lp)
plot(model_final_lp, forecast_final_lp)
```

```{r}
# Melakukan prediksi dengan data pengujian
prediction_test_lp <- predict(model_final_lp, test_yearly_lp)
```

```{r}
# Visualisasi Komponen dari model forecasting
prophet_plot_components(model_final_lp, prediction_test_lp)
```
```{r}
# Evaluasi Model

# Hitung MAE
mae_value_prophet_lp <- mae(test_yearly_lp$y, prediction_test_lp$yhat)

# Hitung MSE
mse_value_prophet_lp <- mse(test_yearly_lp$y, prediction_test_lp$yhat)

# Hitung RMSE
rmse_value_prophet_lp <- rmse(test_yearly_lp$y, prediction_test_lp$yhat)

# Hitung MAPE
mape_value_prophet_lp <- mape(test_yearly_lp$y, prediction_test_lp$yhat)

# Tampilkan hasil evaluasi
cat(paste("MAE: ", mae_value_prophet_lp, "\n"))
cat(paste("MSE: ", mse_value_prophet_lp, "\n"))
cat(paste("RMSE: ", rmse_value_prophet_lp, "\n"))
cat(paste("MAPE: ", mape_value_prophet_lp, "%\n"))
```
Mengambil data luas panen dari hasil prediksi 2016-2025
```{r}
# Filter data untuk tahun 2021-2024
forecast_subset_lp <- forecast_ts_lp[forecast_ts_lp$ds >= as.Date("2016-01-01") & forecast_ts_lp$ds <= as.Date("2025-12-31"), ]

# Hitung rata-rata yhat per tahun
average_yhat_2016_lp <- mean(forecast_subset_lp$yhat[forecast_subset_lp$ds == as.Date("2016-01-01")])
average_yhat_2017_lp <- mean(forecast_subset_lp$yhat[forecast_subset_lp$ds == as.Date("2017-01-01")])
average_yhat_2018_lp <- mean(forecast_subset_lp$yhat[forecast_subset_lp$ds == as.Date("2018-01-01")])
average_yhat_2019_lp <- mean(forecast_subset_lp$yhat[forecast_subset_lp$ds == as.Date("2019-01-01")])
average_yhat_2020_lp <- mean(forecast_subset_lp$yhat[forecast_subset_lp$ds == as.Date("2020-01-01")])
average_yhat_2021_lp <- mean(forecast_subset_lp$yhat[forecast_subset_lp$ds == as.Date("2021-01-01")])
average_yhat_2022_lp <- mean(forecast_subset_lp$yhat[forecast_subset_lp$ds == as.Date("2022-01-01")])
average_yhat_2023_lp <- mean(forecast_subset_lp$yhat[forecast_subset_lp$ds == as.Date("2023-01-01")])
average_yhat_2024_lp <- mean(forecast_subset_lp$yhat[forecast_subset_lp$ds == as.Date("2024-01-01")])
average_yhat_2025_lp <- mean(forecast_subset_lp$yhat[forecast_subset_lp$ds == as.Date("2025-01-01")])

# Buat data frame
average_lp_df <- data.frame(Tahun = c(2016, 2017, 2018, 2019, 2020, 2021, 2022, 2023, 2024, 2025), LuasPanen = c(average_yhat_2016_lp, average_yhat_2017_lp,average_yhat_2018_lp,average_yhat_2019_lp, average_yhat_2020_lp, average_yhat_2021_lp, average_yhat_2022_lp, average_yhat_2023_lp, average_yhat_2024_lp, average_yhat_2025_lp))

# Tampilkan hasilnya
average_lp_df

```

Hasil prediksi luas panen 2016-2025
```{r}
average_lp_df$Tahun <- make_date(average_lp_df$Tahun)
average_lp_df
```




# 6. Prediksi Produktivitas di Masa Depan - Model Prophet
```{r}
# membagi data berdasarkan variabel Produksi
train_data_index_pr <- createDataPartition(JagungBengkulu$Produktivitas, p=0.7, list = FALSE)
train_data_pr <- JagungBengkulu[train_data_index_pr,]
train_data_pr
test_data_pr <- JagungBengkulu[-train_data_index_pr,]
test_data_pr
```

```{r}
# Mengelompokkan dan Menyiapkan data training berdasarkan variabel luas panen
yearly_pr_train <- train_data_pr %>% 
  group_by(Tahun) %>% 
  summarise(
    Produktivitas = sum(Produktivitas)
  )
yearly_pr_train
```

```{r}
# Merubah format data kedalam ds dan y
train_yearly_pr <- yearly_pr_train %>% 
  rename(
    ds = "Tahun",
    y = "Produktivitas"
  )
glimpse(train_yearly_pr)
```
```{r}
# Membuat model Prophet dengan data training
prophet_ts_pr <- prophet(yearly.seasonality = TRUE, seasonality.prior.scale = 0.1) %>% 
  fit.prophet(train_yearly_pr)

```
```{r}
# Melakukan Prediksi untuk produksi 10 tahun ke depan
future_prophet_ts_pr <- make_future_dataframe(prophet_ts_pr, periods = 365*12)
tail(future_prophet_ts_pr)
```
```{r}
# Menampilkan Hasil Prediksi
forecast_ts_pr <- predict(prophet_ts_pr, future_prophet_ts_pr)
plot(prophet_ts_pr, forecast_ts_pr)
```
```{r}
# Visualisasi komponen dari model forecast
prophet_plot_components(prophet_ts_pr, forecast_ts_pr)
```
```{r}
# Melihat komponen forecast
forecast_ts_pr %>% 
  dplyr::select(ds, trend, yearly, yhat)
```
```{r}
# Melihat trend produktivitas
plot(prophet_ts_pr, forecast_ts_pr) +
  add_changepoints_to_plot(prophet_ts_pr, threshold = 0)
```
```{r}
# Membuat subset data untuk tahun 2016-2025
forecast_subset_pr <- forecast_ts_pr[forecast_ts_pr$ds >= as.Date("2016-01-01") & forecast_ts_pr$ds <= as.Date("2025-12-31"), ]

# Hanya ambil kolom Tahun dan yhat
forecast_yhat_2016_2025_pr <- forecast_subset_pr[, c("ds", "yhat")]

# Print hasilnya
print(forecast_yhat_2016_2025_pr)
```
```{r}
tail(forecast_yhat_2016_2025_pr,10)
```



```{r}
yearly_pr_predict <- forecast_yhat_2016_2025_pr %>% 
  group_by(ds) %>% 
  summarise(
    Produktivitas = sum(yhat)
  )
yearly_pr_predict
```

```{r}
# Mengelompokkan dan Menyiapkan data testing berdasarkan variabel Produktivitas
yearly_pr_test <- test_data_pr %>% 
  group_by(Tahun) %>% 
  summarise(
    Produktivitas = sum(Produktivitas)
  )
yearly_pr_test
```
```{r}
# Merubah format data kedalam ds dan y
test_yearly_pr <- yearly_pr_test %>% 
  rename(
    ds = "Tahun",
    y = "Produktivitas"
    )
glimpse(test_yearly_pr)
```

```{r}
# Model Final
model_final_pr <- prophet(changepoint.prior.scale = 0.05,
                          yearly.seasonality = TRUE) %>% 
  add_seasonality(name = "yearly", period = 365, fourier.order = 5) %>% 
  fit.prophet(train_yearly_pr)
future_final_pr <- make_future_dataframe(model_final_pr, periods = nrow(test_yearly_pr) + 1)
forecast_final_pr <- predict(model_final_pr, future_final_pr)
plot(model_final_pr, forecast_final_pr)
```

```{r}
# Melakukan prediksi dengan data pengujian
prediction_test_pr <- predict(model_final_pr, test_yearly_pr)
```

```{r}
# Visualisasi Komponen dari model forecasting
prophet_plot_components(model_final_pr, prediction_test_pr)
```
```{r}
# Evaluasi Model

# Hitung MAE
mae_value_prophet_pr <- mae(test_yearly_pr$y, prediction_test_pr$yhat)

# Hitung MSE
mse_value_prophet_pr <- mse(test_yearly_pr$y, prediction_test_pr$yhat)

# Hitung RMSE
rmse_value_prophet_pr <- rmse(test_yearly_pr$y, prediction_test_pr$yhat)

# Hitung MAPE
mape_value_prophet_pr <- mape(test_yearly_pr$y, prediction_test_pr$yhat)

# Tampilkan hasil evaluasi
cat(paste("MAE: ", mae_value_prophet_pr, "\n"))
cat(paste("MSE: ", mse_value_prophet_pr, "\n"))
cat(paste("RMSE: ", rmse_value_prophet_pr, "\n"))
cat(paste("MAPE: ", mape_value_prophet_pr, "%\n"))
```
Mengambil data luas panen dari hasil prediksi 2016-2025
```{r}
# Filter data untuk tahun 2021-2024
forecast_subset_pr <- forecast_ts_pr[forecast_ts_pr$ds >= as.Date("2016-01-01") & forecast_ts_pr$ds <= as.Date("2025-12-31"), ]

# Hitung rata-rata yhat per tahun
average_yhat_2016_pr <- mean(forecast_subset_pr$yhat[forecast_subset_pr$ds == as.Date("2016-01-01")])
average_yhat_2017_pr <- mean(forecast_subset_pr$yhat[forecast_subset_pr$ds == as.Date("2017-01-01")])
average_yhat_2018_pr <- mean(forecast_subset_pr$yhat[forecast_subset_pr$ds == as.Date("2018-01-01")])
average_yhat_2019_pr <- mean(forecast_subset_pr$yhat[forecast_subset_pr$ds == as.Date("2019-01-01")])
average_yhat_2020_pr <- mean(forecast_subset_pr$yhat[forecast_subset_pr$ds == as.Date("2020-01-01")])
average_yhat_2021_pr <- mean(forecast_subset_pr$yhat[forecast_subset_pr$ds == as.Date("2021-01-01")])
average_yhat_2022_pr <- mean(forecast_subset_pr$yhat[forecast_subset_pr$ds == as.Date("2022-01-01")])
average_yhat_2023_pr <- mean(forecast_subset_pr$yhat[forecast_subset_pr$ds == as.Date("2023-01-01")])
average_yhat_2024_pr <- mean(forecast_subset_pr$yhat[forecast_subset_pr$ds == as.Date("2024-01-01")])
average_yhat_2025_pr <- mean(forecast_subset_pr$yhat[forecast_subset_pr$ds == as.Date("2025-01-01")])

# Buat data frame
average_pr_df <- data.frame(Tahun = c(2016, 2017, 2018, 2019, 2020, 2021, 2022, 2023, 2024, 2025), Produktivitas = c(average_yhat_2016_pr, average_yhat_2017_pr,average_yhat_2018_pr,average_yhat_2019_pr, average_yhat_2020_pr, average_yhat_2021_pr, average_yhat_2022_pr, average_yhat_2023_pr, average_yhat_2024_pr, average_yhat_2025_pr))

# Tampilkan hasilnya
average_pr_df

```

Hasil prediksi produktivitas 2016-2025
```{r}
average_pr_df$Tahun <- make_date(average_pr_df$Tahun)
average_pr_df
```
